---
title: "Práctica 1. Introducción a R y RStudio"
author: "Ana Escoto y Mónica Lara"
date: "2025-04-13"
---

## Primer acercamiento al uso del programa

En RStudio podemos tener varias ventanas que nos permiten controlar nuestro "ambiente", el historial, los scripts o códigos que escribimos y, por supuesto, nuestra consola, que también tiene el símbolo `>` con R. Podemos pedir operaciones básicas:

```{r}
2 + 5
```

```{r}
5 * 3
```

```{r}
# Para escribir comentarios y que no los lea como operaciones ponemos el símbolo de gato
# Lo podemos hacer para un comentario en una línea o a la par de una instrucción
1:5   # Secuencia 1-5
```

```{r}
seq(1, 10, 0.5)  # Secuencia con incrementos diferentes a 1
```

```{r}
c('a', 'b', 'c')  # Vector con caracteres
```

```{r}
1:7   # Entero
```

---

## Vectores

Un vector es la estructura básica de R. Todos sus elementos deben ser del mismo tipo.

```{r}
# Vector numérico
numeros <- c(10, 20, 30, 40, 50)
numeros
```

```{r}
# Longitud de un vector
length(numeros)
```

```{r}
# Acceder a un elemento (índice empieza en 1)
numeros[3]
```

---

## Objetos y asignación

En R asignamos valores a objetos con `<-`:

```{r}
mi_nombre <- "Ana"
mi_edad   <- 35
curso     <- "Fundamentos de R"

# Podemos ver los objetos en el ambiente (Environment)
ls()
```

---

## Instalación y carga de paquetes

```{r}
#| eval: false
# Instalar un paquete (solo se hace una vez)
install.packages("tidyverse")

# Cargarlo en cada sesión
library(tidyverse)
```

Con `{pacman}` podemos instalar y cargar en un solo paso:

```{r}
#| eval: false
install.packages("pacman")
pacman::p_load(tidyverse, here, janitor)
```

---

## Taller

### Ejercicio 1

Crea un vector llamado `edades` con los valores: 23, 45, 31, 28, 52. Calcula la media, la mediana y el valor máximo.

```{r}
#| code-fold: true
#| code-summary: "Ver solución"

edades <- c(23, 45, 31, 28, 52)
mean(edades)
median(edades)
max(edades)
```

### Ejercicio 2

Crea un vector de caracteres `paises` con al menos 4 países de América Latina. Muestra su longitud y accede al segundo elemento.

```{r}
#| code-fold: true
#| code-summary: "Ver solución"

paises <- c("México", "Argentina", "Colombia", "Brasil")
length(paises)
paises[2]
```
