---
title: "Sesión 1: Entorno de trabajo y flujo reproducible en R"
subtitle: "Proyectos, paquetes, objetos y vectores"
author: "Ana Escoto y Mónica Lara"
date: today
lang: es
format:
  html:
    toc: true
    toc-depth: 3
    toc-title: "Contenido"
    number-sections: true
    theme: cosmo
    highlight-style: github
    code-fold: false
    code-tools: true
    df-print: kable
execute:
  echo: true
  warning: false
  message: false
---

## Objetivos de la sesión

Al finalizar esta sesión podrán:

-   Instalar y cargar paquetes usando (`install.packages()`, `library()`, `pacman::p_load()`).
-   Consultar la documentación y ayuda integrada de R.
-   Crear y manipular escalares y vectores.
-   Inspeccionar la estructura de objetos con `str()` y `glimpse()`.

------------------------------------------------------------------------

## Instalación y carga de paquetes

### ¿Qué es un paquete?

R base ya incluye muchas funciones, pero hay algunas que vienen de los **paquetes**: colecciones de funciones, datos y documentación creadas por la comunidad. Para esta sesión usaremos:

| Paquete | Para qué sirve |
|-----------------|-------------------------------------------------------|
| `{tidyverse}` | Colección de paquetes para ciencia de datos (dplyr, ggplot2…) |
| `{pacman}` | Gestor de paquetes: instala y carga en un solo paso |
| `{here}` | Construcción de rutas dentro del proyecto |

### Instalar paquetes: `install.packages()`

¿Cómo instalamos? La instalación **solo se hace una vez** (o cuando queremos actualizar la versión). Por eso muchas veces la solemos escribir comentada en los scripts.

```{r}
#| eval: false
#install.packages("tidyverse")
#install.packages("pacman")
#install.packages("here")
```

### Cargar paquetes: `library()`

Una vez instalado, en **cada sesión** debemos cargar o "llamar" el paquete con `library()` para que sus funciones estén disponibles.

```{r}
library(tidyverse)
library(here)
```

### La alternativa: `pacman::p_load()`

`pacman::p_load()` combina instalación y carga: si el paquete ya está instalado, solo lo carga; si no, lo instala primero. Es ideal cuando los scripts se comparten.

```{r}
#install.packages("pacman")

pacman::p_load(
  tidyverse,
  here,
  pacman
)
```


------------------------------------------------------------------------

## Ayuda y documentación

Cuando tenemos errores, una de las formas de solucionar es recurrir a la documentación parte de R.

### Ayuda de una función específica

Estas dos formas son equivalentes:

```{r}
#| eval: false
help("mean")   # Forma explícita
?mean          # Atajo (más común)
```

La página de ayuda siempre incluye: descripción, argumentos, detalles, valor de retorno y **ejemplos ejecutables**.

### Buscar por tema

Cuando no recordamos el nombre exacto de la función, podemos escribir palabras clave (siempre en inglés, eso sí).

```{r}
#| eval: false
help.search("linear model")
??regression          # Atajo equivalente
```

::: callout-note
## ¿Dónde buscar más ayuda?

-   **Stack Overflow** con la etiqueta `[r]`.
-   **Posit Community** (antes RStudio Community).
-   Las viñetas de los paquetes: `vignette("dplyr")`, `browseVignettes("ggplot2")`.
-   Las cheatsheets.
-   La IA (entre más específico, mejor).
:::

------------------------------------------------------------------------

## Estructura de proyectos y rutas con `{here}`

Un proyecto de R permite que el trabajo quede organizado en una carpeta portable y autocontenida. Dentro del proyecto, todos los scripts, archivos de datos, figuras/resultados e historial  se almacenan en subcarpetas y, lo más importante, el directorio de trabajo es la carpeta raíz del proyecto (https://support.posit.co/hc/en-us/articles/200526207-Using-RStudio-Projects).

### ¿Por qué usar proyectos de RStudio?

El problema con `setwd()` es que la ruta es **absoluta** y depende de la máquina de cada persona:

```{r}
#| eval: false
# FRÁGIL: solo funciona en tu computadora
setwd("C:/Users/molar/Dropbox/2026_Trabajos/Clases unam/Morelia")
```

Al crear un **Proyecto de RStudio** (`.Rproj`), el directorio de trabajo se fija automáticamente a la carpeta raíz del proyecto, en cualquier máquina.

### Estructura de carpetas recomendada

```         
mi_proyecto/
├── mi_proyecto.Rproj   ← fija la raíz del proyecto
├── data/
│   ├── raw/            ← datos originales (nunca modificar)
│   └── processed/      ← datos limpios/transformados
├── scripts/            ← archivos .R y .qmd
├── outputs/
│   ├── figures/        ← gráficas exportadas
│   └── tables/         ← tablas exportadas
└── README.md           ← descripción del proyecto
```

::: callout-important
## Buenas prácticas

Los datos crudos (`raw/`) son **intocables**. Toda transformación se hace por código y se guarda en `processed/`. Así se puede reproducir el análisis desde cero en cualquier momento.
:::

### Rutas con `here::here()`

`here()` construye la ruta a partir de la raíz del proyecto, de forma compatible con Windows, Mac y Linux:

```{r}
# Ver cuál es la raíz del proyecto:
here::here()

# Construir rutas:
ruta_datos   <- here("data", "raw", "mi_archivo.csv")
ruta_figura  <- here("outputs", "figures", "grafica_01.png")
```

------------------------------------------------------------------------

## Objetos y tipos de datos

### Asignación de objetos

¿Qué son objetos? En R, guardamos toda información en un objeto. Esa información puede ser una tabla, una base de datos, un gráfico, un modelo, un vector, etc.

¿Cómo se asignan? En R, el operador es `<-`. También funciona `=`, pero `<-` es la convención estándar de la comunidad.

```{r}
nombre     <- "Ana"
edad       <- 28L          # La L indica entero (integer)
altura     <- 1.65         # Numérico (double/real)
estudiante <- TRUE         # Lógico (boolean)
```

Para ver el valor de un objeto, escribimos su nombre o usamos `print()`:

```{r}
nombre
print(edad)
```

### Tipos de datos 

R tiene cuatro tipos principales:

```{r}
class(nombre)       # "character"
class(edad)         # "integer"
class(altura)       # "numeric"
class(estudiante)   # "logical"
```


### Conversión entre tipos (coerción)

```{r}
as.numeric("3.14")    # character → numeric
as.character(100)     # numeric   → character
as.logical(0)         # 0 → FALSE; cualquier otro número → TRUE
as.integer(3.9)       # Trunca (no redondea) → 3
```

::: callout-warning
## Coerción "fallida"

Si R no puede convertir un valor, introduce `NA` con una advertencia:

```{r}
as.numeric("hola")    # NA + Warning
```
:::

------------------------------------------------------------------------

## Vectores

El vector es una de las **estructuras de datos fundamentales** de R. 

### Crear vectores con `c()`

```{r}
edades    <- c(23, 31, 19, 45, 28)
nombres   <- c("Luis", "María", "Pedro", "Sofía", "Carlos")
aprobados <- c(TRUE, FALSE, TRUE, TRUE, FALSE)

edades
nombres
aprobados
length(edades)    # Número de elementos
```

### Operaciones con vectores

Podemos calcular un promedio con dos vectores.

```{r}
notas_parcial <- c(8, 6, 9, 7, 5)
notas_final   <- c(9, 7, 8, 8, 6)

promedio <- (notas_parcial + notas_final) / 2
promedio
```


### Indexación de vectores

Podemos acceder a elementos de los vectores.

```{r}
edades[1]           # Primer elemento
edades[3]           # Tercer elemento
edades[c(1, 3, 5)]  # Elementos 1, 3 y 5
edades[2:4]         # Del segundo al cuarto (secuencia)
edades[-1]          # Todos excepto el primero
```

### Secuencias y repeticiones

Podemos crear vectores a partir de secuencias o repeticiones.

```{r}
1:10                             # Del 1 al 10
seq(0, 1, by = 0.25)             # Secuencia con paso 0.25
seq(0, 100, length.out = 5)      # 5 valores igualmente espaciados

rep(0, times = 5)                # Repetir 0 cinco veces
rep(c("A", "B"), times = 3)      # Repetir el vector completo
rep(c("A", "B"), each = 3)       # Repetir cada elemento
```


## Inspeccionar objetos: `str()` y `glimpse()`

Cuando trabajamos con objetos complejos, requerimos funciones que nos den un resumen rápido de su estructura.

### Con un vector simple

```{r}
str(edades)
str(nombres)
str(aprobados)
```

### Con un data.frame

Primero construyamos un data.frame de ejemplo:

```{r}
df_alumnos <- data.frame(
  nombre   = nombres,
  edad     = edades,
  aprobado = aprobados,
  nota     = notas_parcial,
  stringsAsFactors = FALSE
)
```

`str()` muestra el tipo de cada columna y los primeros valores:

```{r}
str(df_alumnos)
```

`glimpse()` del tidyverse ofrece una vista más legible:

```{r}
glimpse(df_alumnos)
```


## Ejercicio

Crea un vector de caracteres países con al menos 4 países de América Latina. Muestra su longitud y accede al segundo elemento.