---
title: "Práctica 10 (Sesión 10): ggplot2 y gráficos univariados (cuantitativas)"
subtitle: "Histogramas, densidad y boxplots: elecciones de escala y lectura crítica"
author:
  - "Ana Escoto"
  - "Mónica Lara"
date: today
lang: es
format:
  html:
    toc: true
    toc-depth: 3
    toc-title: "Contenido"
    number-sections: true
    theme: cosmo
    highlight-style: github
    code-fold: false
    code-tools: true
    df-print: kable
execute:
  echo: true
  warning: false
  message: false
---

## Objetivos de la sesión

Al finalizar esta sesión podrán:

-   Construir gráficos univariados para variables cuantitativas con `ggplot2` (histograma, densidad y boxplot).
-   Tomar decisiones explícitas sobre **binwidth**, escalas y transformaciones (por ejemplo log).
-   Detectar y comunicar patrones básicos: asimetría, colas, valores extremos y diferencias de escala.
-   Producir figuras listas para reporte: título, ejes, unidades, notas y exportación.

------------------------------------------------------------------------

## Contenidos

-   Estructura de `ggplot2`: datos + estética + geometrías + escalas.
-   Histogramas: elección de `binwidth` y lectura de distribuciones.
-   Densidad: interpretación y comparación con histograma.
-   Boxplot: mediana, IQR y outliers (regla 1.5×IQR).
-   Buenas prácticas: títulos, unidades, etiquetas, escalas y exportación.

**Paquetes:** `{ggplot2}` `{dplyr}` `{scales}` `{janitor}`  
**Funciones clave:** `ggplot()` · `aes()` · `geom_histogram()` · `geom_density()` · `geom_boxplot()` · `labs()` · `theme_minimal()` · `ggsave()`

------------------------------------------------------------------------

## Paquetes de esta sesión

| Paquete     | Función principal |
|------------|-------------------|
| `{ggplot2}` | Visualización con gramática de gráficos |
| `{dplyr}`   | Preparación de datos para graficar |
| `{scales}`  | Etiquetas y formatos en ejes (miles, porcentaje, etc.) |
| `{janitor}` | Limpieza de nombres (si se requiere) |
| `{here}`    | Rutas reproducibles |
| `{pacman}`  | Carga e instalación compacta |

```{r}
#| eval: false
if (!require("pacman")) install.packages("pacman")

pacman::p_load(
  ggplot2,
  dplyr,
  scales,
  janitor,
  here,
  readr,
  arrow
)
```

------------------------------------------------------------------------

## Datos de esta sesión

Trabajaremos con una tabla a nivel hogar (ENIGH 2024 como ejemplo).  
En los ejemplos asumimos que ya cuentan con un objeto llamado `concentrado`.

### Lectura sugerida (elige una)

```{r}
#| eval: false
# Opción 1: Parquet (recomendado por rapidez)
concentrado <- arrow::read_parquet(here::here("data", "raw", "concentradohogar.parquet")) |>
  janitor::clean_names()
```

```{r}
#| eval: false
# Opción 2: CSV
concentrado <- readr::read_csv(here::here("data", "raw", "concentradohogar.csv"),
                               show_col_types = FALSE) |>
  janitor::clean_names()
```

Inspección rápida:

```{r}
#| eval: false
dplyr::glimpse(concentrado)
```

------------------------------------------------------------------------

## 1. Recordatorio mínimo: estructura de ggplot2

En `ggplot2` una figura se arma como:

-   `ggplot(data, aes(...))` define datos y estética.
-   `geom_*()` define la geometría (hist, densidad, boxplot).
-   `scale_*()` ajusta escalas (etiquetas, transformaciones).
-   `labs()` y `theme_*()` mejoran la comunicación.

------------------------------------------------------------------------

## 2. Histogramas (variable cuantitativa)

### 2.1 Histograma “rápido”

```{r}
#| eval: false
ggplot(concentrado, aes(x = ing_cor)) +
  geom_histogram() +
  labs(
    title = "Histograma de ingreso corriente (muestra)",
    x = "Ingreso corriente",
    y = "Frecuencia"
  ) +
  theme_minimal()
```

### 2.2 Elegir `binwidth` (lo importante)

Con variables económicas es común que haya asimetría. Cambiar `binwidth` cambia lo que “vemos”.

```{r}
#| eval: false
ggplot(concentrado, aes(x = ing_cor)) +
  geom_histogram(binwidth = 1000) +
  labs(
    title = "Histograma con binwidth = 1000",
    x = "Ingreso corriente",
    y = "Frecuencia"
  ) +
  theme_minimal()
```

```{r}
#| eval: false
ggplot(concentrado, aes(x = ing_cor)) +
  geom_histogram(binwidth = 5000) +
  labs(
    title = "Histograma con binwidth = 5000",
    x = "Ingreso corriente",
    y = "Frecuencia"
  ) +
  theme_minimal()
```

::: callout-note
## Nota
No hay un “binwidth correcto” universal. La elección depende del rango de la variable y de tu objetivo (detectar colas, ver multimodalidad, etc.).
:::

------------------------------------------------------------------------

## 3. Densidad (comparación con histograma)

La densidad es una versión suavizada de la distribución (área = 1). Es útil para ver forma general cuando hay mucha asimetría.

```{r}
#| eval: false
ggplot(concentrado, aes(x = ing_cor)) +
  geom_density() +
  labs(
    title = "Densidad de ingreso corriente",
    x = "Ingreso corriente",
    y = "Densidad"
  ) +
  theme_minimal()
```

### 3.1 Histograma + densidad en la misma figura

```{r}
#| eval: false
ggplot(concentrado, aes(x = ing_cor)) +
  geom_histogram(aes(y = after_stat(density)), binwidth = 2000, alpha = 0.4) +
  geom_density() +
  labs(
    title = "Histograma (densidad) + curva de densidad",
    x = "Ingreso corriente",
    y = "Densidad"
  ) +
  theme_minimal()
```

------------------------------------------------------------------------

## 4. Boxplot (mediana, IQR y outliers)

```{r}
#| eval: false
ggplot(concentrado, aes(y = ing_cor)) +
  geom_boxplot() +
  labs(
    title = "Boxplot de ingreso corriente",
    y = "Ingreso corriente"
  ) +
  theme_minimal()
```

### 4.1 Boxplot con escala log (cuando hay cola larga)

En variables como ingreso, una escala log suele mejorar la lectura.

```{r}
#| eval: false
ggplot(concentrado |> filter(ing_cor > 0), aes(y = ing_cor)) +
  geom_boxplot() +
  scale_y_log10(labels = scales::label_number()) +
  labs(
    title = "Boxplot de ingreso corriente (escala log10)",
    y = "Ingreso corriente (log10)"
  ) +
  theme_minimal()
```

------------------------------------------------------------------------

## 5. Lectura crítica: faltantes y ceros

Antes de interpretar, revisa si hay NA y si la variable puede tener ceros.

```{r}
#| eval: false
concentrado |>
  summarise(
    n = n(),
    na_ing = sum(is.na(ing_cor)),
    ceros_ing = sum(ing_cor == 0, na.rm = TRUE)
  )
```

::: callout-important
## Importante
Si hay muchos ceros o NA, **tu histograma puede mezclar fenómenos** (por ejemplo, hogares sin ingresos reportados vs ingresos efectivamente cero). Eso afecta la interpretación.
:::

------------------------------------------------------------------------

## 6. Exportación (figuras listas para reporte)

```{r}
#| eval: false
g1 <- ggplot(concentrado, aes(x = ing_cor)) +
  geom_histogram(binwidth = 2000) +
  labs(title = "Ingreso corriente: histograma", x = "Ingreso corriente", y = "Frecuencia") +
  theme_minimal()

ggsave(filename = "fig_hist_ing.png", plot = g1, width = 7, height = 4, dpi = 300)
```

------------------------------------------------------------------------

## Ejercicio

1) **Elige una variable cuantitativa** (por ejemplo `ing_cor`, `gasto_mon`, o alguna otra disponible).  
   - Reporta cuántos NA y cuántos ceros tiene (si aplica).

2) Construye **dos histogramas** de esa variable con **dos binwidth distintos**.  
   - Escribe 4–6 líneas: ¿qué cambia cuando cambias el binwidth? ¿Qué versión te ayuda más para tu objetivo?

3) Construye una **curva de densidad** de la misma variable y compara con el histograma (3–5 líneas).

4) Construye un **boxplot** de la variable.  
   - Si la distribución es muy asimétrica, agrega una versión con **escala log10** (solo si hay valores > 0).  
   - Escribe 4–6 líneas sobre outliers/colas y lo que muestra el boxplot.

5) Exporta **una** figura final con `ggsave()` (incluye el archivo en tu carpeta de trabajo).
