---
title: "Sesión 11: Gráficos univariados para cualitativas"
subtitle: "Barras/columnas, proporciones vs conteos, ordenamiento de categorías y coord_flip()"
author:
  - "Ana Escoto"
  - "Mónica Lara"
date: today
lang: es
format:
  html:
    toc: true
    toc-depth: 3
    toc-title: "Contenido"
    number-sections: true
    theme: cosmo
    highlight-style: github
    code-fold: false
    code-tools: true
    df-print: kable
execute:
  echo: true
  warning: false
  message: false
---

## Objetivos de la sesión

Al finalizar esta sesión podrán:

-   Construir gráficos univariados para variables cualitativas con `ggplot2` (barras/columnas).
-   Diferenciar y aplicar **conteos** vs **proporciones** (porcentaje) en gráficos.
-   Ordenar y agrupar categorías para comunicación efectiva (`fct_reorder()`, `fct_lump()`).
-   Mejorar legibilidad con `coord_flip()` y elecciones de escala/etiquetas.
-   Exportar una figura lista para reporte con `ggsave()`.

------------------------------------------------------------------------

## Contenidos

-   Gráficos univariados para cualitativas: `geom_bar()` y `geom_col()`.
-   Conteos vs proporciones; cuándo conviene cada uno.
-   Ordenamiento y reducción de categorías con `{forcats}`.
-   Etiquetas y formatos con `{scales}`.
-   Buenas prácticas: títulos, ejes, notas y exportación.

**Paquetes:** `{ggplot2}` `{dplyr}` `{forcats}` `{scales}` `{janitor}`  
**Funciones clave:** `geom_bar()` · `geom_col()` · `fct_reorder()` · `fct_lump()` · `coord_flip()` · `scale_y_continuous()` · `label_percent()` · `ggsave()`

------------------------------------------------------------------------

## Paquetes de esta sesión

| Paquete     | Función principal |
|------------|-------------------|
| `{ggplot2}` | Visualización con gramática de gráficos |
| `{dplyr}`   | Preparación de datos |
| `{forcats}` | Manejo/ordenamiento de factores (categorías) |
| `{scales}`  | Formato de ejes (porcentaje, separador de miles) |
| `{janitor}` | Limpieza de nombres (si se requiere) |
| `{here}`    | Rutas reproducibles |
| `{pacman}`  | Carga e instalación compacta |

```{r}
#| eval: false
if (!require("pacman")) install.packages("pacman")

pacman::p_load(
  ggplot2,
  dplyr,
  forcats,
  scales,
  janitor,
  here,
  readr,
  arrow
)
```

------------------------------------------------------------------------

## Datos de esta sesión

Trabajaremos con una tabla a nivel hogar (ENIGH 2024 como ejemplo).  
En los ejemplos asumimos que ya cuentan con un objeto llamado `concentrado`.

### Lectura sugerida (elige una)

```{r}
#| eval: false
# Opción 1: Parquet (recomendado)
concentrado <- arrow::read_parquet(here::here("data", "raw", "concentradohogar.parquet")) |>
  janitor::clean_names()
```

```{r}
#| eval: false
# Opción 2: CSV
concentrado <- readr::read_csv(here::here("data", "raw", "concentradohogar.csv"),
                               show_col_types = FALSE) |>
  janitor::clean_names()
```

------------------------------------------------------------------------

## 1. Elegir una variable cualitativa

Ejemplos típicos en encuestas de hogares:

-   Tamaño de localidad (`tam_loc`)
-   Estrato (`estrato`)
-   Tipo de hogar (si existe)
-   Sexo del jefe/a (si existe)

> Ajusta los nombres a tu tabla. Si tu variable está codificada numéricamente, conviene recodificarla a factor con etiquetas antes de graficar.

```{r}
#| eval: false
concentrado |> 
  count(tam_loc) |>
  arrange(desc(n))
```

------------------------------------------------------------------------

## 2. Gráfico de barras (conteos) con `geom_bar()`

`geom_bar()` cuenta automáticamente las observaciones (no necesita tabla previa).

```{r}
#| eval: false
ggplot(concentrado, aes(x = as.factor(tam_loc))) +
  geom_bar() +
  labs(
    title = "Distribución de hogares por tamaño de localidad (conteos)",
    x = "Tamaño de localidad",
    y = "Número de hogares (muestra)"
  ) +
  theme_minimal()
```

------------------------------------------------------------------------

## 3. Gráfico de proporciones (porcentaje)

Hay dos formas comunes:

### 3.1 Proporciones con estadística en `geom_bar(position = "fill")`

```{r}
#| eval: false
ggplot(concentrado, aes(x = as.factor(tam_loc))) +
  geom_bar(position = "fill") +
  scale_y_continuous(labels = scales::label_percent()) +
  labs(
    title = "Distribución de hogares por tamaño de localidad (porcentaje)",
    x = "Tamaño de localidad",
    y = "Porcentaje"
  ) +
  theme_minimal()
```

### 3.2 Proporciones calculadas previamente (recomendado para control)

```{r}
#| eval: false
tab_prop <- concentrado |>
  count(tam_loc) |>
  mutate(p = n / sum(n))

ggplot(tab_prop, aes(x = as.factor(tam_loc), y = p)) +
  geom_col() +
  scale_y_continuous(labels = scales::label_percent()) +
  labs(
    title = "Distribución por tamaño de localidad (porcentaje)",
    x = "Tamaño de localidad",
    y = "Porcentaje"
  ) +
  theme_minimal()
```

------------------------------------------------------------------------

## 4. Ordenamiento de categorías con {forcats}

Cuando las categorías tienen un orden “analítico” (por ejemplo, mayor a menor frecuencia), conviene ordenar el factor.

```{r}
#| eval: false
tab_prop2 <- concentrado |>
  count(tam_loc) |>
  mutate(tam_loc = forcats::fct_reorder(as.factor(tam_loc), n))

ggplot(tab_prop2, aes(x = tam_loc, y = n)) +
  geom_col() +
  labs(
    title = "Tamaño de localidad ordenado por frecuencia",
    x = "Tamaño de localidad (ordenado)",
    y = "Número de hogares"
  ) +
  theme_minimal()
```

------------------------------------------------------------------------

## 5. Reducir categorías con `fct_lump()`

Útil cuando hay muchas categorías (ej. estados, municipios, ocupaciones).

Ejemplo genérico (ajusta la variable):

```{r}
#| eval: false
df_lump <- concentrado |>
  mutate(entidad = forcats::fct_lump(as.factor(ubica_geo), n = 10)) |>
  count(entidad) |>
  mutate(entidad = forcats::fct_reorder(entidad, n))

ggplot(df_lump, aes(x = entidad, y = n)) +
  geom_col() +
  coord_flip() +
  labs(
    title = "Top 10 categorías + 'Other' (ejemplo)",
    x = "",
    y = "Número de hogares"
  ) +
  theme_minimal()
```

::: callout-note
## Nota
En ENIGH, `ubica_geo` suele ser un código (entidad/municipio). Si quieres un “nombre”, necesitarías un catálogo. En esta práctica el objetivo es el manejo de categorías, no los nombres.
:::

------------------------------------------------------------------------

## 6. Mejorar legibilidad con `coord_flip()`

Cuando hay muchas categorías o etiquetas largas, `coord_flip()` suele ser la mejor opción.

```{r}
#| eval: false
ggplot(tab_prop2, aes(x = tam_loc, y = n)) +
  geom_col() +
  coord_flip() +
  labs(
    title = "Distribución (conteos) con coord_flip()",
    x = "",
    y = "Número de hogares"
  ) +
  theme_minimal()
```

------------------------------------------------------------------------

## 7. Exportación de una figura

```{r}
#| eval: false
g1 <- ggplot(tab_prop, aes(x = as.factor(tam_loc), y = p)) +
  geom_col() +
  scale_y_continuous(labels = scales::label_percent()) +
  labs(title = "Distribución por tamaño de localidad (porcentaje)",
       x = "Tamaño de localidad", y = "Porcentaje") +
  theme_minimal()

ggsave("fig_p11_categorica.png", plot = g1, width = 7, height = 4, dpi = 300)
```

------------------------------------------------------------------------

------------------------------------------------------------------------

## Extra: introducción al análisis cuali vs. cuali (bivariado)

Esta sección es **opcional**. La idea es conectar lo univariado con el primer bivariado: cómo cambia la lectura cuando cruzamos dos variables categóricas.

Usaremos como ejemplo:

- `tam_loc` (tamaño de localidad)
- `clase_hog` (tipo/clase de hogar)

> Si tu tabla no tiene `clase_hog`, sustituye por otra variable categórica (por ejemplo `estrato` u otra disponible).

### 1) `geom_bar()` (cuenta automáticamente)

**Barras apiladas (conteos):** el alto de la barra depende del número de casos en `tam_loc`.

```{r}
#| eval: false
concentrado |>
  ggplot() +
  aes(x = as.factor(tam_loc), fill = as.factor(clase_hog)) +
  geom_bar(position = "stack") +
  labs(title = "Cuali × Cuali (conteos): barras apiladas",
       x = "tam_loc", y = "Conteo (muestra)", fill = "clase_hog") +
  ggthemes::theme_few()
```

**Barras apiladas (proporciones):** cada barra suma 100% y muestra composición.

```{r}
#| eval: false
concentrado |>
  ggplot() +
  aes(x = as.factor(tam_loc), fill = as.factor(clase_hog)) +
  geom_bar(position = "fill") +
  scale_y_continuous(labels = scales::label_percent()) +
  labs(title = "Cuali × Cuali (porcentajes): composición dentro de tam_loc",
       x = "tam_loc", y = "Porcentaje", fill = "clase_hog") +
  ggthemes::theme_few()
```

**Barras lado a lado (dodge):** útil con pocas categorías.

```{r}
#| eval: false
concentrado |>
  ggplot() +
  aes(x = as.factor(clase_hog), fill = as.factor(tam_loc)) +
  geom_bar(position = "dodge") +
  coord_flip() +
  labs(title = "Cuali × Cuali (conteos): barras lado a lado",
       x = "clase_hog", y = "Conteo (muestra)", fill = "tam_loc") +
  ggthemes::theme_clean()
```

> `position = "dodge2"` suele mejorar el espaciado cuando hay categorías desbalanceadas.

```{r}
#| eval: false
concentrado |>
  ggplot() +
  aes(x = as.factor(clase_hog), fill = as.factor(tam_loc)) +
  geom_bar(position = "dodge2") +
  coord_flip() +
  labs(title = "Cuali × Cuali (conteos): dodge2",
       x = "clase_hog", y = "Conteo (muestra)", fill = "tam_loc") +
  ggthemes::theme_clean()
```

### 2) `geom_col()` (tú calculas conteos o porcentajes)

La ventaja de `geom_col()` es que **controlas** el conteo o el porcentaje.

#### 2.1 Tabla de conteos

```{r}
#| eval: false
tab_hog_tam <- concentrado |>
  count(as.factor(clase_hog), as.factor(tam_loc), name = "n") |>
  janitor::clean_names()

tab_hog_tam |> head()
```

#### 2.2 Conteos apilados con `geom_col()`

```{r}
#| eval: false
tab_hog_tam |>
  ggplot() +
  aes(x = as_factor_clase_hog, y = n, fill = as_factor_tam_loc) +
  geom_col(position = "stack") +
  coord_flip() +
  labs(title = "Cuali × Cuali (conteos) con geom_col()",
       x = "clase_hog", y = "Conteo", fill = "tam_loc") +
  viridis::scale_fill_viridis_d(begin = 0.2, end = 0.8) +
  ggthemes::theme_few()
```

#### 2.3 Porcentajes dentro de `clase_hog` (equivalente a `position = "fill"`)

Aquí calculamos el porcentaje *dentro de cada* `clase_hog`.

```{r}
#| eval: false
tab_hog_tam_pct <- tab_hog_tam |>
  group_by(as_factor_clase_hog) |>
  mutate(p = n / sum(n)) |>
  ungroup()

tab_hog_tam_pct |> head()
```

```{r}
#| eval: false
tab_hog_tam_pct |>
  ggplot() +
  aes(x = as_factor_clase_hog, y = p, fill = as_factor_tam_loc) +
  geom_col() +
  coord_flip() +
  scale_y_continuous(labels = scales::label_percent()) +
  labs(title = "Cuali × Cuali (porcentajes): composición dentro de clase_hog",
       x = "clase_hog", y = "Porcentaje", fill = "tam_loc") +
  scale_fill_brewer(palette = "Set2") +
  ggthemes::theme_clean()
```

#### 2.4 Etiquetar barras (porcentajes)

```{r}
#| eval: false
tab_hog_tam_pct |>
  ggplot() +
  aes(x = as_factor_clase_hog, y = p, fill = as_factor_tam_loc) +
  geom_col() +
  geom_text(
    aes(label = scales::percent(p, accuracy = 1)),
    position = position_stack(vjust = 0.5),
    size = 3
  ) +
  coord_flip() +
  scale_y_continuous(labels = scales::label_percent()) +
  labs(title = "Cuali × Cuali (porcentajes) con etiquetas",
       x = "clase_hog", y = "Porcentaje", fill = "tam_loc") +
  viridis::scale_fill_viridis_d(option = "plasma", begin = 0.2, end = 0.85) +
  ggthemes::theme_few()
```

> Tip: si se enciman etiquetas, muestra solo las celdas grandes (por ejemplo `p >= 0.05`).


## Ejercicio

1) Elige **una variable cualitativa** (si tiene muchas categorías, mejor).  
   - Muestra un `count()` ordenado para ver frecuencias.

2) Construye **dos gráficos** de esa variable:
   - Uno de **conteos** (`geom_bar()` o `geom_col()`), y
   - Uno de **porcentajes** (con `position = "fill"` o calculando `p = n/sum(n)`).

3) Ordena las categorías por frecuencia usando `fct_reorder()`.

4) Si tu variable tiene muchas categorías, crea una versión con `fct_lump()` (por ejemplo top 8 o top 10).

5) Haz al menos **una** figura con `coord_flip()` para mejorar legibilidad.

6) Exporta **una** figura final con `ggsave()`.
