---
title: "Práctica 12 (Sesión 12): Gráficos con dos variables (bivariado)"
subtitle: "Cuali–cuali, cuali–cuanti y cuanti–cuanti + escalas de color y temas"
author:
  - "Ana Escoto"
  - "Mónica Lara"
date: today
lang: es
format:
  html:
    toc: true
    toc-depth: 3
    toc-title: "Contenido"
    number-sections: true
    theme: cosmo
    highlight-style: github
    code-fold: false
    code-tools: true
    df-print: kable
execute:
  echo: true
  warning: false
  message: false
---

## Objetivos de la sesión

Al finalizar esta sesión podrán:

-   Construir visualizaciones **bivariadas** para (i) cuali–cuali, (ii) cuali–cuanti y (iii) cuanti–cuanti.
-   Elegir entre **conteos** y **proporciones** en barras apiladas (`position = "fill"`).
-   Usar codificación estética (color/fill/shape) de manera legible y consistente.
-   Aplicar **escalas de color** apropiadas (`viridis`, `RColorBrewer`) y temas (`ggthemes`) para mejorar comunicación.
-   Exportar figuras listas para reporte con `ggsave()`.

------------------------------------------------------------------------

## Contenidos

-   Cuali–cuali: barras apiladas (conteos y proporciones) y lectura crítica.
-   Cuali–cuanti: boxplot por grupo y comparación descriptiva.
-   Cuanti–cuanti: dispersión y tendencia (`geom_smooth()`).
-   Escalas de color: `scale_fill_viridis_d()`, `scale_color_viridis_d()`, `scale_fill_brewer()`.
-   Temas y estilo: `theme_minimal()` y temas de `{ggthemes}`.

**Paquetes:** `{ggplot2}` `{dplyr}` `{forcats}` `{scales}` `{viridis}` `{RColorBrewer}` `{ggthemes}` `{janitor}`  
**Funciones clave:** `geom_bar()` · `geom_col()` · `geom_boxplot()` · `geom_point()` · `geom_smooth()` · `scale_fill_viridis_d()` · `scale_fill_brewer()` · `theme_*()` · `facet_wrap()` · `ggsave()`

------------------------------------------------------------------------

## Paquetes de esta sesión

| Paquete        | Función principal |
|----------------|-------------------|
| `{ggplot2}`    | Visualización con gramática de gráficos |
| `{dplyr}`      | Preparación de datos |
| `{forcats}`    | Manejo/ordenamiento de factores |
| `{scales}`     | Formato de ejes (porcentaje, separadores, etc.) |
| `{viridis}`    | Paletas perceptualmente adecuadas |
| `{RColorBrewer}` | Paletas clásicas para categorías |
| `{ggthemes}`   | Temas estéticos para figuras |
| `{janitor}`    | Limpieza de nombres (si se requiere) |
| `{here}`       | Rutas reproducibles |
| `{pacman}`     | Carga e instalación compacta |

```{r}
#| eval: false
if (!require("pacman")) install.packages("pacman")

pacman::p_load(
  ggplot2,
  dplyr,
  forcats,
  scales,
  viridis,
  RColorBrewer,
  ggthemes,
  janitor,
  here,
  readr,
  arrow
)
```

------------------------------------------------------------------------

## Datos de esta sesión

Trabajaremos con una tabla a nivel hogar (ENIGH 2024 como ejemplo).  
En los ejemplos asumimos que ya cuentan con un objeto llamado `concentrado`.

### Lectura sugerida (elige una)

```{r}
#| eval: false
# Opción 1: Parquet (recomendado)
concentrado <- arrow::read_parquet(here::here("data", "raw", "concentradohogar.parquet")) |>
  janitor::clean_names()
```

```{r}
#| eval: false
# Opción 2: CSV
concentrado <- readr::read_csv(here::here("data", "raw", "concentradohogar.csv"),
                               show_col_types = FALSE) |>
  janitor::clean_names()
```

------------------------------------------------------------------------

## 1) Cuali–cuali: barras apiladas (conteos y proporciones)

Usaremos como ejemplo `tam_loc` y `est_socio` (ajusta si tu tabla usa otros nombres).

### 1.1 Conteos apilados

```{r}
#| eval: false
g_cc_conteo <- ggplot(concentrado, aes(x = as.factor(tam_loc), fill = as.factor(est_socio))) +
  geom_bar() +
  labs(
    title = "Cuali–cuali (conteos): tam_loc × est_socio",
    x = "tam_loc",
    y = "Conteo (muestra)",
    fill = "est_socio"
  ) +
  ggthemes::theme_few()

g_cc_conteo
```

### 1.2 Proporciones apiladas (porcentajes)

```{r}
#| eval: false
g_cc_prop <- ggplot(concentrado, aes(x = as.factor(tam_loc), fill = as.factor(est_socio))) +
  geom_bar(position = "fill") +
  scale_y_continuous(labels = scales::label_percent()) +
  labs(
    title = "Cuali–cuali (proporciones): tam_loc × est_socio",
    x = "tam_loc",
    y = "Porcentaje",
    fill = "est_socio"
  ) +
  ggthemes::theme_few()

g_cc_prop
```

### 1.3 Colores: viridis vs Brewer (fill discreto)

```{r}
#| eval: false
g_cc_viridis <- g_cc_prop + scale_fill_viridis_d()

g_cc_brewer <- g_cc_prop + scale_fill_brewer(palette = "Set2")

g_cc_viridis
g_cc_brewer
```

::: callout-note
## ¿Conteos o proporciones?
- Conteos: útiles para ver tamaño absoluto de grupos en la muestra.
- Proporciones: útiles para comparar composición (estructura) entre categorías.
:::

------------------------------------------------------------------------

## 2) Cuali–cuanti: boxplot por grupo

Ejemplo: `ing_cor` por `tam_loc` (ajusta la variable cuantitativa si aplica).

```{r}
#| eval: false
g_cq_box <- ggplot(concentrado, aes(x = as.factor(tam_loc), y = ing_cor, fill = as.factor(tam_loc))) +
  geom_boxplot(show.legend = FALSE) +
  labs(
    title = "Cuali–cuanti: boxplot de ing_cor por tam_loc",
    x = "tam_loc",
    y = "ing_cor"
  ) +
  scale_fill_viridis_d() +
  ggthemes::theme_clean()

g_cq_box
```

**Opcional**: escala log (si hay cola larga y valores > 0):

```{r}
#| eval: false
g_cq_box_log <- ggplot(concentrado |> filter(ing_cor > 0), aes(x = as.factor(tam_loc), y = ing_cor, fill = as.factor(tam_loc))) +
  geom_boxplot(show.legend = FALSE) +
  scale_y_log10(labels = scales::label_number()) +
  scale_fill_viridis_d() +
  labs(
    title = "Cuali–cuanti: boxplot de ing_cor por tam_loc (log10)",
    x = "tam_loc",
    y = "ing_cor (log10)"
  ) +
  ggthemes::theme_clean()

g_cq_box_log
```

------------------------------------------------------------------------

## 3) Cuanti–cuanti: dispersión y tendencia

Ejemplo: `ing_cor` vs `gasto_mon` (ajusta si tu tabla usa otros nombres).

```{r}
#| eval: false
g_qq <- ggplot(concentrado, aes(x = gasto_mon, y = ing_cor)) +
  geom_point(alpha = 0.4) +
  geom_smooth(method = "lm", se = TRUE) +
  scale_x_continuous(labels = scales::label_number(big.mark = ",")) +
  scale_y_continuous(labels = scales::label_number(big.mark = ",")) +
  labs(
    title = "Cuanti–cuanti: dispersión ing_cor vs gasto_mon",
    x = "gasto_mon",
    y = "ing_cor"
  ) +
  ggthemes::theme_few()

g_qq
```

### 3.1 Codificación por grupo (color) + viridis

```{r}
#| eval: false
g_qq_color <- ggplot(concentrado, aes(x = gasto_mon, y = ing_cor, color = as.factor(tam_loc))) +
  geom_point(alpha = 0.4) +
  geom_smooth(method = "lm", se = FALSE) +
  scale_color_viridis_d() +
  labs(
    title = "Cuanti–cuanti con grupo: ing_cor vs gasto_mon (color = tam_loc)",
    x = "gasto_mon",
    y = "ing_cor",
    color = "tam_loc"
  ) +
  ggthemes::theme_clean()

g_qq_color
```

------------------------------------------------------------------------

## 4) Facetas (opcional) para comparación

```{r}
#| eval: false
g_qq_facetas <- ggplot(concentrado, aes(x = gasto_mon, y = ing_cor)) +
  geom_point(alpha = 0.3) +
  geom_smooth(method = "lm", se = FALSE) +
  facet_wrap(~ tam_loc) +
  scale_x_continuous(labels = scales::label_number(big.mark = ",")) +
  scale_y_continuous(labels = scales::label_number(big.mark = ",")) +
  labs(
    title = "Cuanti–cuanti por facetas: ing_cor vs gasto_mon (por tam_loc)",
    x = "gasto_mon",
    y = "ing_cor"
  ) +
  theme_minimal()

g_qq_facetas
```

------------------------------------------------------------------------

## 5) Exportación

```{r}
#| eval: false
ggsave("fig_p12_cuali_cuali.png", plot = g_cc_viridis, width = 7, height = 4, dpi = 300)
ggsave("fig_p12_cuali_cuanti.png", plot = g_cq_box, width = 7, height = 4, dpi = 300)
ggsave("fig_p12_cuanti_cuanti.png", plot = g_qq, width = 7, height = 4, dpi = 300)
```

------------------------------------------------------------------------

## Ejercicio

1) **Cuali–cuali:** elige dos variables categóricas (una puede ser `tam_loc` o `est_socio`).  
   - Haz una barra apilada de **conteos** y una de **proporciones** (`position="fill"`).  
   - Aplica una versión con **viridis** y otra con **Brewer** (`Set2`).  
   - Escribe 6–8 líneas: ¿qué cambia entre conteos y proporciones? ¿qué paleta se lee mejor?

2) **Cuali–cuanti:** elige una variable cuantitativa (p. ej. `ing_cor`) y una categórica (p. ej. `tam_loc`).  
   - Haz un boxplot (y versión log si aplica).  
   - Escribe 4–6 líneas sobre dispersión, asimetría y outliers.

3) **Cuanti–cuanti:** elige dos cuantitativas (p. ej. `ing_cor` y `gasto_mon`).  
   - Haz dispersión con tendencia (`geom_smooth(method="lm")`).  
   - Agrega color por un grupo (`tam_loc` u otro) con `scale_color_viridis_d()`.  
   - Escribe 6–8 líneas: ¿ves relación? ¿cambia por grupos?

4) Exporta al menos **una** figura final con `ggsave()`.



------------------------------------------------------------------------
