---
title: "Práctica 13 : Gráficos con más de dos variables"
subtitle: "Codificación estética, facetas y escalas"
author:
  - "Ana Escoto"
  - "Mónica Lara"
date: today
lang: es
format:
  html:
    toc: true
    toc-depth: 3
    toc-title: "Contenido"
    number-sections: true
    theme: cosmo
    highlight-style: github
    code-fold: false
    code-tools: true
    df-print: kable
execute:
  echo: true
  warning: false
  message: false
---

## Objetivos de la sesión

Al finalizar esta sesión podrán:

-   Construir gráficos de dispersión que incorporen una tercera variable cualitativa mediante **color** y/o **forma**.
-   Aplicar **facetas** (`facet_wrap()` y `facet_grid()`) para comparar distribuciones entre grupos.
-   Elegir **paletas perceptualmente adecuadas** con `{RColorBrewer}` y `{viridis}` según el tipo de variable.
-   Controlar y simplificar **leyendas** con `guides()`.
-   Producir figuras multivariadas listas para reporte: título, ejes, unidades, paleta consistente y exportación.

------------------------------------------------------------------------

## Contenidos

-   Dispersión con una tercera variable: `color`, `shape`, `size` y sobrecarga visual.
-   Facetas: `facet_wrap()` para una variable; `facet_grid()` para dos variables.
-   Escalas de color: secuenciales, divergentes y cualitativas con `scale_color_brewer()` y `scale_fill_brewer()`.
-   Paletas perceptualmente uniformes: `viridis::scale_color_viridis_d()` y variantes.
-   Control de leyendas con `guides()` y temas con `ggthemes::theme_few()`.
-   Buenas prácticas: cuándo usar facetas vs color, cómo evitar sobrecargar el gráfico.

------------------------------------------------------------------------

## Paquetes de esta sesión

| Paquete | Función principal |
|----|----|
| `{ggplot2}` | Visualización con gramática de gráficos |
| `{dplyr}` | Preparación de datos para graficar |
| `{ggthemes}` | Temas adicionales para ggplot2 (ej. `theme_few()`) |
| `{RColorBrewer}` | Paletas de color de ColorBrewer (cualitativas, secuenciales) |
| `{viridis}` | Paletas perceptualmente uniformes y accesibles para daltónicos |
| `{janitor}` | Limpieza de nombres de columnas |
| `{here}` | Rutas reproducibles |
| `{pacman}` | Carga e instalación compacta de paquetes |

```{r}
#| eval: false
if (!require("pacman")) install.packages("pacman")

pacman::p_load(
  ggplot2,
  dplyr,
  ggthemes,
  RColorBrewer,
  viridis,
  janitor,
  here,
  readr,
  arrow
)
```

------------------------------------------------------------------------

## Datos de esta sesión

Trabajaremos con la tabla a nivel hogar de la ENIGH 2024.

### Abrir base

```{r}
#| eval: false
# Opción 1: Parquet (recomendado por rapidez)
concentrado <- arrow::read_parquet(here::here("data", "raw", "concentradohogar.parquet")) |>
  janitor::clean_names()
```

```{r}
#| eval: false
# Opción 2: CSV
concentrado <- readr::read_csv(here::here("data", "raw", "concentradohogar.csv"),
                               show_col_types = FALSE) |>
  janitor::clean_names()
```

Inspección rápida:

```{r}
#| eval: false
dplyr::glimpse(concentrado)
```

------------------------------------------------------------------------

## 1. Recordatorio: ¿cuándo agregar una tercera (o cuarta) variable?

Antes de agregar más canales estéticos, conviene preguntarse:

-   ¿La variable adicional tiene una hipótesis de comparación clara?
-   ¿El gráfico resultante sigue siendo legible? (Máximo 5–6 categorías en color)
-   ¿Hay una alternativa más clara (facetas vs color)?

En general, **color** es útil para comparar grupos dentro del mismo panel; **facetas** son útiles cuando queremos ver la forma completa de la distribución por grupo solapar las categorías.

------------------------------------------------------------------------

## 2. Dispersión con una variable cualitativa (color y forma)

### 2.1 Dispersión de dos variables cuantitativas

```{r}
#| eval: false
ggplot(concentrado, aes(x = log(ing_cor), y = log(gasto_mon))) +
  geom_point(alpha = 0.3) +
  labs(
    title = "Ingreso corriente vs gasto monetario (escala logarítmica)",
    subtitle = "A nivel hogar en México 2024",
    x = "Ingreso corriente",
    y = "Gasto monetario",
    caption="Elaboración propia con datos de ENIGH 2024"
  ) +
  theme_minimal()
```

::: callout-note
## Nota sobre `alpha`

Con bases de datos grandes (miles de hogares) es importante usar `alpha` bajo (por ejemplo `alpha = 0.2`) para reducir el solapamiento de puntos (*overplotting*). Sin este ajuste, las zonas densas aparecen como manchas oscuras y se pierde información.
:::

### 2.2 Agregar una tercera variable: localidad

Primero, generamos la variable

```{r}
#| eval: false
concentrado <- concentrado |>
  mutate(localidad=case_when(
    tam_loc==1~"100mil y más habitantes",
      tam_loc==2~"15mil a 99,999 habitantes",
      tam_loc==3~"2500 a 14,999 habitantes",
      tam_loc==4~"Menos de 2500 habitantes"
  ),
  localidad = factor(localidad, 
                     levels = c("Menos de 2500 habitantes","2500 a 14,999 habitantes","15mil a 99,999 habitantes", "100mil y más habitantes")))
```

```{r}
#| eval: false

ggplot(concentrado, aes(x = log(ing_cor), y = log(gasto_mon), color = localidad)) +
  geom_point(alpha = 0.3) +
  labs(
    title = "Ingreso corriente vs gasto monetario (escala logarítmica)",
    subtitle = "A nivel hogar en México 2024",
    x = "Ingreso corriente",
    y = "Gasto monetario",
    caption="Elaboración propia con datos de ENIGH 2024",
    color="Localidad"
  ) +
  theme_minimal()

```

### 2.3 Color + forma

Generemos la variable de estrato socioeconómico.

```{r}
#| eval: false
concentrado <- concentrado |>
  mutate(estrato=case_when(
    est_socio %in% c(1,2)~"Bajo", 
    est_socio %in% c(3,4)~"Alto", 
  ), estrato = factor(estrato, 
                   levels = c("Bajo","Alto")))
```

```{r}
#| eval: false
ggplot(concentrado, aes(x = log(ing_cor), y = log(gasto_mon), color = localidad, shape = estrato)) +
  geom_point(alpha = 0.3) +
  labs(
    title = "Ingreso corriente vs gasto monetario (escala logarítmica)",
    subtitle = "A nivel hogar en México 2024",
    x = "Ingreso corriente",
    y = "Gasto monetario",
    caption="Elaboración propia con datos de ENIGH 2024",
    color="Localidad",
    shape="Estrato"
  ) +
  theme_minimal()
```

::: callout-important
## Sobrecarga visual

El consejo es evitar combinar más de dos canales estéticos simultáneamente (por ejemplo color + forma + tamaño) salvo que tengan propósitos distintos y claramente diferenciados. Con muchas categorías, el gráfico pierde legibilidad rápidamente.
:::

## Por ello, es mejor considerar las facetas.

## 3. Facetas: `facet_wrap()` y `facet_grid()`

Las facetas dividen un gráfico en paneles, uno por cada valor de una (o dos) variables. Son preferibles al color cuando hay muchas categorías o cuando queremos ver la distribución completa de cada grupo.

### 3.1 `facet_wrap()`: una variable de agrupación

```{r}
#| eval: false
ggplot(concentrado, aes(x = log(ing_cor))) +
  geom_histogram() +
  facet_wrap(~ localidad) +
  labs(
    title = "Distribución de ingreso corriente (en escala logarítmica) por tamaño de localidad",
    subtitle = "A nivel hogar en México 2024",
    x = "Ingreso corriente",
    y = "Frecuencia",
    caption="Elaboración propia con datos de ENIGH 2024"
  ) +
  theme_minimal()
```

### 3.2 `facet_wrap()` con escalas libres

Por defecto, todos los paneles comparten el mismo eje. Si las magnitudes son muy distintas, se pueden liberar los ejes con `scales = "free"` (con precaución: dificulta la comparación entre paneles).

```{r}
#| eval: false
ggplot(concentrado, aes(x = log(ing_cor))) +
  geom_histogram() +
  facet_wrap(~ localidad, scales="free_y") +
  labs(
    title = "Distribución de ingreso corriente (en escala logarítmica) por tamaño de localidad",
    subtitle = "A nivel hogar en México 2024",
    x = "Ingreso corriente",
    y = "Frecuencia",
    caption="Elaboración propia con datos de ENIGH 2024"
  ) +
  theme_minimal()
```

### 3.3 `facet_grid()`: dos variables de agrupación

`facet_grid()` organiza los paneles en filas y columnas, una por cada combinación de dos variables.

```{r}
#| eval: false
ggplot(concentrado, aes(x = log(ing_cor))) +
  geom_histogram() +
  facet_grid(rows = vars(estrato), cols = vars(localidad)) +
  labs(
    title = "Distribución de ingreso: tamaño de localidad (columnas) × estrato (filas)",
    x = "Ingreso corriente (escala logarítimica)",
    y = "Frecuencia"
  ) +
  theme_minimal()
```

::: callout-note
## `facet_wrap()` vs `facet_grid()`

-   Usar `facet_wrap()` cuando tenemos **una sola** variable de agrupación (o muchas combinaciones que queremos distribuir en varias filas/columnas de forma automática).\
-   Usar `facet_grid()` cuando tenemos **dos** variables de agrupación y queremos ver explícitamente su interacción en una cuadrícula.
:::

------------------------------------------------------------------------

## 4. Escalas de color adecuadas

### 4.1 Paletas cualitativas con `RColorBrewer`

Para variables nominales (sin orden), podemos usar paletas **cualitativas**. ColorBrewer ofrece varias opciones probadas.

```{r}
#| eval: false
# Ver las paletas disponibles
RColorBrewer::display.brewer.all()
```

```{r}
#| eval: false

ggplot(concentrado, aes(x = log(ing_cor), y = log(gasto_mon), color = localidad)) +
  geom_point(alpha = 0.3) +
   scale_color_brewer(palette = "Set2") +
  labs(
    title = "Ingreso corriente vs gasto monetario (escala logarítmica)",
    subtitle = "A nivel hogar en México 2024",
    x = "Ingreso corriente",
    y = "Gasto monetario",
    caption="Elaboración propia con datos de ENIGH 2024",
    color="Localidad"
  ) +
  theme_minimal()
  
 
  
```

### 4.2 Paletas secuenciales para variables ordinales

Si la variable tiene orden (por ejemplo, niveles de estrato de menor a mayor), podemos usar una paleta **secuencial**.

```{r}
#| eval: false
ggplot(concentrado, aes(x = log(ing_cor), y = log(gasto_mon), color = localidad)) +
  geom_point(alpha = 0.3) +
   scale_color_brewer(palette = "Blues") +
  labs(
    title = "Ingreso corriente vs gasto monetario (escala logarítmica)",
    subtitle = "A nivel hogar en México 2024",
    x = "Ingreso corriente",
    y = "Gasto monetario",
    caption="Elaboración propia con datos de ENIGH 2024",
    color="Localidad"
  ) +
  theme_minimal()
```

### 4.3 Paletas `viridis`

`viridis` funciona bien en impresión en escala de grises y es accesible para personas con daltonismo.

```{r}
#| eval: false
ggplot(concentrado, aes(x = log(ing_cor), y = log(gasto_mon), color = localidad)) +
  geom_point(alpha = 0.3) +
  scale_color_viridis_d(option = "plasma") +
  labs(
    title = "Ingreso corriente vs gasto monetario (escala logarítmica)",
    subtitle = "A nivel hogar en México 2024",
    x = "log(Ingreso corriente)",
    y = "log(Gasto monetario)",
    caption = "Elaboración propia con datos de ENIGH 2024",
    color = "Localidad"
  ) +
  theme_minimal()

```

::: callout-note
## Opciones de viridis

`scale_color_viridis_d()` es para variables **discretas** (d = discrete).\
`scale_color_viridis_c()` es para variables **continuas** (c = continuous).\
Las opciones disponibles son: `"viridis"` (default), `"magma"`, `"plasma"`, `"inferno"`, `"cividis"`, `"mako"`, `"rocket"`, `"turbo"`.
:::

------------------------------------------------------------------------

## 5. Temas y control de leyendas

### 5.1 Tema `theme_few()` de `{ggthemes}`

`theme_few()` es un tema limpio, sin cuadrícula de fondo, adecuado para figuras de reporte.

```{r}
#| eval: false
ggplot(concentrado, aes(x = log(ing_cor), y = log(gasto_mon), color = localidad)) +
  geom_point(alpha = 0.3) +
   scale_color_brewer(palette = "Blues") +
  labs(
    title = "Ingreso corriente vs gasto monetario (escala logarítmica)",
    subtitle = "A nivel hogar en México 2024",
    x = "Ingreso corriente",
    y = "Gasto monetario",
    caption="Elaboración propia con datos de ENIGH 2024",
    color="Localidad"
  ) +
  ggthemes::theme_few()
```

### 5.2 Control de leyendas con `guides()`

`guides()` permite eliminar leyendas redundantes, cambiar el número de columnas o el tipo de guía.

```{r}
#| eval: false
ggplot(concentrado, aes(x = log(ing_cor), y = log(gasto_mon), color = localidad)) +
  geom_point(alpha = 0.3) +
   scale_color_brewer(palette = "Blues") +
  guides(color = guide_legend(ncol = 2)) +
  labs(
    title = "Ingreso corriente vs gasto monetario (escala logarítmica)",
    subtitle = "A nivel hogar en México 2024",
    x = "Ingreso corriente",
    y = "Gasto monetario",
    caption="Elaboración propia con datos de ENIGH 2024",
    color="Localidad"
  ) +
  ggthemes::theme_few()
```

------------------------------------------------------------------------

## 6. Figura multivariada completa (ejemplo integrador)

Aquí combinamos facetas + color + paleta adecuada + tema + leyenda controlada en una sola figura lista para reporte.

```{r}
#| eval: false
g_final <- concentrado |> 
  ggplot(aes(x = log(ing_cor)))+
  geom_histogram(binwidth = 0.3, fill = "#4DAF4A", color = "white", alpha = 0.85) +
  facet_grid(rows = vars(estrato), cols = vars(localidad), labeller = label_both) +
  labs(
    title = "Distribución de ingreso corriente (escala logarítmica)",
    subtitle = "Por estrato (filas) y tipo de localidad (columnas)",
    x = "log(Ingreso corriente)",
    y = "Frecuencia",
    caption = "Fuente: ENIGH 2024."
  ) +
  ggthemes::theme_few() +
  theme(
    strip.text = element_text(size = 8),
    axis.text.x = element_text(angle = 45, hjust = 1)
  )

g_final
```

::: callout-note
## `override.aes` en `guide_legend()`

Con puntos muy transparentes (`alpha` bajo), los símbolos de la leyenda son difíciles de ver. `override.aes = list(alpha = 1, size = 2)` hace que los puntos de la leyenda sean opacos y más grandes, sin cambiar los del gráfico.
:::

------------------------------------------------------------------------

## 7. Exportación de la figura final

```{r}
#| eval: false
ggsave(
  filename = here::here("outputs", "figures", "fig_p13_multivariada.png"),
  plot = g_final,
  width = 10,
  height = 7,
  dpi = 300
)
```

------------------------------------------------------------------------

## Ejercicio

1)  **Explora dos variables cuantitativas** de tu elección.
    -   Construye un gráfico de dispersión básico y comenta brevemente qué observas (2–3 líneas).
2)  **Agrega una tercera variable cualitativa** mediante color.
    -   Elige una paleta de `{RColorBrewer}` o `{viridis}` según el tipo de variable (nominal vs ordinal).
3)  **Construye dos versiones con facetas**:
    -   Una con `facet_wrap()` usando una variable de agrupación.\
    -   Una con `facet_grid()` usando dos variables.\
    -   Para cada una, escribe 3–5 líneas: ¿qué facilita ver cada versión? ¿Cuándo preferirías una sobre la otra?
4)  Exporta esa figura con `ggsave()`.
