---
title: "Práctica 14 (Sesión 14): Mapas temáticos para México con {mxmaps}"
author:
  - "Ana Escoto"
  - "Mónica Lara"
date: today
lang: es
format:
  html:
    toc: true
    toc-depth: 3
    toc-title: "Contenido"
    number-sections: true
    theme: cosmo
    highlight-style: github
    code-fold: false
    code-tools: true
    df-print: kable
execute:
  echo: true
  warning: false
  message: false
---

## Objetivos de la sesión

Al finalizar esta sesión podrán:

-   Instalar un paquete desde GitHub cuando no está en CRAN (con `{remotes}` o `{pak}`).
-   Construir indicadores por entidad y municipio a partir de tablas (ENIGH 2024 como ejemplo).
-   Preparar llaves tipo `region` en el formato esperado por `{mxmaps}`.
-   Elaborar mapas coropléticos con `mxstate_choropleth()` y `mxmunicipio_choropleth()`.
-   Tomar decisiones básicas de clasificación (`num_colors`) y escribir una lectura crítica del mapa.
-   Exportar mapas como imagen con `ggsave()`.

------------------------------------------------------------------------

## Contenidos

-   Instalación de paquetes fuera de CRAN: `remotes::install_github()` o `pak::pkg_install()`.
-   Indicadores por región (estado/municipio): `group_by()` + `summarise()`.
-   Mapas con `{mxmaps}`:
    -   `mxstate_choropleth()` (estatal)
    -   `mxmunicipio_choropleth()` (municipal)
-   Preparación de llaves con `mxmaps::str_mxstate()` y `mxmaps::str_mxmunicipio()`.
-   Lectura crítica: clasificación, comparabilidad, tamaño muestral y límites de interpretación.

**Paquetes:** `{mxmaps}` `{dplyr}` `{janitor}` `{stringr}` `{ggplot2}` `{arrow}` `{readr}`  
**Funciones clave:** `remotes::install_github()` · `pak::pkg_install()` · `mxstate_choropleth()` · `str_mxstate()` · `group_by()` · `summarise()` · `ggsave()`

------------------------------------------------------------------------

## Guía de instalación (paquetes que no están en CRAN)

### Opción A: instalar con {remotes}

```{r}
#| eval: false
install.packages("remotes")
remotes::install_github("diegovalle/mxmaps")
```

### Opción B: instalar con {pak}

```{r}
#| eval: false
install.packages("pak")
pak::pkg_install("diegovalle/mxmaps")
```

### Diferencia rápida: {remotes} vs {pak}

- `{remotes}` es ligero y suele ser la opción “mínima” para instalar desde GitHub.
- `{pak}` también instala desde GitHub, pero además intenta resolver dependencias y usa un proceso de instalación más moderno.

::: callout-note
## Nota sobre errores 401 (credenciales)
Si aparece un error tipo **HTTP 401 (Unauthorized)** al instalar desde GitHub, suele haber un token inválido configurado en esa computadora. En ese caso, conviene usar `{remotes}` y/o revisar `Sys.getenv("GITHUB_PAT")` dentro de R.
:::

------------------------------------------------------------------------

## Paquetes de esta sesión

```{r}
#| eval: false
if (!require("pacman")) install.packages("pacman")

pacman::p_load(
  dplyr,
  janitor,
  stringr,
  mxmaps,
  here,
  readr,
  arrow,
  ggplot2
)
```

------------------------------------------------------------------------

## Datos de esta sesión

Usaremos una tabla de hogares (ENIGH 2024 como ejemplo) para construir un indicador por entidad (y, si se quiere, por municipio).

### Lectura sugerida (elige una)

```{r}
#| eval: false
# Opción 1: Parquet (recomendado)
concentrado <- arrow::read_parquet(here::here("data", "raw", "concentradohogar.parquet")) |>
  janitor::clean_names()
```

```{r}
#| eval: false
# Opción 2: CSV
concentrado <- readr::read_csv(here::here("data", "raw", "concentradohogar.csv"),
                               show_col_types = FALSE) |>
  janitor::clean_names()
```

------------------------------------------------------------------------

## 1) Indicador estatal (region, value)

`mxmaps` espera un data.frame con dos columnas:

- `region`: clave estatal INEGI como "01", "02", ..., "32"
- `value`: indicador numérico a mapear

Ejemplo: media de `ing_cor` por entidad (a partir de `ubica_geo`).

```{r}
#| eval: false
indic_est <- concentrado |>
  mutate(region = stringr::str_sub(ubica_geo, 1, 2)) |>
  group_by(region) |>
  summarise(
    value = mean(ing_cor, na.rm = TRUE),
    n = n(),
    .groups = "drop"
  ) |>
  mutate(region = mxmaps::str_mxstate(region))
```

------------------------------------------------------------------------

## 2) Mapa estatal con {mxmaps}

```{r}
#| eval: false
g_map_5 <- mxmaps::mxstate_choropleth(indic_est, num_colors = 5)
g_map_9 <- mxmaps::mxstate_choropleth(indic_est, num_colors = 9)

g_map_5
g_map_9
```

------------------------------------------------------------------------

## 3) Exportación con ggsave()

`mxmaps::mxstate_choropleth()` devuelve un objeto tipo `ggplot`, así que se puede exportar con `ggsave()`.

```{r}
#| eval: false
ggplot2::ggsave("fig_p14_mapa_estatal_5colores.png", plot = g_map_5, width = 7, height = 5, dpi = 300)
ggplot2::ggsave("fig_p14_mapa_estatal_9colores.png", plot = g_map_9, width = 7, height = 5, dpi = 300)
```

------------------------------------------------------------------------

## 4) Indicador municipal (opcional)

Para municipio, `region` debe ser entidad+municipio (5 dígitos): "EEMMM".

```{r}
#| eval: false
indic_mun <- concentrado |>
  mutate(region = stringr::str_sub(ubica_geo, 1, 5)) |>
  group_by(region) |>
  summarise(
    value = mean(ing_cor, na.rm = TRUE),
    n = n(),
    .groups = "drop"
  ) |>
  mutate(region = mxmaps::str_mxmunicipio(region))
```

```{r}
#| eval: false
g_mun <- mxmaps::mxmunicipio_choropleth(indic_mun, num_colors = 7)
g_mun
ggplot2::ggsave("fig_p14_mapa_municipal.png", plot = g_mun, width = 8, height = 6, dpi = 300)
```

------------------------------------------------------------------------

## Ejercicio

1) Elige un indicador estatal (por ejemplo media de `ing_cor` o `gasto_mon`).  
2) Construye `indic_est` con dos columnas: `region` y `value`.  
3) Genera un mapa estatal con `mxstate_choropleth()` probando **dos** valores de `num_colors` (por ejemplo 5 y 9).  
4) Escribe 10–12 líneas de lectura crítica:  
   - ¿qué cambia al modificar el número de clases?,  
   - ¿qué limitaciones ves (promedios, outliers, tamaño muestral)?,  
   - ¿qué precauciones tomarías para interpretar?  
5) Exporta al menos un mapa estatal con `ggsave()`.

Opcional: Construye `indic_mun` y genera un mapa municipal.

