---
title: "Práctica 14 (Sesión 14): Mapas temáticos para México con {mxmaps}"
subtitle: "Mapas estatales y municipales (coropléticos), uniones por región y lectura crítica"
author:
  - "Ana Escoto"
  - "Mónica Lara"
date: today
lang: es
format:
  html:
    toc: true
    toc-depth: 3
    toc-title: "Contenido"
    number-sections: true
    theme: cosmo
    highlight-style: github
    code-fold: false
    code-tools: true
    df-print: kable
execute:
  echo: true
  warning: false
  message: false
---

## Objetivos de la sesión

Al finalizar esta sesión podrán:

-   Instalar un paquete desde GitHub cuando no está en CRAN.
-   Construir indicadores por entidad y municipio a partir de tablas (ENIGH 2024 como ejemplo).
-   Preparar llaves tipo `region` (estado) y `region` (municipio) en el formato esperado por `{mxmaps}`.
-   Elaborar mapas coropléticos con `mxstate_choropleth()` y `mxmunicipio_choropleth()`.
-   Tomar decisiones básicas de clasificación (número de colores) y escribir una lectura crítica del mapa.
-   Exportar mapas como imagen (captura o exportación del dispositivo gráfico).

------------------------------------------------------------------------

## Contenidos

-   Instalación de paquetes fuera de CRAN con `{remotes}`.
-   Indicadores por región (estado/municipio): `group_by()` + `summarise()`.
-   Mapas con `{mxmaps}`:
    -   `mxstate_choropleth()` (estatal)
    -   `mxmunicipio_choropleth()` (municipal)
-   Preparación de llaves con `mxmaps::str_mxstate()` y `mxmaps::str_mxmunicipio()`.
-   Lectura crítica: clasificación, comparabilidad, tamaño muestral y límites de interpretación.

**Paquetes:** `{mxmaps}` `{dplyr}` `{janitor}` `{stringr}` `{arrow}` `{readr}`  
**Funciones clave:** `remotes::install_github()` · `mxstate_choropleth()` · `mxmunicipio_choropleth()` · `str_mxstate()` · `str_mxmunicipio()` · `group_by()` · `summarise()`

------------------------------------------------------------------------

## Guía de instalación (paquetes que no están en CRAN)

A veces un paquete no está disponible en CRAN. En ese caso, se instala desde GitHub.

### 1) Instalar {remotes} (una vez)

```{r}
#| eval: false
install.packages("remotes")
```

### 2) Instalar {mxmaps} desde GitHub

```{r}
#| eval: false
remotes::install_github("diegovalle/mxmaps")
```

### ¿Cuál es la diferencia entre {remotes} y {devtools}?

-   `{remotes}` es un paquete **ligero** cuyo objetivo principal es **instalar** paquetes desde GitHub (u otras fuentes) sin traer dependencias extra.
-   `{devtools}` es un paquete **más grande**, pensado para **desarrollo de paquetes** (documentación, pruebas, chequeos, etc.).
    -   `{devtools}` incluye a `{remotes}` como dependencia y, por eso, también puede hacer `devtools::install_github()`.
-   Para este curso: **preferimos `{remotes}`** porque es más simple y rápido de instalar.

------------------------------------------------------------------------

## Paquetes de esta sesión

```{r}
#| eval: false
if (!require("pacman")) install.packages("pacman")

pacman::p_load(
  dplyr,
  janitor,
  stringr,
  mxmaps,
  here,
  readr,
  arrow
)
```

------------------------------------------------------------------------

## Datos de esta sesión

Usaremos una tabla de hogares (ENIGH 2024 como ejemplo) para construir un indicador por entidad y/o municipio.

### Lectura sugerida (elige una)

```{r}
#| eval: false
# Opción 1: Parquet (recomendado)
concentrado <- arrow::read_parquet(here::here("data", "raw", "concentradohogar.parquet")) |>
  janitor::clean_names()
```

```{r}
#| eval: false
# Opción 2: CSV
concentrado <- readr::read_csv(here::here("data", "raw", "concentradohogar.csv"),
                               show_col_types = FALSE) |>
  janitor::clean_names()
```

------------------------------------------------------------------------

## 1) Indicador a nivel estatal (entidad)

En ENIGH, `ubica_geo` suele contener entidad y municipio en el mismo código (entidad=2 dígitos, municipio=3 dígitos).

```{r}
#| eval: false
indic_est <- concentrado |>
  mutate(region = stringr::str_sub(ubica_geo, 1, 2)) |>
  group_by(region) |>
  summarise(
    value = mean(ing_cor, na.rm = TRUE),
    n = n(),
    .groups = "drop"
  ) |>
  mutate(region = mxmaps::str_mxstate(region))
```

- `region`: clave estatal en formato esperado por `{mxmaps}`
- `value`: indicador a mapear (aquí, media de `ing_cor`)

------------------------------------------------------------------------

## 2) Mapa estatal con {mxmaps}

```{r}
#| eval: false
mxmaps::mxstate_choropleth(
  indic_est,
  num_colors = 7
)
```

::: callout-note
## Nota
`num_colors` controla el número de clases de color (binned). Más colores no siempre es mejor: puede dificultar la lectura.
:::

------------------------------------------------------------------------

## 3) Indicador municipal (opcional)

Para municipio, construimos una clave de 5 dígitos: entidad (2) + municipio (3).

```{r}
#| eval: false
indic_mun <- concentrado |>
  mutate(
    region = stringr::str_sub(ubica_geo, 1, 5)  # "EEMMM"
  ) |>
  group_by(region) |>
  summarise(
    value = mean(ing_cor, na.rm = TRUE),
    n = n(),
    .groups = "drop"
  ) |>
  mutate(region = mxmaps::str_mxmunicipio(region))
```

------------------------------------------------------------------------

## 4) Mapa municipal con {mxmaps} (opcional)

```{r}
#| eval: false
mxmaps::mxmunicipio_choropleth(
  indic_mun,
  num_colors = 7
)
```

::: callout-important
## Recomendación práctica
El mapa municipal puede verse muy saturado o con muchos vacíos. Si quieren, filtren a una entidad y mapeen solo sus municipios.
:::

------------------------------------------------------------------------

## 5) Exportación (una opción simple)

En `{mxmaps}`, los mapas (choropleths) se generan como objetos tipo `ggplot`. Esto permite guardarlos directamente con `ggsave()` sin abrir/cerrar un dispositivo gráfico manualmente.

```{r}
#| eval: false
# Crear el mapa como objeto (ggplot)
g_map_est <- mxmaps::mxstate_choropleth(
  indic_est,
  num_colors = 7
)

# Guardarlo como imagen
ggplot2::ggsave(
  filename = "fig_p14_mapa_estatal.png",
  plot = g_map_est,
  width = 7,
  height = 5,
  dpi = 300
)
```

------------------------------------------------------------------------

## Ejercicio

1) Elige un indicador para mapear a nivel estatal (por ejemplo media de `ing_cor` o `gasto_mon`).  
2) Construye `indic_est` con dos columnas:  
   - `region` (clave estatal)  
   - `value` (indicador numérico)  
3) Genera un mapa estatal con `mxstate_choropleth()` probando **dos** valores de `num_colors` (por ejemplo 5 y 9).  
4) Escribe 10–12 líneas de lectura crítica:  
   - ¿qué cambia al modificar el número de clases?,  
   - ¿qué limitaciones ves (promedios, outliers, tamaño muestral)?,  
   - ¿qué precauciones tomarías para interpretar?  
5) Exporta el mapa estatal como PNG usando el bloque de exportación.

**Opcional:** Construye `indic_mun` y genera un mapa municipal. Ojo, la ENIGH no tiene todos los municipios, tendrás NA
