---
title: "Práctica 15 (Sesión 15): Cierre del Módulo 3 — Reporte reproducible con Quarto"
subtitle: "Documento, mini-sitio web y presentación (PPTX) a partir de los resultados del módulo"
author:
  - "Ana Escoto"
  - "Mónica Lara"
date: today
lang: es
format:
  html:
    toc: true
    toc-depth: 3
    toc-title: "Contenido"
    number-sections: true
    theme: cosmo
    highlight-style: github
    code-fold: false
    code-tools: true
    df-print: kable
execute:
  echo: true
  warning: false
  message: false
---

## Objetivos de la sesión

Al finalizar esta sesión podrán:

-   Crear un documento Quarto (`.qmd`) con secciones, texto, tablas y figuras.
-   Generar tres salidas a partir de Quarto: (i) **documento** (HTML), (ii) **sitio web** (website) y (iii) **presentación en PPTX**.
-   Controlar opciones de ejecución (echo, warning, message) y buenas prácticas de reproducibilidad.
-   Renderizar desde RStudio o desde consola.

------------------------------------------------------------------------

## Contenidos

-   Estructura de un `.qmd`: YAML + texto + chunks.
-   Opciones de ejecución: `knitr::opts_chunk$set()` y opciones por chunk.
-   Salidas de Quarto:
    -   Documento: `format: html`
    -   Sitio web: `_quarto.yml` + `index.qmd`
    -   Presentación: `format: pptx`
-   Render: botón Render en RStudio o `quarto::quarto_render()`.

**Paquetes:** `{knitr}` `{dplyr}` `{ggplot2}` `{gt}` `{here}`  
**Funciones clave:** `knitr::opts_chunk$set()` · `gt::gt()` · `ggsave()` · `quarto::quarto_render()`

------------------------------------------------------------------------

## Paquetes de esta sesión

```{r}
#| eval: false
if (!require("pacman")) install.packages("pacman")

pacman::p_load(
  dplyr,
  ggplot2,
  scales,
  gt,
  here,
  readr,
  arrow,
  janitor,
  stringr,
  knitr,
  tinytex
)
```

------------------------------------------------------------------------

## Datos de esta sesión

```{r}
#| eval: false
concentrado <- arrow::read_parquet(here::here("data", "raw", "concentradohogar.parquet")) |>
  janitor::clean_names()
```

------------------------------------------------------------------------

## 1) ¿Cómo se arma un documento Quarto? (idea mínima)

Un archivo `.qmd` tiene tres partes:

1) Encabezado **YAML** (título, autoría, formato).  
2) Texto en Markdown (títulos, listas, párrafos).  
3) Chunks de código (resultados reproducibles).

Ejemplo mínimo (plantilla):

```{r}
#| eval: false
# ---
# title: "Mi reporte"
# author: ["Nombre 1", "Nombre 2"]
# format: html
# ---
#
# ## Sección
#
# Texto...
#
# ```{r}
# # Código...
# ```
```

Opciones generales (se suelen definir una vez):

```{r}
#| eval: false
knitr::opts_chunk$set(
  echo = TRUE,
  warning = FALSE,
  message = FALSE
)
```

------------------------------------------------------------------------

## 2) Tabla + 2 figuras (mínimo del cierre)

### 2.1 Tabla descriptiva (ejemplo)

```{r}
#| eval: false
tabla <- concentrado |>
  summarise(
    n = n(),
    media_ing = mean(ing_cor, na.rm = TRUE),
    mediana_ing = median(ing_cor, na.rm = TRUE),
    sd_ing = sd(ing_cor, na.rm = TRUE)
  )

gt::gt(tabla)
```

### 2.2 Dos figuras (ejemplo)

```{r}
#| eval: false
g_hist <- ggplot(concentrado, aes(x = ing_cor)) +
  geom_histogram(binwidth = 5000) +
  labs(title = "Histograma de ing_cor", x = "ing_cor", y = "Frecuencia") +
  theme_minimal()

g_box <- ggplot(concentrado |> filter(ing_cor > 0), aes(y = ing_cor)) +
  geom_boxplot() +
  scale_y_log10(labels = scales::label_number(big.mark = ",")) +
  labs(title = "Boxplot (log10) de ing_cor", y = "ing_cor (log10)") +
  theme_minimal()

g_hist
g_box
```

------------------------------------------------------------------------

## 3) Render de un documento (HTML)

Desde RStudio: botón **Render**.

Desde consola:

```{r}
#| eval: false
quarto::quarto_render("P15.qmd")
```

------------------------------------------------------------------------

## 4) ¿Cómo hacer un mini-sitio web con Quarto? (muy breve)

Un sitio web de Quarto es un proyecto con un archivo `_quarto.yml` y páginas `.qmd`.

### 4.1 Estructura mínima

- `_quarto.yml`
- `index.qmd`
- `about.qmd` (opcional)

Ejemplo de `_quarto.yml` (mínimo):

```{r}
#| eval: false
# project:
#   type: website
# website:
#   title: "Sitio del Módulo 3"
#   navbar:
#     left:
#       - href: index.qmd
#         text: Inicio
#       - href: about.qmd
#         text: Acerca de
# format:
#   html:
#     theme: cosmo
#     toc: true
```

Render del sitio (genera carpeta `_site/`):

```{r}
#| eval: false
# En la terminal o consola del proyecto:
# quarto render
```

------------------------------------------------------------------------

## 5) ¿Cómo hacer una presentación PPTX con Quarto? (muy breve)

Una presentación PPTX se genera con `format: pptx` en el YAML.

Plantilla mínima para `slides_p15.qmd`:

```{r}
#| eval: false
# ---
# title: "Resultados del Módulo 3"
# author: ["Nombre 1", "Nombre 2"]
# format: pptx
# ---
#
# ## Figura 1
#
# ```{r}
# # Gráfica...
# ```
#
# ## Figura 2
#
# ```{r}
# # Gráfica...
# ```
```

Render (produce un archivo `.pptx`):

```{r}
#| eval: false
quarto::quarto_render("slides_p15.qmd")
```

------------------------------------------------------------------------

## Ejercicio (entrega)

Realiza **alguna de las opciones**:

A) **Documento**: `P15.qmd` y su HTML renderizado.  
Incluye:
- una tabla (gt o kable),
- dos figuras ggplot,
- 12–18 líneas de interpretación total distribuidas por secciones.

B) **Presentación**: `slides_p15.qmd` y el `.pptx` renderizado.  
Incluye:
- título y autoría,
- al menos dos diapositivas con figuras (pueden ser las del documento),
- 6–10 líneas de notas o texto breve (no todo en una sola diapositiva).

**Opcional:** si quieres, agrega una carpeta de mini-sitio con `_quarto.yml` + `index.qmd` usando el mismo contenido del documento.
