---
title: "Práctica 16 (Sesión 16): Marco conceptual + intervalos de confianza (sin bootstrap)"
subtitle: "Normal vs t de Student; IC para media y proporción con `t.test/prop.test` y con {infer}"
author:
  - "Ana Escoto"
  - "Mónica Lara"
date: today
lang: es
format:
  html:
    toc: true
    toc-depth: 3
    toc-title: "Contenido"
    number-sections: true
    theme: cosmo
    highlight-style: github
    code-fold: false
    code-tools: true
execute:
  echo: true
  warning: false
  message: false
---

## Objetivos de la sesión

Al finalizar esta sesión podrán:

- Distinguir población vs muestra; parámetro vs estimador; SD vs SE.
- Explicar por qué aparecen la **normal estándar** y la **t de Student**.
- Construir e interpretar **intervalos de confianza (IC)** para:
  - una media (una muestra) con **t**,
  - una proporción (una muestra) con aproximación normal.
- Comparar dos implementaciones **sin bootstrap**:
  - enfoque base: `t.test()` y `prop.test()`,
  - enfoque tidy: `infer::t_test()` y `infer::prop_test()`.

------------------------------------------------------------------------

## Paquetes

```{r}
#| eval: false
if (!require("pacman")) install.packages("pacman")

pacman::p_load(
  dplyr,
  ggplot2,
  scales,
  janitor,
  here,
  readr,
  arrow,
  infer
)
```

------------------------------------------------------------------------

## Datos (ENIGH 2024 como caso)

```{r}
#| eval: false
concentrado <- arrow::read_parquet(here::here("data", "raw", "concentradohogar.parquet")) |>
  janitor::clean_names()
```

------------------------------------------------------------------------

## 1) Marco conceptual (10–12 líneas)

Redacta un texto respondiendo:

1) Parámetro (\(\mu, p, \sigma\)) vs estimador (\(\bar{x}, \hat{p}, s\)).  
2) Incertidumbre muestral: ¿por qué dos muestras dan resultados distintos?  
3) SD vs SE (y por qué SE baja cuando n sube).  
4) Idea del TLC para justificar aproximaciones normales.  
5) Por qué aparece t: \(\sigma\) desconocida y colas más pesadas.

::: callout-important
## Importante: SD vs SE
- SD: dispersión de observaciones.
- SE: incertidumbre del estimador.

Para la media: \(SE(\bar{x}) = s/\sqrt{n}\).
:::

------------------------------------------------------------------------

## 2) Normal vs t (cuantiles)

```{r}
#| eval: false
qnorm(0.975)      # z crítico 95%
qt(0.975, df = 9) # t crítico 95% con n=10 (df=9)
```

::: callout-note
## Regla práctica
Para IC de una **media** con \(\sigma\) desconocida (casi siempre): usa **t**.
Con n grande, t y z se acercan; con n pequeño, t produce IC más amplios.
:::

------------------------------------------------------------------------

## 3) IC para una media (una muestra) — `ing_cor`

```{r}
#| eval: false
df_q <- concentrado |>
  filter(!is.na(ing_cor))
```

### 3.1 Enfoque base: `t.test()`

```{r}
#| eval: false
res_base_media <- t.test(df_q$ing_cor, conf.level = 0.95)
res_base_media$estimate
res_base_media$conf.int
res_base_media$parameter
```

### 3.2 Enfoque tidy: `{infer}` con `infer::t_test()`

```{r}
#| eval: false
res_infer_media <- df_q |>
  infer::t_test(response = ing_cor, mu = 0, conf_level = 0.95)

res_infer_media
```

::: callout-note
## ¿Por qué `infer::t_test()` y no `get_confidence_interval()`?
En versiones recientes de `{infer}`, `get_confidence_interval()` está pensado para distribuciones generadas por remuestreo (percentile / se / bias-corrected).
Para IC “paramétricos” (t/normal), la vía directa y estable es `infer::t_test()` / `infer::prop_test()`.
:::

------------------------------------------------------------------------

## 4) IC para una proporción (una muestra) — `recibe_remesas`

Definimos una binaria: `recibe_remesas = 1` si `remesas > 0`, `0` si no.  
Para `{infer}`, haremos la variable como factor con niveles `"0"` y `"1"` para que `success` sea texto.

```{r}
#| eval: false
df_b <- concentrado |>
  mutate(
    recibe_remesas = if_else(!is.na(remesas) & remesas > 0, 1, 0),
    recibe_remesas = factor(recibe_remesas, levels = c(0, 1))
  ) |>
  filter(!is.na(recibe_remesas))

x <- sum(df_b$recibe_remesas == "1")
n <- nrow(df_b)
x; n
```

### 4.1 Enfoque base: `prop.test()`

```{r}
#| eval: false
res_base_prop <- prop.test(x = x, n = n, conf.level = 0.95)
res_base_prop$estimate
res_base_prop$conf.int
```

### 4.2 Enfoque tidy: `{infer}` con `infer::prop_test()`

```{r}
#| eval: false
res_infer_prop <- df_b |>
  
  infer::prop_test(response = recibe_remesas, success = "1", conf_level = 0.95)

res_infer_prop
```

::: callout-important
## Proporciones: cuidado con n pequeño o \(\hat{p}\) extremo
El IC Wald (aprox. normal simple) puede ser inestable si \(n\) es pequeño o \(\hat{p}\) está cerca de 0 o 1.
`prop.test()` suele comportarse mejor como primer acercamiento.
:::

------------------------------------------------------------------------

## 5) Ejercicio

1) Marco conceptual (10–12 líneas).

2) Media:
- Calcula IC 95% para `ing_cor` con `t.test()` y con `infer::t_test()`.
- Reporta media, n e IC (y df si aparece).

3) Proporción:
- Calcula IC 95% para `recibe_remesas` con `prop.test()` y con `infer::prop_test()`.
- Reporta \(\hat{p}\), n e IC.

4) Interpretación:
- 10–14 líneas totales (media + proporción), explicando el papel de t/normal y el significado del IC.
