---
title: "Práctica 17 (Sesión 17): Pruebas de hipótesis para dos grupos"
subtitle: "Comparación de medias y proporciones por sexo_jefe: `t.test/prop.test` vs {infer}"
author:
  - "Ana Escoto"
  - "Mónica Lara"
date: today
lang: es
format:
  html:
    toc: true
    toc-depth: 3
    toc-title: "Contenido"
    number-sections: true
    theme: cosmo
    highlight-style: github
    code-fold: false
    code-tools: true
execute:
  echo: true
  warning: false
  message: false
---

## Objetivos de la sesión

Al finalizar esta sesión podrán:

- Formular \(H_0\) y \(H_1\) para comparar dos grupos (media y proporción).
- Interpretar p-valor, \(\alpha\), y errores tipo I/II.
- Ejecutar pruebas con dos enfoques:
  - base: `t.test()` y `prop.test()`,
  - tidy: `infer::t_test()` y `infer::prop_test()`.
- Reportar diferencia, IC, p-valor y n por grupo, con interpretación sustantiva.

------------------------------------------------------------------------

## Paquetes

```{r}
#| eval: false
if (!require("pacman")) install.packages("pacman")

pacman::p_load(
  dplyr,
  ggplot2,
  scales,
  janitor,
  here,
  readr,
  arrow,
  infer
)
```

------------------------------------------------------------------------

## Datos (ENIGH 2024 como caso)

```{r}
#| eval: false
concentrado <- arrow::read_parquet(here::here("data", "raw", "concentradohogar.parquet")) |>
  janitor::clean_names()
```

------------------------------------------------------------------------

## 1) Marco conceptual breve (8–10 líneas)

Responde:

1) ¿Qué significa “rechazar \(H_0\)” y qué **no** significa?  
2) ¿Qué es un p-valor y cómo se usa con \(\alpha\)?  
3) Error tipo I vs tipo II.  
4) Por qué reportar IC y una diferencia ayuda más que solo p-valor.

::: callout-important
## Importante: p-valor no es “tamaño del efecto”
Reporta siempre la diferencia (medias o proporciones) y su IC, además del p-valor.
:::

------------------------------------------------------------------------

## 2) Comparación de medias: `ing_cor` por `sexo_jefe`

```{r}
#| eval: false
df_t <- concentrado |>
  filter(!is.na(ing_cor), !is.na(sexo_jefe)) |>
  mutate(sexo_jefe = factor(sexo_jefe))
```

```{r}
#| eval: false
df_t |> count(sexo_jefe)
```

Figura de apoyo:

```{r}
#| eval: false
ggplot(df_t, aes(x = sexo_jefe, y = ing_cor, fill = sexo_jefe)) +
  geom_boxplot(show.legend = FALSE) +
  scale_y_log10(labels = scales::label_number(big.mark = ",")) +
  labs(title = "ing_cor por sexo_jefe (log10)", x = "", y = "ing_cor (log10)") +
  theme_minimal()
```

### 2.1 Enfoque base: `t.test()` (Welch)

```{r}
#| eval: false
niv <- levels(df_t$sexo_jefe)
x1 <- df_t |> filter(sexo_jefe == niv[1]) |> pull(ing_cor)
x2 <- df_t |> filter(sexo_jefe == niv[2]) |> pull(ing_cor)

res_base_t2 <- t.test(x1, x2, conf.level = 0.95)
res_base_t2$estimate
res_base_t2$conf.int
res_base_t2$p.value
```

### 2.2 Enfoque tidy: `{infer}` con `infer::t_test()` (dos grupos)

```{r}
#| eval: false
res_infer_t2 <- df_t |>
  infer::t_test(ing_cor ~ sexo_jefe, conf_level = 0.95)

res_infer_t2
```

::: callout-note
## Diferencias típicas
- `t.test()` reporta el test Welch (varianzas desiguales) por defecto.
- `infer::t_test()` entrega un resultado tidy (tabla) con estimación, IC y p-valor.
Ambos responden la misma pregunta; la diferencia principal es el formato y el flujo.
:::

------------------------------------------------------------------------

## 3) Diferencia de proporciones: `recibe_remesas` por `sexo_jefe`

```{r}
#| eval: false
df_p <- concentrado |>
  filter(!is.na(sexo_jefe)) |>
  mutate(
    sexo_jefe = factor(sexo_jefe),
    recibe_remesas = if_else(!is.na(remesas) & remesas > 0, 1, 0),
    recibe_remesas = factor(recibe_remesas, levels = c(0, 1))
  ) |>
  filter(!is.na(recibe_remesas))
```

### 3.1 Enfoque base: `prop.test()`

```{r}
#| eval: false
tab_p <- df_p |>
  group_by(sexo_jefe) |>
  summarise(
    x = sum(recibe_remesas == 1),
    n = n(),
    p_hat = x / n,
    .groups = "drop"
  )

tab_p

res_base_p2 <- prop.test(x = tab_p$x, n = tab_p$n, conf.level = 0.95)
res_base_p2$estimate
res_base_p2$conf.int
res_base_p2$p.value
```

### 3.2 Enfoque tidy: `{infer}` con `infer::prop_test()`

```{r}
#| eval: false
res_infer_p2 <- df_p |>
  infer::prop_test(recibe_remesas ~ sexo_jefe, success = "1", conf_level = 0.95)

res_infer_p2
```

------------------------------------------------------------------------

## 4) Ejercicio

1) Marco conceptual (8–10 líneas).

2) Medias:
- Compara `ing_cor` entre `sexo_jefe` con `t.test()` y `infer::t_test()`.
- Reporta diferencia (o medias), IC 95%, p-valor y n por grupo.

3) Proporciones:
- Compara `recibe_remesas` entre `sexo_jefe` con `prop.test()` y `infer::prop_test()`.
- Reporta proporciones por grupo, IC 95%, p-valor y n por grupo.

4) Interpretación:
- 12–16 líneas totales explicando resultados y diferencias entre enfoque base y tidy.
