---
title: "Práctica 18 (Sesión 18): Asociación cuali–cuali + puente hacia ANOVA (con broom)"
subtitle: "Chi-cuadrado con {janitor} + ANOVA tidy con {broom}"
author:
  - "Ana Escoto"
  - "Mónica Lara"
date: today
lang: es
format:
  html:
    toc: true
    toc-depth: 3
    toc-title: "Contenido"
    number-sections: true
    theme: cosmo
    highlight-style: github
    code-fold: false
    code-tools: true
execute:
  echo: true
  warning: false
  message: false
---

## Objetivos de la sesión

Al finalizar esta sesión podrán:

- Formular \(H_0\) y \(H_1\) para una prueba de independencia (cuali–cuali).
- Construir tablas de contingencia con `{janitor}` usando pipes y obtener porcentajes por renglón/columna.
- Aplicar `chisq.test()` y `fisher.test()` **sobre tabyls** (vía `{janitor}`) e inspeccionar conteos esperados y residuales estandarizados.
- Conectar la lógica de “variación entre vs dentro” con ANOVA (3+ grupos).
- Reportar ANOVA en formato tidy con `{broom}` (`tidy()` y `glance()`).

------------------------------------------------------------------------

## Paquetes

```{r}
#| eval: false
if (!require("pacman")) install.packages("pacman")

pacman::p_load(
  dplyr,
  tidyr,
  ggplot2,
  scales,
  janitor,
  forcats,
  here,
  readr,
  arrow,
  broom
)
```

------------------------------------------------------------------------

## Datos (ENIGH 2024 como caso)

```{r}
#| eval: false
concentrado <- arrow::read_parquet(here::here("data", "raw", "concentradohogar.parquet")) |>
  janitor::clean_names()
```

------------------------------------------------------------------------

## 1) Marco conceptual (8–10 líneas)

Escribe un texto breve respondiendo:

1) ¿Qué significa “independencia” entre dos variables categóricas?  
2) ¿Qué está probando chi-cuadrado y cuál es \(H_0\)?  
3) ¿Por qué importan los conteos esperados?  
4) ¿Por qué asociación no implica causalidad?  

::: callout-important
## Importante
La prueba chi-cuadrado evalúa evidencia de **asociación** entre variables categóricas (bajo \(H_0\) de independencia). No es una prueba causal.
:::

------------------------------------------------------------------------

## 2) Cuali–cuali con {janitor}: tabyl + porcentajes

Ejemplo: `sexo_jefe × recibe_remesas` (remesas > 0).

```{r}
#| eval: false
df_cc <- concentrado |>
  filter(!is.na(sexo_jefe)) |>
  mutate(
    sexo_jefe = factor(sexo_jefe),
    recibe_remesas = if_else(!is.na(remesas) & remesas > 0, "Sí", "No"),
    recibe_remesas = factor(recibe_remesas, levels = c("No", "Sí"))
  )
```

### 2.1 Tabla de conteos (tabyl)

```{r}
#| eval: false
tab_cc <- df_cc |>
  janitor::tabyl(sexo_jefe, recibe_remesas)

tab_cc
```

### 2.2 Porcentajes por renglón (dentro de sexo_jefe)

```{r}
#| eval: false
tab_cc |>
  janitor::adorn_percentages("row") |>
  janitor::adorn_pct_formatting(digits = 1)
```

### 2.3 Porcentajes por columna (dentro de recibe_remesas)

```{r}
#| eval: false
tab_cc |>
  janitor::adorn_percentages("col") |>
  janitor::adorn_pct_formatting(digits = 1)
```

------------------------------------------------------------------------

## 3) Chi-cuadrado usando {janitor} (pipes)

`{janitor}` redefine `chisq.test()` para que acepte un **tabyl** y, si lo pides, te regrese también observados/esperados/residuales en formato tabyl.

### 3.1 Chi-cuadrado sobre tabyl

```{r}
#| eval: false
res_chi <- tab_cc |>
  chisq.test(tabyl_results = TRUE)

res_chi$statistic
res_chi$parameter
res_chi$p.value
```

### 3.2 Conteos esperados y residuales (para interpretación)

```{r}
#| eval: false
res_chi$expected   # tabyl con conteos esperados
res_chi$stdres     # residuales estandarizados (idea de dónde “está” la asociación)
```

::: callout-note
## Regla práctica (esperados)
Si hay muchos conteos esperados < 5, la aproximación chi-cuadrado puede ser dudosa. Para tablas 2×2, considera Fisher.
:::

### 3.3 Fisher (alternativa) sobre tabyl

```{r}
#| eval: false
res_fisher <- tab_cc |>
  fisher.test()

res_fisher$p.value
```

------------------------------------------------------------------------

## 4) Visualización rápida (apoyo interpretativo)

```{r}
#| eval: false
df_cc |>
  ggplot(aes(x = sexo_jefe, fill = recibe_remesas)) +
  geom_bar(position = "fill") +
  scale_y_continuous(labels = scales::label_percent()) +
  labs(
    title = "Proporción de hogares que reciben remesas por sexo_jefe",
    x = "",
    y = "Porcentaje",
    fill = "Recibe remesas"
  ) +
  theme_minimal()
```

------------------------------------------------------------------------

## 5) Puente hacia ANOVA (3+ grupos) + salida tidy con {broom}

Ejemplo: comparar media de `ing_cor` entre categorías de `tam_loc` (4 grupos).

```{r}
#| eval: false
df_anova <- concentrado |>
  filter(!is.na(ing_cor), !is.na(tam_loc)) |>
  mutate(tam_loc = factor(tam_loc))
```

### 5.1 ANOVA base

```{r}
#| eval: false
m1 <- aov(ing_cor ~ tam_loc, data = df_anova)
summary(m1)
```

### 5.2 ANOVA tidy con broom (estilo “publicable”)

```{r}
#| eval: false
anova_tidy <- broom::tidy(m1)
anova_glance <- broom::glance(m1)

anova_tidy
anova_glance
```

### 5.3 Post-hoc: Tukey HSD (comparaciones múltiples)

Si el ANOVA sugiere diferencias globales entre grupos, un paso típico es un post-hoc para identificar **qué pares de grupos** difieren, controlando el error por comparaciones múltiples.

```{r}
#| eval: false
tuk <- TukeyHSD(m1)
tuk
```

Versión “tidy” (útil para reporte), si quieres:

```{r}
#| eval: false
tuk_tidy <- broom::tidy(tuk)
tuk_tidy
```

::: callout-note
## Lectura rápida de Tukey HSD
- Cada fila es una comparación par a par (por ejemplo, tam_loc 1 vs 2).
- `diff` es la diferencia de medias.
- `lwr` y `upr` son el intervalo de confianza ajustado.
- `p adj` es el p-valor ajustado por comparaciones múltiples.
:::


::: callout-important
## Intuición del estadístico F
ANOVA compara variación **entre** medias de grupos vs variación **dentro** de grupos.  
F grande sugiere diferencias entre grupos (pero hoy no hacemos post-hoc).
:::

### 5.4 (Opcional) Medias por grupo (para lectura sustantiva)

```{r}
#| eval: false
df_anova |>
  group_by(tam_loc) |>
  summarise(
    n = n(),
    media = mean(ing_cor, na.rm = TRUE),
    mediana = median(ing_cor, na.rm = TRUE),
    .groups = "drop"
  )
```

------------------------------------------------------------------------

## Ejercicio


(1) Chi-cuadrado con {janitor}:
- Construye `tab_cc` con `tabyl(sexo_jefe, tiene_deudas)` (deudas>0).
- Ejecuta `chisq.test(tab_cc, tabyl_results = TRUE)` usando pipes.
- Reporta \(\chi^2\), gl y p-valor; comenta esperados (2–4 líneas).
- Si lo consideras necesario, corre Fisher y comenta por qué.

2) Puente ANOVA:
- Ejecuta `aov(gasto_mon ~ tam_loc)`.
- Reporta `broom::tidy()` y `broom::glance()`.
- Corre `TukeyHSD()` y comenta 1–2 comparaciones relevantes.
- 6–10 líneas: ¿qué significa F y qué te diría un p-valor pequeño aquí? ¿Qué agrega Tukey?
