---
title: "Práctica 19 (Sesión 19): Pruebas no paramétricas y alternativas robustas"
subtitle: "Wilcoxon/Mann–Whitney, Kruskal–Wallis y Spearman con `stats`, `{rstatix}` y (opcional) `{infer}`"
author:
  - "Ana Escoto"
  - "Mónica Lara"
date: today
lang: es
format:
  html:
    toc: true
    toc-depth: 3
    toc-title: "Contenido"
    number-sections: true
    theme: cosmo
    highlight-style: github
    code-fold: false
    code-tools: true
execute:
  echo: true
  warning: false
  message: false
---

## Objetivos de la sesión

Al finalizar esta sesión podrán:

-   Reconocer **cuándo conviene** una prueba no paramétrica (asimetría fuerte, outliers, datos ordinales, heterocedasticidad, n pequeño).
-   Elegir la prueba según el **tipo de comparación** con una guía de decisión (checklist).
-   Ejecutar y reportar, con dos enfoques (base `stats` y tidy `{rstatix}`):
    -   **Wilcoxon rank-sum / Mann–Whitney** (dos grupos independientes),
    -   **Wilcoxon signed-rank** (muestras pareadas),
    -   **Kruskal–Wallis** (más de dos grupos) con **post hoc**,
    -   **Spearman** (asociación monotónica).
-   Acompañar los resultados con **tamaños de efecto** y una **visualización** adecuada (boxplot/violín con puntos).

------------------------------------------------------------------------

## 1) Guía de decisión (checklist)

| Tipo de comparación | Prueba paramétrica | Alternativa de rangos | Función base | Función `{rstatix}` |
|---------------|---------------|---------------|---------------|---------------|
| Dos grupos independientes | t de dos muestras | Wilcoxon rank-sum / Mann–Whitney | `wilcox.test(y ~ g)` | `wilcox_test(y ~ g)` |
| Muestras pareadas | t pareada | Wilcoxon signed-rank | `wilcox.test(x, y, paired = TRUE)` | `wilcox_test(v ~ medida, paired = TRUE)` |
| Más de dos grupos | ANOVA de un factor | Kruskal–Wallis | `kruskal.test(y ~ g)` | `kruskal_test(y ~ g)` |
| Post hoc (tras Kruskal–Wallis) | Tukey HSD | Wilcoxon pareadas por pares | — | `pairwise_wilcox_test(y ~ g)` |
| Asociación entre dos variables | Pearson | Spearman | `cor(x, y, method = "spearman")` | `cor_test(x, y, method = "spearman")` |

------------------------------------------------------------------------

::: callout-important
## Criterios para optar por no paramétricas

Considera una prueba de rangos cuando se presente alguno de estos casos:

-   **Asimetría fuerte**: la distribución está claramente sesgada (p. ej. `ing_cor`, `gasto_mon`).
-   **Observaciones atípicas**: outliers reales que no puedes eliminar y que arrastran a la media y a `s`.
-   **Datos ordinales de origen**: escalas con orden pero sin distancias comparables (p. ej. `educa_jefe`).
-   **Heterocedasticidad**: varianzas muy distintas entre grupos (la mayor más del doble que la menor).
-   **n pequeño**: muestras tan reducidas que no puedes valorar la normalidad con confianza.
:::

## Paquetes

```{r}
#| eval: false
if (!require("pacman")) install.packages("pacman")

pacman::p_load(
  dplyr,
  tidyr,
  ggplot2,
  scales,
  janitor,
  here,
  readr,
  arrow,
  rstatix,
  coin
)
```

::: callout-note
## `stats` es R base

Las funciones `wilcox.test()`, `kruskal.test()` y `cor()` viven en el paquete `{stats}`, que se carga automáticamente con R. No hace falta instalarlo ni invocarlo con `library()`.
:::

------------------------------------------------------------------------

## Datos (ENIGH 2024 como caso)

```{r}
#| eval: false
concentrado <- arrow::read_parquet(here::here("data", "raw", "concentradohogar.parquet")) |>
  janitor::clean_names()
```

------------------------------------------------------------------------

::: callout-note
## No conviertas tus variables continuas a ordinales

Las pruebas de rangos **rankean internamente** la variable continua: le pasas `ing_cor` en pesos y la propia función la ordena. Categorizarla a mano (deciles, cuartiles) *tira información*, porque el rango ya captura el orden con todo el detalle. Lo único que debe ser **factor** es la variable de **agrupación** (`sexo_jefe`, `tam_loc`), que define los grupos a comparar.
:::

------------------------------------------------------------------------

## 2) Dos grupos independientes: Wilcoxon rank-sum / Mann–Whitney

Comparamos `ing_cor` entre niveles de `sexo_jefe` (1 = Hombre, 2 = Mujer).

```{r}
#| eval: false
concentrado <- concentrado |>
  filter(!is.na(ing_cor), !is.na(sexo_jefe)) |>
  mutate(sexo_jefe = factor(sexo_jefe, levels = c("1", "2"),
                            labels = c("Hombre", "Mujer")))

concentrado |> count(sexo_jefe)
```

### 2.1 Enfoque Rbase: `stats::wilcox.test()`

```{r}
#| eval: false
wilcox.test(ing_cor ~ sexo_jefe, data = concentrado, conf.int = TRUE)
  
```

### 2.2 Enfoque tidy: `{rstatix}` con `wilcox_test()`

```{r}
#| eval: false
concentrado |>
  rstatix::wilcox_test(ing_cor ~ sexo_jefe)


```

Hay una diferencia estadísticamente significativa en el ingreso corriente según el sexo del jefe del hogar (W = 987,862,252; p < 0.001). Los hogares encabezados por hombres tienen un ingreso corriente típico mayor en aproximadamente $4,939 pesos trimestrales que los encabezados por mujeres.

### 2.3 Tamaño de efecto: `rstatix::wilcox_effsize()`

```{r}
#| eval: false
concentrado |>
  rstatix::wilcox_effsize(ing_cor ~ sexo_jefe)
 # effsize = r, con su magnitude (small/moderate/large)
```

::: callout-note
## Función de tamaño de efecto

En `{rstatix}`, el tamaño de efecto de Wilcoxon se obtiene con `wilcox_effsize()` (devuelve `r`); el de Kruskal–Wallis, con `kruskal_effsize()` (devuelve `eta2[H]`). No existe una `effsize()` genérica: se usa la que corresponde a cada prueba.
:::

### 2.4 Visualización: violín + boxplot + puntos

```{r}
#| eval: false

ggplot(concentrado, aes(x = sexo_jefe, y = ing_cor, fill = sexo_jefe)) +
  geom_violin(alpha = 0.35, color = NA, show.legend = FALSE) +
  geom_boxplot(width = 0.15, outlier.shape = NA, alpha = 0.9, show.legend = FALSE) +
  geom_jitter(data = df_pts, width = 0.08, alpha = 0.15, size = 0.5, show.legend = FALSE) +
  scale_y_log10(labels = scales::label_number(big.mark = ",")) +
  labs(title = "ing_cor por sexo_jefe", x = "", y = "ing_cor (escala log10)") +
  theme_minimal()
```

::: callout-note
## La escala log es solo para *ver*

Graficamos en `log10` porque `ing_cor` es muy asimétrica. La prueba se corre sobre `ing_cor` **sin transformar**: como las pruebas de rangos solo usan el orden, una transformación monotónica como el log **no cambia** el resultado de Wilcoxon.
:::

------------------------------------------------------------------------

## 3) Muestras pareadas: Wilcoxon signed-rank

Dos mediciones **del mismo hogar**: `ing_cor` vs `gasto_mon`. ¿El ingreso difiere  del gasto dentro de cada hogar?

```{r}
#| eval: false
concentrado <- concentrado |>
  mutate(id = paste0(folioviv, foliohog)) |>
  filter(!is.na(ing_cor), !is.na(gasto_mon)) |>
  arrange(id)   # importante: el orden debe ser consistente para emparejar
```

### 3.1 Enfoque Rbase: `wilcox.test(paired = TRUE)`

```{r}
#| eval: false
wilcox.test(concentrado$ing_cor, concentrado$gasto_mon, paired = TRUE, conf.int = TRUE)

```

H₀: La mediana de las diferencias entre ing_cor y gasto_mon es 0.
H₁: La mediana de las diferencias es distinta de 0.
El valor p es extremadamente pequeño, por lo que se rechaza la hipótesis nula. Existe evidencia estadística de que los ingresos corregidos y los gastos monetarios difieren sistemáticamente.
La pseudomediana de las diferencias (ing_cor - gasto_mon) es aproximadamente 22,592 pesos.

::: callout-important
## Cuidado con el emparejamiento

En el diseño pareado, cada renglón de un grupo debe corresponder al **mismo `id`** del otro grupo, y en el mismo orden. Si hay hogares con un dato faltante, descártalos del par completo antes de la prueba; de lo contrario el emparejamiento se rompe.
:::

------------------------------------------------------------------------

## 4) Más de dos grupos: Kruskal–Wallis

Comparamos `ing_cor` entre los 4 niveles de `tam_loc` (tamaño de localidad).

```{r}
#| eval: false
concentrado <- concentrado |>
  filter(!is.na(ing_cor), !is.na(tam_loc)) |>
  mutate(tam_loc = factor(tam_loc, levels = c("1", "2", "3", "4")))

concentrado |> count(tam_loc)
```

### 4.1 Enfoque Rbase: `stats::kruskal.test()`

```{r}
#| eval: false
kruskal.test(ing_cor ~ tam_loc, data = concentrado)
```

La prueba de Kruskal–Wallis mostró diferencias estadísticamente significativas en el ingreso corriente entre los distintos tamaños de localidad (χ2(3)=12011, p<0.001), lo que indica que al menos uno de los grupos presenta una distribución de ingresos distinta a la de los demás.

### 4.2 Enfoque tidy: `{rstatix}` con `kruskal_test()`

```{r}
#| eval: false
concentrado |>
  rstatix::kruskal_test(ing_cor ~ tam_loc)
```

### 4.3 Tamaño de efecto: `rstatix::kruskal_effsize()`

```{r}
#| eval: false
concentrado |>
  rstatix::kruskal_effsize(ing_cor ~ tam_loc)


```

### 4.4 Post hoc: comparaciones por pares

Si Kruskal–Wallis sugiere diferencias globales, el paso típico es comparar **qué pares** difieren, ajustando por comparaciones múltiples.

```{r}
#| eval: false
concentrado |>
  rstatix::pairwise_wilcox_test(ing_cor ~ tam_loc, p.adjust.method = "BH")

   # group1, group2, p, p.adj, p.adj.signif
```


Tras la prueba de Kruskal-Wallis, las comparaciones post hoc de Wilcoxon con corrección de Benjamini-Hochberg indicaron que cada categoría de tamaño de localidad difiere significativamente de las demás en términos de ingreso corriente (p<0.001 en los pares de comparación).


::: callout-note
## Lectura del post hoc

Cada fila es una comparación par a par (p. ej. `tam_loc` 1 vs 2). Mira `p.adj` (p-valor ajustado) y `p.adj.signif`. El ajuste —aquí Benjamini-Hochberg (`"BH"`)— evita inflar el error tipo I por hacer muchas comparaciones.
:::

### 4.5 Visualización

```{r}
#| eval: false
ggplot(concentrado, aes(x = tam_loc, y = ing_cor, fill = tam_loc)) +
  geom_violin(alpha = 0.35, color = NA, show.legend = FALSE) +
  geom_boxplot(width = 0.15, outlier.shape = NA, alpha = 0.9, show.legend = FALSE) +
  geom_jitter(data = concentrado, width = 0.08, alpha = 0.12, size = 0.4, show.legend = FALSE) +
  scale_y_log10(labels = scales::label_number(big.mark = ",")) +
  labs(title = "ing_cor por tamaño de localidad", x = "tam_loc", y = "ing_cor (log10)") +
  theme_minimal()
```

------------------------------------------------------------------------

## 5) Asociación monotónica: Spearman

### 5.1 Continua–continua: `ing_cor` vs `gasto_mon`

```{r}
#| eval: false
concentrado <- concentrado |>
  filter(!is.na(ing_cor), !is.na(gasto_mon))

# Coeficiente puntual (R base)
cor(concentrado$ing_cor, concentrado$gasto_mon, method = "spearman")

# Con prueba de significancia
cor.test(concentrado$ing_cor, concentrado$gasto_mon, method = "spearman")

# Enfoque tidy
concentrado |>
  rstatix::cor_test(ing_cor, gasto_mon, method = "spearman")
```

::: callout-note
## Spearman = Pearson sobre los rangos

`method = "spearman"` rankea ambas variables y calcula la correlación sobre esos rangos. Por eso capta relaciones **monotónicas** aunque no sean líneas rectas, y es robusta a outliers. Con n grande y empates, `cor.test()` avisa que no puede calcular el p-valor exacto: usa la aproximación, es lo esperado.
:::

### 5.2 Ordinal–continua: `educa_jefe` vs `ing_cor`

`educa_jefe` (01 a 11) es **ordinal de origen**: tiene orden, pero las distancias entre niveles no son comparables. Es el caso de manual para Spearman. La pasamos a entero **conservando su orden** (no la categorizamos ni la promediamos como si fuera numérica de intervalo).

```{r}
#| eval: false
concentrado <- concentrado |>
  filter(!is.na(educa_jefe), !is.na(ing_cor)) |>
  mutate(educa_num = as.integer(educa_jefe))   # "01"->1, ..., "11"->11 (orden intacto)

concentrado |>
  rstatix::cor_test(educa_num, ing_cor, method = "spearman")
```

```{r}
#| eval: false
# Visualización: mediana de ing_cor por nivel educativo (lectura monotónica)
concentrado |>
  group_by(educa_jefe) |>
  summarise(mediana_ing = median(ing_cor, na.rm = TRUE), n = n(), .groups = "drop") |>
  ggplot(aes(x = educa_jefe, y = mediana_ing, group = 1)) +
  geom_line(color = "grey60") +
  geom_point(size = 2) +
  scale_y_continuous(labels = scales::label_number(big.mark = ",")) +
  labs(title = "Mediana de ing_cor por escolaridad del jefe (educa_jefe)",
       x = "educa_jefe (ordinal)", y = "Mediana de ing_cor") +
  theme_minimal()
```

------------------------------------------------------------------------

## 6) Visualización y comunicación de supuestos/limitaciones

::: callout-important
## Cómo reportar (supuestos y límites)

-   **Visualizar siempre**: boxplot/violín con puntos comunica forma, dispersión y atípicos mejor que un solo p-valor.
-   **Decir qué contrastamos**: estas pruebas comparan distribuciones (y, si las formas son parecidas, medianas), **no medias**. 
-   **Acompañar con tamaño de efecto y n**: un p-valor pequeño con n enorme (como ENIGH) puede reflejar una diferencia trivial. El `r` o el `eta2[H]` dan la magnitud.
-   **Reconocer el supuesto restante**: la lectura "en medianas" supone formas de distribución similares entre grupos.
-   **Recuerda el muestreo complejo**: ENIGH tiene diseño con `factor` de expansión y estratos. Estas pruebas no incorporan el diseño; trátalas como ejercicio analítico, no como inferencia poblacional definitiva.
:::

------------------------------------------------------------------------


## Ejercicio

**Entregable: guía de decisión (checklist) + una comparación no paramétrica completa con gráfica e interpretación.**

1)  **Checklist (4–6 líneas).** A partir de la sección 2, redacta tu propia guía de decisión: ¿qué miras en los datos para elegir entre t/ANOVA y su alternativa de rangos?

2)  **Una comparación a tu elección** (Wilcoxon/Mann–Whitney **o** Kruskal–Wallis), con datos de ENIGH:

    -   Ejecuta la prueba con **ambos** enfoques (base `stats` y `{rstatix}`).
    -   Reporta **estadístico, p-valor, n por grupo y tamaño de efecto**.
    -   Si elegiste Kruskal–Wallis, corre el **post hoc** (`pairwise_wilcox_test`) y comenta 1–2 pares relevantes.
    -   Incluye una **gráfica** (violín/boxplot con puntos).

3)  **Spearman.** Calcula y reporta una asociación monotónica (continua–continua **o** usando `educa_jefe` como ordinal). Reporta `rho`, p-valor y n.

4)  **Interpretación (12–16 líneas totales).** Explica: por qué elegiste una prueba no paramétrica, qué contrasta exactamente, qué dicen el tamaño de efecto y la gráfica, y qué limitaciones tiene tu análisis (incluida la del diseño muestral de ENIGH).
