---
title: "Práctica 20 (Sesión 20): Regresión lineal simple y comunicación de resultados en Quarto"
subtitle: "Dos modelos `lm()`: ing_cor ~ sexo_jefe e ing_cor ~ tot_integ, con diagnóstico vía {performance}"
author:
  - "Ana Escoto"
  - "Mónica Lara"
date: today
lang: es
format:
  html:
    toc: true
    toc-depth: 3
    toc-title: "Contenido"
    number-sections: true
    theme: cosmo
    highlight-style: github
    code-fold: false
    code-tools: true
execute:
  echo: true
  warning: false
  message: false
---

## Objetivos de la sesión

Al finalizar esta sesión podrán:

- Ajustar un modelo de **regresión lineal simple** con `stats::lm()`.
- Interpretar **coeficientes** (intercepto y pendiente) según el tipo de predictor: categórico (`sexo_jefe`) vs continuo (`tot_integ`).
- Leer e interpretar **R²** y entender qué porcentaje de variación explica el modelo.
- Revisar el **diagnóstico mínimo** de un modelo lineal con `performance::check_model()`: linealidad, normalidad de los residuos, homocedasticidad, multicolinealidad y datos atípicos/influyentes.
- Distinguir qué **sí** y qué **no** se puede concluir de un modelo simple (asociación vs causalidad, alcance del diseño muestral).
- Reportar resultados en formato tidy con `{broom}` y en tabla de publicación con `{modelsummary}`.
- Comunicar el modelo en Quarto: tabla + visualización (coeficientes o ajuste/predicción) + interpretación.

------------------------------------------------------------------------

## Paquetes

```{r}
#| eval: false
if (!require("pacman")) install.packages("pacman")

pacman::p_load(
  dplyr,
  ggplot2,
  scales,
  janitor,
  here,
  readr,
  arrow,
  broom,
  performance,
  modelsummary
)
```

------------------------------------------------------------------------

## Datos (ENIGH 2024 como caso)

```{r}
#| eval: false
concentrado <- arrow::read_parquet(here::here("data", "raw", "concentradohogar.parquet")) |>
  janitor::clean_names()
```

------------------------------------------------------------------------

::: callout-important
## Importante: asociación, no causalidad
Un modelo de regresión simple con datos transversales (como ENIGH) describe una **asociación estadística** entre el predictor y la variable dependiente, controlando por nada más. No permite afirmar que el predictor **causa** cambios en `ing_cor`.
:::

------------------------------------------------------------------------

## Modelo 1: `ing_cor ~ sexo_jefe` 

```{r}
#| eval: false
concentrado <- concentrado |>
  mutate(sexo_jefe = factor(sexo_jefe, levels = c("1", "2"),
                             labels = c("Hombre", "Mujer")))

concentrado |> count(sexo_jefe)
```

### Ajuste del modelo: `stats::lm()`

```{r}
#| eval: false
m1 <- lm(ing_cor ~ sexo_jefe, data = concentrado)
summary(m1)
```

::: callout-note
## Leer el coeficiente de un predictor categórico
Con `sexo_jefe` como factor, R fija "Hombre" como categoría de referencia (el primer nivel). El coeficiente de `sexo_jefeMujer` es la **diferencia de medias** de `ing_cor` entre hogares con jefatura femenina y hogares con jefatura masculina, manteniendo todo lo demás igual (aquí, nada más está en el modelo).
:::

### Salida tidy: `broom::tidy()` y `broom::glance()`

```{r}
#| eval: false
broom::tidy(m1, conf.int = TRUE)
broom::glance(m1)
```

### Diagnóstico mínimo: `performance::check_model()`

```{r}
#| eval: false
performance::check_model(m1)
check_outliers(m1)
```

::: callout-important
## Qué revisar en `check_model()`
- **Linealidad** (forma funcional): con un predictor binario no hay mucho que evaluar aquí —solo dos medias—; el panel de linealidad se vuelve más relevante en el Modelo 2.
- **Homocedasticidad**: ¿la varianza es constante?
- **Normalidad de los residuos**: el panel Q-Q; con `ing_cor` típicamente asimétrico, esperamos desviaciones en las colas.
- **Multicolinealidad (VIF)**: con un solo predictor no aplica de forma sustantiva (VIF = 1); este panel cobra sentido cuando hay 2+ predictores.
- **Datos atípicos/influyentes**: distancia de Cook y leverage; observaciones con ingresos extremos pueden tener influencia desproporcionada.
:::

### Visualización: ajuste por grupo

```{r}
#| eval: false
ggplot(concentrado, aes(x = sexo_jefe, y = ing_cor, color = sexo_jefe)) +
  geom_jitter(width = 0.1, alpha = 0.15, size = 0.5, show.legend = FALSE) +
  stat_summary(fun = mean, geom = "point", size = 3, color = "black") +
  stat_summary(fun.data = mean_se, geom = "errorbar", width = 0.15, color = "black") +
  scale_y_log10(labels = scales::label_number(big.mark = ",")) +
  labs(
    title = "Ingreso corriente medio por sexo del jefe del hogar",
    subtitle = "Puntos negros: medias estimadas por el modelo; barras: ± error estándar",
    x = "", y = "ing_cor (escala log10)"
  ) +
  theme_minimal()
```

------------------------------------------------------------------------

## Modelo 2: `ing_cor ~ tot_integ` (predictor continuo)

### Ajuste del modelo: `stats::lm()`

```{r}
#| eval: false
m2 <- lm(ing_cor ~ tot_integ, data = concentrado)
summary(m2)
```

::: callout-note
## Leer el coeficiente de un predictor continuo
El coeficiente de `tot_integ` es el cambio esperado en `ing_cor` por **cada integrante adicional** en el hogar, manteniendo todo lo demás igual. El signo indica la dirección de la asociación (¿más integrantes se asocia con más o con menos ingreso corriente del hogar?).
:::

### Salida tidy: `broom::tidy()` y `broom::glance()`

```{r}
#| eval: false
broom::tidy(m2, conf.int = TRUE)
broom::glance(m2)
```

### Diagnóstico mínimo: `performance::check_model()`

```{r}
#| eval: false
performance::check_model(m2)
```

::: callout-important
## Qué sí y qué no concluir del diagnóstico
- **Sí**: el diagnóstico nos dice si los *supuestos* del modelo lineal (forma funcional, varianza constante, normalidad de errores, ausencia de observaciones extremas dominantes) son razonables para confiar en los errores estándar y los p-valores.
- **No**: el diagnóstico no nos dice si el modelo está "bien especificado" en el sentido causal, ni si `tot_integ` es la única variable relevante. Tampoco corrige por sí mismo el diseño muestral complejo de ENIGH (estratos, factor de expansión).
:::

### 3.4 Visualización: ajuste/predicción

```{r}
#| eval: false
ggplot(concentrado, aes(x = tot_integ, y = ing_cor)) +
  geom_jitter(width = 0.1, alpha = 0.08, size = 0.5) +
  geom_smooth(method = "lm", se = TRUE, color = "firebrick") +
  scale_y_log10(labels = scales::label_number(big.mark = ",")) +
  labs(
    title = "Ingreso corriente según número de integrantes del hogar",
    subtitle = "Línea roja: ajuste lineal con banda de confianza al 95%",
    x = "Número de integrantes (tot_integ)", y = "ing_cor (escala log10)"
  ) +
  theme_minimal()
```

::: callout-note
## La escala log es solo para *ver*
Igual que en la sesión de pruebas no paramétricas, graficamos `ing_cor` en `log10` porque es muy asimétrico. El modelo `lm()` se ajustó sobre `ing_cor` **sin transformar**; si la relación real fuera mejor descrita en escala log, el panel de linealidad de `check_model()` lo dejaría ver como un patrón curvo en los residuos.
:::

------------------------------------------------------------------------

## Tabla comparativa de modelos: `{modelsummary}`

```{r}
#| eval: false
modelsummary::modelsummary(
  list("Modelo 1: sexo_jefe" = m1, "Modelo 2: tot_integ" = m2),
  statistic = "({std.error})",
  stars = TRUE,
  gof_map = c("nobs", "r.squared", "adj.r.squared")
)
```

::: callout-note
## Alternativa: `{sjPlot}`
Si prefieren una tabla con formato HTML más cercano a salidas de software estadístico clásico, `sjPlot::tab_model(m1, m2)` ofrece un resultado equivalente.
:::

## Gráfico comparativo: `{sjPlot}`

------------------------------------------------------------------------

Hacemos un mini dataframe. 
```{r}
#| eval: false
coefs <- bind_rows(
  broom::tidy(m1, conf.int = TRUE) |> mutate(modelo = "Modelo sexo_jefe"),
  broom::tidy(m2, conf.int = TRUE) |> mutate(modelo = "Modelo tot_integ")
) |>
  filter(term != "(Intercept)")  # normalmente se omite el intercepto en estos gráficos
```

Ahora el gráfico:

```{r}
#| eval: false
ggplot(coefs, aes(x = term, y = estimate, color = modelo)) +
  geom_hline(yintercept = 0, linetype = "dashed", color = "grey50") +
  geom_errorbar(
    aes(ymin = conf.low, ymax = conf.high),
    position = position_dodge(width = 0.5),
    width = 0.15
  ) +
  geom_point(
    position = position_dodge(width = 0.5),
    size = 2
  ) +
  labs(
    title = "Comparativo de coeficientes con IC 95%",
    x = "Variable explicativa",
    y = "Estimación del coeficiente",
    color = "Modelo"
  ) +
  theme_minimal() +
  theme(legend.position = "top")
```
## 5) Ejercicio

**Entregable: documento Quarto (.qmd) con (i) un modelo `lm`, (ii) tabla de resultados y (iii) una visualización (coeficientes o ajuste/predicción), con interpretación.**


1) Modelo a tu elección:
   - Ajusta el modelo con `lm()`.
   - Reporta la tabla con `broom::tidy()` (incluye IC) y `broom::glance()`.
   - Reporta la tabla de publicación con `modelsummary::modelsummary()`.

2) Diagnóstico:
   - Corre `performance::check_model()`.
   - Comenta brevemente (4–6 líneas) qué observas en cada panel: linealidad, homocedasticidad, normalidad de residuos, multicolinealidad (si aplica) y datos atípicos/influyentes.

3) Visualización:
   - Incluye **una** gráfica: coeficientes (`modelsummary::modelplot()` o similar) **o** ajuste/predicción (`geom_point()` + `geom_smooth()`).

4) Interpretación (10–14 líneas totales):
   - Interpreta el o los coeficientes y el R².
   - Explica qué sí y qué no puedes concluir.
 
