---
title: "Sesión 3: Tipos de variables, creación y recodificación"
author: "Ana Escoto y Mónica Lara"
date: today
lang: es
format:
  html:
    toc: true
    toc-depth: 3
    toc-title: "Contenido"
    number-sections: true
    theme: cosmo
    highlight-style: github
    code-fold: false
    code-tools: true
    df-print: kable
execute:
  echo: true
  warning: false
  message: false
---

## Objetivos de la sesión

Al finalizar esta sesión podrán:

-   Distinguir los tipos de variables.
-   Crear nuevas variables a partir de cálculos y transformaciones con `mutate()`.
-   Recodificar variables usando `if_else()`, `case_when()` y `recode()`.
-   Convertir variables a factores con niveles y etiquetas.
-   Colapsar categorías poco frecuentes con `forcats::fct_lump_prop()`.

------------------------------------------------------------------------

## Paquetes de esta sesión

| Paquete     | Función principal                                                          |
|-------------|----------------------------------------------------------------------------|
| `{dplyr}`   | Manipulación de datos: `mutate()`, `if_else()`, `case_when()`, `recode()` |
| `{forcats}` | Manejo de factores: `fct_recode()`, `fct_lump_prop()`                     |
| `{janitor}` | Tablas de frecuencia con `tabyl()`                                         |
| `{haven}`   | Lectura de archivos Stata y manejo de etiquetas                            |

```{r}
#| eval: false
pacman::p_load(
  tidyverse,
  janitor,
  haven,
  here
)
```

------------------------------------------------------------------------

## Datos de esta sesión

Trabajaremos con la base `concentradohogar` de la ENIGH, que importamos en la Sesión 2. Recordemos cómo abrirla:

```{r}
#| eval: false
concentrado <- read_csv(here("data", "raw", "concentradohogar.csv"))
```

Algunas variables que usaremos a lo largo de esta sesión:

| Variable      | Descripción                                          |
|---------------|------------------------------------------------------|
| `ing_cor`     | Ingreso corriente trimestral del hogar (pesos)       |
| `edad_jefe`   | Edad de la persona jefa del hogar                    |
| `educa_jefe`  | Nivel de instrucción de la persona jefa del hogar    |
| `est_socio`   | Estrato socioeconómico                               |

Antes de transformar cualquier variable, hagamos una inspección rápida:

```{r}
#| eval: false
glimpse(concentrado)
summary(concentrado$ing_cor)
summary(concentrado$edad_jefe)
```

------------------------------------------------------------------------

## Tipos de variables y codificación

Antes de crear o recodificar variables, debemos ver qué tipo de variable tenemos, ya que esto influye en qué funciones debemos usar.

### Por ejemplo

| Tipo         | Descripción                   | Ejemplo en ENIGH                |
|--------------|-------------------------------|---------------------------------|
| **Nominal**  | Categorías sin orden          | Sexo, entidad federativa        |
| **Ordinal**  | Categorías con orden          | Nivel educativo, estrato        |
| **Discreta** | Valores enteros contables     | Número de integrantes del hogar |
| **Continua** | Valores numéricos en un rango | Ingreso corriente, gasto        |

### Tipos en R (repaso)

En R, estas categorías se traducen en las siguientes:

-   `numeric` / `integer`: variables cuantitativas (continuas o discretas).
-   `character`: cadenas de texto, normalmente variables nominales sin orden.
-   `factor`: variables categóricas con niveles definidos (nominales u ordinales).
-   `logical`: variables lógicas (`TRUE`/`FALSE`), equivalentes a dicotómicas.

Podemos revisar el tipo de cualquier variable con `class()`:

```{r}
#| eval: false
class(concentrado$ing_cor)
class(concentrado$educa_jefe)
```


------------------------------------------------------------------------

## Creación de variables con `mutate()`

`mutate()` agrega o modifica columnas dentro de un dataframe. El input, digamos, es cualquier expresión válida de R: operaciones aritméticas, funciones estadísticas, funciones de texto, etc.

### Cálculos numéricos

La variable `ing_cor` refiere al ingreso corriente **trimestral del hogar**. Podemos calcular por mes o el logaritmo.

```{r}
#| eval: false
concentrado <- concentrado %>%
  mutate(
    ing_mensual  = ing_cor / 3,            # ingreso promedio mensual
    log_ing      = log(ing_cor)
  )
```


::: callout-tip
## Varias variables en un solo `mutate()`

Podemos crear todas las variables que necesitemos dentro de un solo bloque `mutate()`, separadas por comas. 
:::

------------------------------------------------------------------------

## Recodificación con `if_else()`

`if_else()` es la función más utilizada para crear **variables dicotómicas**: si se cumple una condición, asigna un valor; si no, asigna otro.

```         
if_else(condición, valor_si_verdadero, valor_si_falso)
```

### Por ejemplo: persona jefa del hogar mayor de 65 años

Primero creamos la variable.

```{r}
#| eval: false
concentrado <- concentrado %>%
  mutate(jefe_mayor65 = if_else(edad_jefe >= 65, "65 años o más", "Menos de 65 años"))
```

Luego especificamos los niveles


```{r}
#| eval: false
concentrado <- concentrado %>%
  mutate(jefe_mayor65 = factor(jefe_mayor65,
  levels = c("Menos de 65 años", "65 años o más")))
```

Luego la vemos

```{r}
#| eval: false
concentrado %>% tabyl(jefe_mayor65)
```
------------------------------------------------------------------------

## Recodificación con `case_when()`

`case_when()` evalúa cada condición y asigna el valor de una variable nueva a partir de una antigua. Es como una serie de "si se cumple esto, asigna esto".

```         
mutate(nueva_var = case_when(
  condición1 ~ "valor1",
  condición2 ~ "valor2",
  TRUE        ~ NA_character_   # para los casos que no cumplen ninguna condición
))
```

### Ejemplo: rangos de edad de la persona jefa del hogar

```{r}
#| eval: false
concentrado <- concentrado %>%
  mutate(
    rango_edad_jefe = case_when(
      edad_jefe >= 18 & edad_jefe <= 29 ~ "18-29",
      edad_jefe >= 30 & edad_jefe <= 44 ~ "30-44",
      edad_jefe >= 45 & edad_jefe <= 59 ~ "45-59",
      edad_jefe >= 60 & edad_jefe <= 74 ~ "60-74",
      edad_jefe >= 75                   ~ "75 o más",
      TRUE                              ~ NA_character_
    )
  )

concentrado %>% tabyl(rango_edad_jefe)
```

Convertimos a factor y especificamos niveles:

```{r}
#| eval: false
concentrado <- concentrado %>%
  mutate(
    rango_edad_jefe = factor(rango_edad_jefe,
                             levels = c("18-29", "30-44", "45-59","60-74", "75 o más")))
```

### Ejemplo: nivel de escolaridad del jefe o jefa del hogar

La variable `educa_jefe` sigue la siguiente clasificación del INEGI:

| Código | Descripción             |
|--------|-------------------------|
| 1      | Sin instrucción         |
| 2      | Preescolar              |
| 3      | Primaria incompleta     |
| 4      | Primaria completa       |
| 5      | Secundaria incompleta   |
| 6      | Secundaria completa     |
| 7      | Preparatoria incompleta |
| 8      | Preparatoria completa   |
| 9      | Profesional incompleta  |
| 10     | Profesional completa    |
| 11     | Posgrado                |

Agrupamos estos códigos en tres grandes niveles:

```{r}
#| eval: false
concentrado <- concentrado %>%
  mutate(
    nivel_educa = case_when(
      educa_jefe %in% c("01", "02", "03", "04") ~ "Básica o menos",
      educa_jefe %in% c("05", "06", "07", "08") ~ "Media superior",
      educa_jefe %in% c("09", "10", "11")        ~ "Superior",
      TRUE                                        ~ NA_character_
    ),
    nivel_educa = factor(nivel_educa, levels = c("Básica o menos", "Media superior", "Superior"))
  )

concentrado %>% tabyl(nivel_educa)
```

Verificamos que la recodificación sea correcta con una tabla cruzada:

```{r}
#| eval: false
table(concentrado$educa_jefe, concentrado$nivel_educa)
```

------------------------------------------------------------------------

## Recodificación con `recode()`

`recode()` es útil para hacer **sustituciones directas** de valores, sin necesidad de escribir condiciones. Funciona bien para variables con pocos valores distintos y conocidos.

### Ejemplo: etiquetas para el estrato socioeconómico

La variable `est_socio` tiene cuatro categorías (1 a 4). Le asignamos etiquetas descriptivas:

```{r}
#| eval: false
concentrado <- concentrado %>%
  mutate(
    estrato_label = recode(est_socio,
      `1` = "Bajo",
      `2` = "Medio bajo",
      `3` = "Medio alto",
      `4` = "Alto",
      .default = NA_character_
    )
  )

concentrado %>% tabyl(estrato_label)
```

::: callout-tip
## `recode()` vs `case_when()`

`recode()` es más conciso cuando se trata de sustituciones uno a uno con valores conocidos. `case_when()` es más flexible cuando las condiciones implican rangos numéricos, operadores lógicos (`&`, `|`) o combinaciones de varias variables.
:::

------------------------------------------------------------------------

## Colapsar categorías con `forcats::fct_lump_prop()`

Cuando una variable categórica tiene muchas categorías poco frecuentes, conviene agruparlas en una categoría "Otros".

### Ejemplo: colapsar niveles poco frecuentes de educación

Primero convertimos a factor
```{r}
#| eval: false
concentrado$educa_jefe <- as.factor(concentrado$educa_jefe)
```

Revisamos las proporciones actuales

```{r}
#| eval: false
concentrado %>% tabyl(educa_jefe)
```

Colapsamos las categorías con menos del 10% de los casos
```{r}
#| eval: false
concentrado <- concentrado %>%
  mutate(
    educa_agrupada = fct_lump_prop(educa_jefe, prop = 0.10, other_level = "Otros")
  )
```

Revisamos cuáles quedaron.

```{r}
#| eval: false
concentrado %>% tabyl(educa_agrupada)
```

Una vez agrupadas las categorías con menos del 10%, podemos etiquetar las más frecuentes con `fct_recode()`:

```{r}
#| eval: false
concentrado <- concentrado %>%
  mutate(
    educa_agrupada = fct_recode(educa_agrupada,
      "Primaria incompleta"  = "03",
      "Primaria completa"    = "04",
      "Secundaria completa"  = "06",
      "Preparatoria completa" = "08",
      "Profesional completa" = "10"
    )
  )
```

La vemos.
```{r}
#| eval: false
concentrado %>% tabyl(educa_agrupada)
```

------------------------------------------------------------------------

## (Optativo) Etiquetas provenientes de Stata con `{haven}`

Cuando los datos provienen de archivos `.dta` (Stata), las variables suelen traer etiquetas de valor (*value labels*). `{haven}` las preserva como atributos del objeto en R.

### Leer el archivo y revisar etiquetas

Si tuviéramos que importar bases en formato Stata:
```{r}
#| eval: false
lapop_dta <- read_dta(here("data", "raw", "mex_lapop_2023.dta"))
```

Podemos ver las etiquetas de la variable

```{r}
#| eval: false
attr(lapop_dta$ur, "labels")
```

### Convertir etiquetas a factor

as_factor() convierte las etiquetas Stata en niveles de factor en R
```{r}
#| eval: false
lapop_dta <- lapop_dta %>%
  mutate(ur = as_factor(ur))
```

Veamos los niveles.

```{r}
#| eval: false
levels(lapop_dta$ur)
```

::: callout-note
## `as_factor()` de `{haven}`

A diferencia de `as.factor()` de R base, `haven::as_factor()` usa las **etiquetas** del archivo Stata como niveles del factor (en lugar de los valores numéricos). Esto facilita enormemente el trabajo con microdatos del INEGI distribuidos en formato Stata.
:::

------------------------------------------------------------------------

## Ejercicio

1.  Abre la base `concentradohogar.csv` con `here("data", "raw", "concentradohogar.csv")`.

2.  Usando `if_else()`, crea una variable `rural` a partir de tam_loc que asigne como rural aquellos hogares que viven en localidades con menos de 2500 habitantes y  `rural` todas las demás. Conviértela a factor con niveles.

3.  Con `case_when()`, crea una variable `rango_ing` que clasifique el ingreso corriente en cuartiles:
    -   `"Q1"`: menor o igual al cuartil 1.
    -   `"Q2"`: mayor al Q1 y menor o igual a la mediana.
    -   `"Q3"`: mayor a la mediana y menor o igual al Q3.
    -   `"Q4"`: mayor al cuartil 3.


