---
title: "Práctica 4 (Sesión 4): Exploración de dataframes con dplyr"
subtitle: "Pipes, verbos principales, selección por patrones (ends_with, rangos) y *_at()"
author: "Ana Escoto y Mónica Lara"
date: today
lang: es
format:
  html:
    toc: true
    toc-depth: 3
    toc-title: "Contenido"
    number-sections: true
    theme: cosmo
    highlight-style: github
    code-fold: false
    code-tools: true
    df-print: kable
execute:
  echo: true
  warning: false
  message: false
---

## Objetivos de la sesión

Al finalizar esta sesión podrán:

-   Explorar tablas o dataframes con un flujo reproducible usando `dplyr` y pipes (`%>%` o `%>%`).
-   Seleccionar, filtrar, ordenar, renombrar, agrupar y resumir variables con los verbos principales de `dplyr`.
-   Seleccionar columnas con *helpers* (por ejemplo `ends_with()`, `contains()`, `matches()`, `where()`) y con rangos del tipo `var1:var2`.
-   Aplicar transformaciones o renombres a múltiples columnas con `mutate_at()` y `rename_at()` (y reconocer su equivalente con `across()` / `rename_with()`).

------------------------------------------------------------------------

## Paquetes de esta sesión

| Paquete       | Función principal                                                                 |
|---------------|-----------------------------------------------------------------------------------|
| `{dplyr}`     | Verbos para manipulación de datos (`select`, `filter`, `group_by`, `summarise`)  |
| `{tidyr}`     | Apoyo para reestructuración en formato tidy                                       |
| `{janitor}`   | Limpieza de nombres y utilidades rápidas                                          |
| `{skimr}`     | Resumen rápido del contenido de un dataframe                                      |
| `{stringr}`   | Patrones y expresiones regulares (útil con `matches()`)                           |
| `{pacman}`    | Carga e instalación compacta de paquetes                                          |

```{r}
#| eval: true
pacman::p_load(
  dplyr,
  tidyr,
  janitor,
  skimr,
  stringr
)
```

::: callout-note
## Nota sobre `*_at()`

En versiones recientes de `dplyr`, `mutate_at()` y `rename_at()` han sido reemplazadas por `across()` y `rename_with()`.  
En este curso las revisamos porque aún aparecen en muchos códigos “heredados” y es útil reconocerlas. Cuando sea posible, mostramos también el equivalente moderno.
:::

------------------------------------------------------------------------

## Datos de esta sesión

Trabajaremos con **una tabla principal** (por ejemplo, una tabla de hogares de la ENIGH 2024) y, si lo desean, con **una tabla auxiliar** para practicar filtrado y selección por patrones.

En los ejemplos asumimos que ya tienen un objeto llamado `concentrado` en el ambiente. Si todavía no lo han leído, aquí está un ejemplo de lectura (solo referencia):

```{r}
#| eval: true
library(readr)
library(here)

concentrado <- read_csv(here("data", "raw", "concentradohogar.csv")) %>%
  janitor::clean_names()
```

Inspección rápida:

```{r}
glimpse(concentrado)
skim(concentrado)
```

------------------------------------------------------------------------

## 1. Duración y dinámica (2 horas, sesión práctica)

-   **10–15 min**: recordatorio de pipes y lectura rápida del dataframe.  
-   **20 min**: demo corta: `select()` (helpers + rangos), `filter()`, `group_by()` + `summarise()`.  
-   **35–40 min**: práctica guiada (en parejas o individual).  
-   **10 min**: revisión rápida de resultados y dudas.  
-   **25–30 min**: avance de la entrega (con plantilla).  

------------------------------------------------------------------------

## 2. Verbos principales de dplyr (mínimo para hoy)

### 2.1 `select()` + rangos `var1:var2`

El operador `var1:var2` selecciona **todas las columnas entre `var1` y `var2`** en el orden en que aparecen en el dataframe.

```{r}
# Ajusta los nombres a tu tabla
concentrado %>%
  select(folioviv:sexo_jefe)
```

### 2.2 `select()` + helpers: `ends_with()`

```{r}
# Variables que terminan con "_pc" (ejemplo)
concentrado %>%
  select(ends_with("_cor"))
```

### 2.3 `filter()`

```{r}
concentrado %>%
  filter(tam_loc == 1)
```

### 2.4 `group_by()` + `summarise()`

```{r}
concentrado %>%
  group_by(tam_loc) %>%
  summarise(
    n = n(),
    media = mean(ing_cor, na.rm = TRUE),
    mediana = median(ing_cor, na.rm = TRUE)
  ) %>%
  arrange(desc(n))
```

------------------------------------------------------------------------

## 3. Renombrar y transformar “en bloque” con `rename_at()` y `mutate_at()`

### 3.1 `rename_at()` (renombrar varias columnas)

Ejemplo: agregar un prefijo a un conjunto de variables seleccionadas por patrón.

```{r}
#| eval: true
concentrado2 <- concentrado %>%
  rename_at(
    vars(ends_with("_cor")),
    ~ paste0("pc_", .x)
  )
```

Equivalente moderno (referencia):

```{r}
#| eval: true
concentrado2 <- concentrado %>%
  rename_with(
    .fn = ~ paste0("pc_", .x),
    .cols = ends_with("cor")
  )
```

### 3.2 `mutate_at()` (transformar varias columnas)

Ejemplo: convertir a miles un conjunto de variables seleccionadas por rango o patrón.

```{r}
#| eval: false
concentrado3 <- concentrado %>%
  mutate_at(
    vars(var1:var2),   # 
    ~ .x / 1000
  )
```

Equivalente moderno (referencia):

```{r}
#| eval: false
concentrado3 <- concentrado %>%
  mutate(
    across(var1:var2, ~ .x / 1000)
  )
```

------------------------------------------------------------------------

## 4. Mini-ejercicio guiado (en clase)

1) Selecciona variables usando:
-   un **rango** (`var1:var2`), y  
-   un **helper** (`ends_with()` o `contains()`).  

2) Filtra un subconjunto (por ejemplo, un tamaño de localidad o condición de interés).

3) Genera una tabla con `group_by()` + `summarise()` que incluya `n()` y **dos estadísticos** (media/mediana o media/cuantiles).

------------------------------------------------------------------------

## 5. Práctica 4 (para entregar)

### Entrega

-   Un archivo `P4.qmd` con código comentado (reproducible).
-   Trabajen con una tabla/dataframe de una fuente nacional (ENIGH 2024 u otra disponible para el grupo).

### Parte A. Exploración y selección (obligatoria)

1) Incluye `glimpse()` y `skim()` de la tabla principal.  
2) Haz dos selecciones:
-   una con **rango** `var1:var2`, y  
-   una con **helper** `ends_with()` (o `contains()` / `matches()` / `where()`).  
3) Aplica un `filter()` y explica en una línea el criterio elegido.

### Parte B. Resúmenes por grupos (obligatoria)

4) Construye **una** tabla resumen con `group_by()` + `summarise()` que incluya:
-   `n = n()` y al menos **dos** estadísticos (por ejemplo media y mediana).

### Parte C. Transformación o renombre en bloque (obligatoria)

5) Elige **una** de estas dos opciones:
-   **Opción 1 (renombre):** usa `rename_at()` para renombrar al menos 4 columnas seleccionadas con `ends_with()` o un rango.  
-   **Opción 2 (transformación):** usa `mutate_at()` para transformar al menos 4 columnas (por ejemplo, dividir entre 1000, aplicar log a un subconjunto, etc.).  

*(Si prefieres usar el equivalente moderno con `rename_with()` o `across()`, también es válido, pero indícalo.)*

### Producto esperado

-   `P4.qmd` con: exploración, selección por rango y helper, filtrado, un resumen por grupos y una operación “en bloque” (`rename_at()` o `mutate_at()`).

------------------------------------------------------------------------

## Apéndice: atajos útiles

-   `count(var)` equivale a `group_by(var) %>% summarise(n = n())`.
-   `distinct()` ayuda a ver valores únicos.
-   En la Sesión 5 veremos `left_join()` y `anti_join()` para diagnosticar llaves al unir tablas.
