---
title: "Sesión 5: Uniones (fusión) y reestructuración tidy (wide/long)"
author: "Ana Escoto y Mónica Lara"
date: today
lang: es
format:
  html:
    toc: true
    toc-depth: 3
    toc-title: "Contenido"
    number-sections: true
    theme: cosmo
    highlight-style: github
    code-fold: false
    code-tools: true
    df-print: kable
execute:
  echo: true
  warning: false
  message: false
---

## Objetivos de la sesión

Al finalizar esta sesión podrán:

-   Verificar la consistencia de llaves antes de unir tablas.
-   Aplicar `left_join()`, `inner_join()` y `full_join()` para fusionar tablas.
-   Usar `anti_join()` como herramienta de diagnóstico.
-   Reestructurar datos de formato ancho (wide) a largo (long) con `pivot_longer()`.
-   Reestructurar datos de formato largo (long) a ancho (wide) con `pivot_wider()`.

------------------------------------------------------------------------

## Paquetes de esta sesión

| Paquete       | Función principal                                            |
|---------------|--------------------------------------------------------------|
| `{tidyverse}` | Manipulación y reestructuración de datos (`dplyr`, `tidyr`) |
| `{readxl}`    | Leer archivos Excel (`.xlsx`)                               |
| `{haven}`     | Leer archivos Stata (`.dta`)                                |
| `{janitor}`   | Limpieza de nombres y tablas de frecuencia                  |
| `{fuzzyjoin}` | Uniones aproximadas (optativo)                              |

```{r}
#| eval: false
pacman::p_load(
  tidyverse,
  readxl,
  haven,
  janitor,
  here
)
```

------------------------------------------------------------------------

## Datos de esta sesión

Trabajaremos con dos bases de datos a lo largo de esta sesión.

**Índice de Desarrollo Humano (IDH):** datos de países con puntajes por año en formato ancho.

**Encuesta Nacional de Ingresos y Gastos de los Hogares:** tablas a nivel vivienda, hogar, persona.

**Encuesta Nacional de Seguridad Pública Urbana:** para unir filas.

```{r}
#| eval: false
idh <- read_excel(here("data", "raw", "indice_desarrollo_humano.xlsx"))
load(here("data", "raw", "enigh2024.RData"))
load(here("data", "raw", "BD_ENSU_0325.RData"))
load(here("data", "raw", "BD_ENSU_0625.RData"))
load(here("data", "raw", "BD_ENSU_0925.RData"))
load(here("data", "raw", "BD_ENSU_1225.RData"))
```


------------------------------------------------------------------------

## Principios de llaves: identificadores únicos y verificación de consistencia

Antes de unir cualquier par de tablas, es fundamental verificar que las **llaves** (las variables que conectan ambas tablas) sean consistentes. Una llave suele ser un identificador único como `folioviv`, `foliohog` o el nombre de un país.

### ¿Por qué importa verificar las llaves?

Unir tablas sin verificar las llaves puede producir:

-   **Filas duplicadas**, si una llave aparece más de una vez en la tabla de la derecha.
-   **Pérdida de datos**, si hay valores en una tabla que no tienen pareja en la otra.

### Verificar unicidad con `distinct()` y `nrow()`

Podemos comprobar si una variable es un identificador único comparando el número de filas totales con el número de valores distintos:

```{r}
#| eval: false
# ¿Cada vivienda aparece solo una vez en la tabla de viviendas?
nrow(viviendas)
nrow(distinct(viviendas, folioviv))
```

Si ambos números son iguales, `folioviv` es una llave única en `viviendas`. Si difieren, hay duplicados y debemos resolverlo antes de unir.

### Detectar duplicados con `count()`

```{r}
#| eval: false
viviendas %>%
  count(folioviv) %>%
  filter(n > 1)
```

Si esta tabla está vacía, no hay duplicados y podemos proceder con confianza.


------------------------------------------------------------------------

## Uniones/fusión de tablas

Las uniones (o *joins*) permiten combinar información de dos tablas a partir de una o más variables llave en común. En `{dplyr}` existen cuatro tipos principales.

### `left_join()`: conservar toda la tabla izquierda

`left_join()` mantiene **todas las filas** de la tabla izquierda y agrega las columnas de la tabla derecha cuando hay coincidencia en la llave. Si no hay coincidencia, las columnas de la derecha se rellenan con `NA`.

Vamos a agregar las características de las viviendas (derecha) a los hogares (izquierda.)
```{r}
#| eval: false
base_hog_viv <- hogares %>%
  left_join(viviendas, by = "folioviv")

nrow(hogares)       # Filas originales
nrow(base_hog_viv)  # Filas después del join (deben ser iguales)
```

Podemos encadenar uniones. Ahora, vamos a añadir los datos de hogares y viviendas a la tabla de personas:

```{r}
#| eval: false
base_completa <- poblacion %>%
  left_join(hogares,   by = c("folioviv", "foliohog")) %>%
  left_join(viviendas, by = "folioviv")
```

::: callout-note
## ¿Por qué dos llaves?

Al unir `poblacion` con `hogares` usamos `c("folioviv", "foliohog")` porque una vivienda puede tener varios hogares. Solo la combinación de ambas columnas identifica un hogar de forma única.
:::

### `inner_join()`: solo filas con coincidencia en ambas tablas

`inner_join()` devuelve **únicamente las filas** que tienen coincidencia en ambas tablas. Las filas sin pareja se descartan.

Por ejemplo, hogares que sí tienen registros de gastos en consultas médicas.
```{r}
#| eval: false
base_gasto_hog <- gastoshogar %>%
  inner_join(hogares, by = c("folioviv", "foliohog"))

nrow(gastoshogar)    # Registros de gasto
nrow(base_gasto_hog) # Solo los que tienen hogar en la tabla principal
```

### `full_join()`: conservar todo de ambas tablas

`full_join()` mantiene **todas las filas** de ambas tablas. Donde no haya coincidencia, los valores faltantes se rellenan con `NA`.

```{r}
#| eval: false
base_full <- hogares %>%
  full_join(viviendas, by = "folioviv")
```

### `anti_join()`: diagnóstico de no coincidencias

`anti_join()` devuelve las filas de la tabla izquierda que **no tienen pareja** en la tabla derecha. Es una herramienta de diagnóstico.

¿Qué hogares tienen gasto médico pero NO están en la tabla de hogares?

```{r}
#| eval: false
anti_join(gastoshogar, hogares, by = c("folioviv", "foliohog"))
```


¿Qué hogares NO tienen ningún registro de gasto médico?

```{r}
#| eval: false
anti_join(hogares, gastoshogar, by = c("folioviv", "foliohog")) %>%
  nrow()
```

::: callout-important
## `anti_join()` como verificación previa

Es buena práctica correr `anti_join()` **antes** del join. Si devuelve muchas filas inesperadas, revisa el formato de las llaves (mayúsculas, espacios, tipos de datos).
:::

### Unir filas con `bind_rows()`

Cuando dos tablas tienen la **misma estructura** de columnas y queremos apilarlas verticalmente (por ejemplo, datos de distintos trimestres), usamos `bind_rows()`:

```{r}
#| eval: false
trim1 <- ENSU_CB_0325 %>%
  select(ID_VIV, ID_PER, CVE_ENT, NOM_ENT, SEXO, EDAD, starts_with("BP1_2")) %>%
  mutate(trimestre = "Primero")

trim2 <- ENSU_CB_0625 %>%
  select(ID_VIV, ID_PER, CVE_ENT, NOM_ENT, SEXO, EDAD, starts_with("BP1_2")) %>%
  mutate(trimestre = "Segundo")

trim3 <- ENSU_CB_0925 %>%
  select(ID_VIV, ID_PER, CVE_ENT, NOM_ENT, SEXO, EDAD, starts_with("BP1_2")) %>%
  mutate(trimestre = "Tercero")

trim4 <- ENSU_CB_1225 %>%
  select(ID_VIV, ID_PER, CVE_ENT, NOM_ENT, SEXO, EDAD, starts_with("BP1_2")) %>%
  mutate(trimestre = "Cuarto")

ensu_2025 <- bind_rows(trim1, trim2, trim3, trim4) 
```

------------------------------------------------------------------------

## De muchos a uno

¿Cómo tendría que hacer si a la base de hogares, quisiera pegarle la información de la edad de sus integrantes, pero quedarme con la unidad de análisis del hogar?

Tenemos que agregar la edad (que está a nivel persona) a nivel hogar. Podemos calcular un promedio, por ejemplo. 

```{r}
#| eval: false
poblacion2 <- poblacion %>% 
  select(folioviv, foliohog, numren, edad) %>%     #seleccionamos sólo las que nos interesan
  group_by(folioviv, foliohog) %>%  
  #generamos la agrupación
  summarise(promedio_edad = round(mean(edad), 0)) #calculamos el promedio y redondeamos a cero decimales
```

Ahora unimos:

```{r}
#| eval: false
agregada <- poblacion2 %>% 
  full_join(hogares, by = c("folioviv", "foliohog"))
```

------------------------------------------------------------------------

## Reestructuración: `pivot_longer()` y `pivot_wider()`

Los datos pueden estar en dos formatos: **ancho** (*wide*), donde cada variable ocupa una columna, y **largo** (*long*), donde una columna identifica la variable y otra contiene el valor. 

### De ancho a largo: `pivot_longer()`

#### Ejemplo: Índice de Desarrollo Humano

La base `idh` tiene una columna por año. Para graficar la evolución temporal o calcular estadísticas por año, necesitamos el formato largo.

Primero verificamos la estructura:

```{r}
#| eval: false
glimpse(idh)
```

Antes de reestructurar, nos aseguramos de que todas las columnas de años sean numéricas:

```{r}
#| eval: false
idh <- idh %>%
  mutate(across(3:10, ~ round(as.numeric(.x), 3)))
```

Ahora aplicamos `pivot_longer()`:

```{r}
#| eval: false
idh_largo <- idh %>%
  pivot_longer(
    cols      = 3:10,        # Columnas a reestructurar
    names_to  = "annio",     # Nombre de la nueva columna de identificador
    values_to = "idh_valor"  # Nombre de la nueva columna de valores
  ) %>%
  mutate(idh_valor = as.numeric(idh_valor))

glimpse(idh_largo)
```

::: callout-note
## ¿Qué hizo `pivot_longer()`?

Tomó 8 columnas (una por año) y las convirtió en dos columnas: `annio` (que contiene el nombre del año) e `idh_valor` (que contiene el puntaje). El número de filas aumentó proporcionalmente.
:::



### De largo a ancho: `pivot_wider()`

`pivot_wider()` es la operación inversa: toma una columna de identificadores y una de valores, y crea una columna separada para cada identificador. 

#### Ejemplo: Restaurar el IDH a formato ancho

```{r}
#| eval: false
idh_ancho <- idh_largo %>%
  pivot_wider(
    names_from  = annio,     # Los valores únicos de esta columna se vuelven nombres de columna
    values_from = idh_valor  # Los valores de esta columna llenan las nuevas columnas
  )

glimpse(idh_ancho)
```

::: callout-tip
## Resumen: ¿cuándo usar cada función?

| Función          | Cuándo usarla                                                       |
|------------------|---------------------------------------------------------------------|
| `pivot_longer()` | Para análisis, visualización, `group_by()` + `summarise()`         |
| `pivot_wider()`  | Para presentar resultados en tablas o restaurar el formato original |
:::

------------------------------------------------------------------------


## Ejercicio

1.  Descarga los microdatos de los Ingresos del Programa Jóvenes Construyendo el Futuro (ingresos_JCF) de la página del inegi (https://www.inegi.org.mx/programas/enigh/nc/2024/#microdatos).

2.  Con `ingresos_jcf`, convierte las columnas `ing_1:ing_6` a formato largo. Luego calcula la **suma total de ingresos** por `folioviv`. ¿Qué hogar acumuló más ingresos del programa JCF?

3.  Toma el resultado del ejercicio 4 (suma por hogar) y únelo con la tabla `hogares` de la ENIGH usando `left_join()`. ¿Cuántos hogares de `hogares` no tienen registros en `ingresos_jcf`? Usa `anti_join()` para responder.
