---
title: "Sesión 6: Variables cuantitativas — Medidas y tabulados en enfoque tidy"
subtitle: "Estadística descriptiva con R base y {dplyr} · Caso ENIGH 2024"
author: "Ana Escoto y Mónica Lara"
date: today
lang: es
format:
  html:
    toc: true
    toc-depth: 3
    toc-title: "Contenido"
    number-sections: true
    theme: cosmo
    highlight-style: github
    code-fold: false
    code-tools: true
    df-print: kable
execute:
  echo: true
  warning: false
  message: false
---

## Objetivos de la sesión

Al finalizar esta sesión podrán:

- Calcular medidas de tendencia central, dispersión y posición 
- Interpretar medidas de sesgo (asimetría).
- Construir tablas resumen con `summarise()` y `across()`.
- Detectar valores extremos y faltantes.
- **Comparar la sintaxis de R base con la sintaxis tidy (`{dplyr}`)** para las mismas operaciones.

------------------------------------------------------------------------

## Paquetes de esta sesión

| Paquete     | Función principal                                               |
|-------------|-----------------------------------------------------------------|
| `{dplyr}`   | Manipulación de datos: `summarise()`, `across()`, `group_by()` |
| `{skimr}`   | Resumen rápido y completo de un dataframe                       |
| `{janitor}` | Tablas de frecuencia con `tabyl()`                              |
| `{e1071}`   | Cálculo de asimetría con `skewness()`                           |
| `{gt}`      | Tablas formateadas para reportes                                |
| `{knitr}`   | Tablas básicas con `kable()`                                    |

```{r}
#| eval: false
pacman::p_load(
  tidyverse,
  skimr,
  janitor,
  e1071,
  gt,
  knitr,
  here
)
```

------------------------------------------------------------------------

## Datos de esta sesión

Trabajaremos con la base `concentradohogar` de la **ENIGH 2024**. Las variables principales son:

| Variable    | Descripción                                       | Tipo       |
|-------------|---------------------------------------------------|------------|
| `ing_cor`   | Ingreso corriente trimestral del hogar (pesos)    | Continua   |
| `sexo_jefe` | Sexo de la persona jefa del hogar (1 = Hombre, 2 = Mujer) | Nominal    |

```{r}
#| eval: false
concentrado <- read_csv(here("data", "raw", "concentradohogar.csv")) |>
  janitor::clean_names()
```

Una inspección rápida antes de comenzar:

```{r}
#| eval: false
glimpse(concentrado)
```

------------------------------------------------------------------------

## Exploración rápida con `skim()`

`skimr::skim()` nos da: número de observaciones, missing, media, desviación estándar, cuartiles y un histograma.

```{r}
#| eval: false
skim(concentrado, where(is.numeric))
```

------------------------------------------------------------------------

## Medidas de tendencia central

Las medidas de tendencia central resumen el "centro" de la distribución. 

### R base 

```{r}
#| eval: false
mean(concentrado$ing_cor, na.rm=T)
median(concentrado$ing_cor, na.rm=T)
summary(concentrado$ing_cor)
```

### Dplyr

```{r}
#| eval: false
concentrado |>
  summarise(
    Media = mean(ing_cor, na.rm=TRUE),
    Mediana = median(ing_cor, na.rm = TRUE))
```

::: {.callout-note}
## Media vs. Mediana
Cuando la media es mayor que la mediana, la distribución tiene **sesgo positivo**: algunos valores muy altos "jalan" la media. En distribuciones de ingresos esto es casi siempre el caso.
:::

------------------------------------------------------------------------

## Medidas de posición: cuantiles

Los cuantiles dividen la distribución en partes iguales. Por ejemplo los **cuartiles** (4 partes), los **deciles** (10 partes) y los **percentiles** (100 partes).

### R base: `summary()` y `quantile()`

```{r}
#| eval: false
summary(concentrado$ing_cor)
```

```{r}
#| eval: false

# Cuartiles (Q1, Q2=mediana, Q3)
quantile(concentrado$ing_cor, probs = c(0.25, 0.50, 0.75), na.rm = TRUE)

# Deciles
quantile(concentrado$ing_cor, probs = seq(0.1, 0.9, by = 0.1), na.rm = TRUE)
```

### dplyr: `summarise()` con `quantile()`

```{r}
#| eval: false
concentrado |>
  summarise(
    Q1  = quantile(ing_cor, 0.25, na.rm = TRUE),
    Q2  = quantile(ing_cor, 0.50, na.rm = TRUE),
    Q3  = quantile(ing_cor, 0.75, na.rm = TRUE),
    P10 = quantile(ing_cor, 0.10, na.rm = TRUE),
    P90 = quantile(ing_cor, 0.90, na.rm = TRUE)
  )
```

------------------------------------------------------------------------


## Medidas de dispersión

Las medidas de dispersión describen qué tan "esparcidos" están los datos alrededor del centro.

### Varianza y desviación estándar

#### R base

```{r}
#| eval: false
var(concentrado$ing_cor,  na.rm = TRUE)
sd(concentrado$ing_cor,   na.rm = TRUE)
```

#### Dplyr

```{r}
#| eval: false
concentrado |>
  summarise(
    Varianza = var(ing_cor, na.rm = TRUE),
    Desv       = sd(ing_cor,  na.rm = TRUE)
  )
```

### Rango y rango intercuartílico (RIC)

El rango corresponde al valor máximo menos el valor mínimo. Mientras que el rango intercuartílico corresponde al cuartil 3 menos el cuartil 1.

#### R base

```{r}
#| eval: false
max(concentrado$ing_cor,   na.rm = TRUE)-min(concentrado$ing_cor,   na.rm = TRUE)
IQR(concentrado$ing_cor,   na.rm = TRUE)
```

#### Dplyr 

```{r}
#| eval: false
concentrado |>
  summarise(
    Rango = max(ing_cor, na.rm = TRUE)-min(ing_cor, na.rm = TRUE),
    RIC    = IQR(ing_cor, na.rm = TRUE)
  )
```

------------------------------------------------------------------------


## Medidas de sesgo (asimetría)

El **coeficiente de asimetría** (skewness) indica la dirección e intensidad de la cola de la distribución.

- **Sesgo = 0**: distribución simétrica.
- **Sesgo > 0**: sesgo positivo; la media > mediana.
- **Sesgo < 0**: sesgo negativo; la media < mediana.

```{r}
#| eval: false
e1071::skewness(concentrado$ing_cor, na.rm = TRUE)
```

::: {.callout-note}
## Interpretación
Un sesgo positivo grande confirma que la distribución del ingreso tiene una cola larga hacia la derecha: la mayoría de los hogares se concentra en valores relativamente bajos, mientras que unos pocos tienen ingresos muy elevados. 
:::

------------------------------------------------------------------------

## Tabla descriptiva con `summarise()` y `across()`

### Varias variables cuantitativas con `across()`

Cuando queremos aplicar las mismas funciones a múltiples columnas, `across()` evita repetir código.

```{r}
#| eval: true
# Seleccionamos un subconjunto de variables cuantitativas de ejemplo
concentrado |>
  summarise(
    across(
      .cols = c(ing_cor, gasto_mon, percep_ing),  
      .fns  = list(
        Media   = ~ mean(.x,   na.rm = TRUE),
        Mediana = ~ median(.x, na.rm = TRUE),
        DE      = ~ sd(.x,     na.rm = TRUE),
        Sesgo   = ~ e1071::skewness(.x, na.rm = TRUE)
      ),
      .names = "{.col}_{.fn}" #controla cómo se llaman las columnas resultantes del across().
    )
  ) |>
  tidyr::pivot_longer(everything(), # pasa de formato wide a long
                      names_to  = c("Variable", "Estadístico"),
                      names_sep = "_(?=[^_]+$)") |>   # parte el nombre de la columna en la última "_" para separar variable y estadístico
  tidyr::pivot_wider(names_from = "Estadístico", values_from = "value") |>  # regresa a wide, pero ahora cada estadístico es una columna y cada fila es una variable
  knitr::kable(digits = 2, caption = "Estadísticos descriptivos · variables seleccionadas")   # hace la tabla con 2 decimales y título
```

------------------------------------------------------------------------


## Detección de valores faltantes y extremos

### Valores faltantes (NAs)

#### R base

```{r}
#| eval: false
sum(is.na(concentrado$ing_cor))
mean(is.na(concentrado$ing_cor)) * 100  # porcentaje
```

#### Dplyr

```{r}
#| eval: false
concentrado |>
  summarise(
    n_faltantes = sum(is.na(ing_cor)),
    pct_faltantes = mean(is.na(ing_cor)) * 100
  )
```

### Valores extremos (outliers)

Una regla común: un valor es **extremo** si está más de 1.5 * RIC por encima del Q3 o por debajo del Q1 (criterio de Tukey).

Volvamos a calcular los cuartiles y el RIC.

```{r}
#| eval: false
q1  <- quantile(concentrado$ing_cor, 0.25, na.rm = TRUE)
q3  <- quantile(concentrado$ing_cor, 0.75, na.rm = TRUE)
ric <- q3 - q1
```


Ahora el límite inferior y superior.


```{r}
#| eval: false
limite_sup <- q3 + (1.5 * ric)
limite_inf <- q1 - (1.5 * ric)
```

¿Cuántos hogares están por encima del límite superior?


```{r}
#| eval: true
concentrado |>
  summarise(
    n_outliers_sup = sum(ing_cor > limite_sup, na.rm = TRUE),
    pct_outliers   = mean(ing_cor > limite_sup, na.rm = TRUE) * 100
  )
```

------------------------------------------------------------------------

## Filtrar valores

Podemos volver a hacer nuestra tabla pero con valores de ingreso mayor o igual a 0 y menor o igual al límite superior.

```{r}
#| eval: true
concentrado |>
  dplyr::filter(ing_cor >= 0, ing_cor <= 170320.5) |>
  dplyr::summarise(
    `N`              = dplyr::n(),
    `Media`          = mean(ing_cor,              na.rm = TRUE),
    `Mediana`        = median(ing_cor,             na.rm = TRUE),
    `Desv. estándar` = sd(ing_cor,                na.rm = TRUE),
    `Mínimo`         = min(ing_cor,               na.rm = TRUE),
    `Q1`             = quantile(ing_cor, 0.25,    na.rm = TRUE),
    `Q3`             = quantile(ing_cor, 0.75,    na.rm = TRUE),
    `Máximo`         = max(ing_cor,               na.rm = TRUE),
    `Asimetría`      = e1071::skewness(ing_cor,   na.rm = TRUE),
    `% faltantes`    = mean(is.na(ing_cor)) * 100
  ) |>
  gt::gt() |>
  gt::tab_header(
    title    = gt::md("**Estadísticos descriptivos del ingreso corriente trimestral**")
  ) |>
  gt::fmt_number(
    columns  = c(Media, Mediana, `Desv. estándar`, Mínimo, Q1, Q3, Máximo),
    decimals = 0,
    sep_mark = ","
  ) |>
  gt::fmt_number(
    columns  = c(Asimetría, `% faltantes`),
    decimals = 2
  ) |>
  gt::tab_source_note("Fuente: ENIGH 2024, INEGI. Ingreso en pesos corrientes trimestrales.") |>
  gt::tab_footnote(
    footnote  = "Criterio de Tukey: outlier si ing_cor > Q3 + 1.5*RIC.",
    locations = gt::cells_column_labels(columns = Asimetría)
  )
```

------------------------------------------------------------------------

## Resumen: R base vs. {dplyr}

| Operación               | R base                                  | dplyr / tidy                              |
|-------------------------|-----------------------------------------|-------------------------------------------|
| Resumen general         | `summary(df$var)`                       | `skim(df)`                                |
| Media                   | `mean(df$var, na.rm=TRUE)`              | `summarise(Media = mean(var, na.rm=TRUE))`|
| Mediana                 | `median(df$var, na.rm=TRUE)`            | `summarise(Mediana = median(...))`        |
| Desviación estándar     | `sd(df$var, na.rm=TRUE)`               | `summarise(DE = sd(...))`                 |
| Cuantiles               | `quantile(df$var, probs=...)`           | `summarise(Q1 = quantile(var, 0.25, ...))`|
| Valores faltantes       | `sum(is.na(df$var))`                   | `summarise(n_na = sum(is.na(var)))`       |


------------------------------------------------------------------------

## Ejercicio

1. Elabora una tabla descriptiva univariada de variables cuantitativas seleccionadas (dos o más), que incluya  media, mediana, desviación estándar, mínimo, máximo, q1, q3 y sesgo.


