---
title: "Sesión 7: Variables cualitativas — Frecuencias, porcentajes y presentación en tablas"
subtitle: "Tabulados con {janitor} y {dplyr} · Caso ENSU 2025 — Morelia"
author: "Ana Escoto y Mónica Lara"
date: today
lang: es
format:
  html:
    toc: true
    toc-depth: 3
    toc-title: "Contenido"
    number-sections: true
    theme: cosmo
    highlight-style: github
    code-fold: false
    code-tools: true
    df-print: kable
execute:
  echo: true
  warning: false
  message: false
---

## Objetivos de la sesión

Al finalizar esta sesión podrán:

- Construir tablas de frecuencias absolutas, relativas y porcentajes con `janitor::tabyl()` y `dplyr::count()`.
- Agregar totales, porcentajes y formato a las tablas con las funciones `adorn_*()` de `{janitor}`.
- Ordenar y manejar categorías poco frecuentes con `forcats::fct_lump()` y `forcats::fct_reorder()`.
- Presentar tablas listas para reporte con `{gt}` y `knitr::kable()`.
- **Comparar la sintaxis de R base con la sintaxis tidy** para las mismas operaciones.

------------------------------------------------------------------------

## Paquetes de esta sesión

| Paquete     | Función principal                                                        |
|-------------|--------------------------------------------------------------------------|
| `{janitor}` | `tabyl()`, `adorn_totals()`, `adorn_percentages()`, `adorn_pct_formatting()` |
| `{dplyr}`   | `count()`, `mutate()`, `group_by()`, `filter()`                          |
| `{forcats}` | `fct_lump()`, `fct_reorder()`                                            |
| `{gt}`      | Tablas formateadas para reportes                                          |
| `{knitr}`   | Tablas básicas con `kable()`                                             |

```{r}
#| eval: false
pacman::p_load(
  tidyverse,
  janitor,
  forcats,
  gt,
  knitr,
  here
)
```

------------------------------------------------------------------------

## Datos de esta sesión

Trabajaremos con la **Encuesta Nacional de Seguridad Pública Urbana (ENSU), cuarto trimestre de 2025**, filtrada para la ciudad de **Morelia** (`cd == "29"`).

Las variables principales de esta sesión son:

| Variable       | Pregunta                                                              | Códigos                                      |
|----------------|-----------------------------------------------------------------------|----------------------------------------------|
| `BP1_1`        | ¿Considera que vivir en Morelia es seguro o inseguro?                 | 1 Seguro, 2 Inseguro, 9 NS/NR                |
| `BP1_2_03`     | Percepción de seguridad en la calle                                   | 1 Seguro(a), 2 Inseguro(a), 3 No aplica, 9 NS/NR |
| `BP1_2_09`     | Percepción de seguridad en el transporte público                      | 1 Seguro(a), 2 Inseguro(a), 3 No aplica, 9 NS/NR |
| `BP1_3`        | Expectativa sobre la delincuencia en los próximos 12 meses            | 1 Mejorará, 2 Igual de bien, 3 Igual de mal, 4 Empeorará, 9 NS/NR |
| `BP1_8_1`      | Efectividad de la Policía Preventiva Municipal                        | 1 Muy efectivo … 4 Nada efectivo, 9 NS/NR    |
| `BP1_8_2`      | Efectividad de la Policía Estatal                                     | 1 Muy efectivo … 4 Nada efectivo, 9 NS/NR    |
| `BP1_8_3`      | Efectividad de la Guardia Nacional                                    | 1 Muy efectivo … 4 Nada efectivo, 9 NS/NR    |
| `BP1_9_1`      | Confianza en la Policía Preventiva Municipal                          | 1 Mucha confianza … 4 Mucha desconfianza, 9 NS/NR |
| `BP1_9_2`      | Confianza en la Policía Estatal                                       | 1 Mucha confianza … 4 Mucha desconfianza, 9 NS/NR |
| `BP1_9_3`      | Confianza en la Guardia Nacional                                      | 1 Mucha confianza … 4 Mucha desconfianza, 9 NS/NR |

### Leer y filtrar la base

```{r}
#| eval: false
load(here("data", "raw", "BD_ENSU_1225.RData"))
```

Filtramos solo Morelia (cd == "29") y limpiamos nombres

```{r}
#| eval: false
morelia <- ENSU_CB_1225 |>
  filter(CD == "29") |>
  janitor::clean_names()
```

Una inspección rápida:

```{r}
#| eval: false
glimpse(morelia)
```

------------------------------------------------------------------------

## Recodificación de variables

Antes de tabular, convertimos los códigos numéricos a etiquetas legibles y tratamos los valores 9 (No sabe/No responde) y 3 (No aplica) como `NA`.

### Percepción general de seguridad (`BP1_1`)

```{r}
#| eval: false
morelia <- morelia |>
  mutate(
    seg_ciudad = case_when(
      bp1_1 == 1 ~ "Seguro",
      bp1_1 == 2 ~ "Inseguro",
      TRUE       ~ NA_character_
    ),
    seg_ciudad = factor(seg_ciudad, levels = c("Inseguro", "Seguro"))
  )
```

### Percepción de seguridad en la calle y en el transporte

Hagamos una función:

```{r}
#| eval: false
recodificar_lugar <- function(x) {
  case_when(
    x == 1 ~ "Seguro(a)",
    x == 2 ~ "Inseguro(a)",
    TRUE   ~ NA_character_
  )
}
```

Ahora la aplicamos:
```{r}
#| eval: false
morelia <- morelia |>
  mutate(
    seg_calle       = factor(recodificar_lugar(bp1_2_03),
                             levels = c("Inseguro(a)", "Seguro(a)")),
    seg_transporte  = factor(recodificar_lugar(bp1_2_09),
                             levels = c("Inseguro(a)", "Seguro(a)"))
  )
```

### Expectativa sobre delincuencia (`BP1_3`)

```{r}
#| eval: false
morelia <- morelia |>
  mutate(
    expectativa = case_when(
      bp1_3 == 1 ~ "Mejorará",
      bp1_3 == 2 ~ "Seguirá igual de bien",
      bp1_3 == 3 ~ "Seguirá igual de mal",
      bp1_3 == 4 ~ "Empeorará",
      TRUE       ~ NA_character_
    ),
    expectativa = factor(expectativa,
                         levels = c("Empeorará", "Seguirá igual de mal","Seguirá igual de bien", "Mejorará"))
  )
```

### Efectividad de autoridades (`BP1_8_*`)

```{r}
#| eval: false
recodificar_efectividad <- function(x) {
  case_when(
    x %in% c(1, 2) ~ "Muy/algo efectivo",
    x %in% c(3, 4) ~ "Poco/nada efectivo",
    TRUE           ~ NA_character_
  )
}

niveles_efectividad <- c("Poco/nada efectivo", "Muy/algo efectivo")

morelia <- morelia |>
  mutate(
    efect_mun      = factor(recodificar_efectividad(bp1_8_1), levels = niveles_efectividad),
    efect_estatal  = factor(recodificar_efectividad(bp1_8_2), levels = niveles_efectividad),
    efect_gn       = factor(recodificar_efectividad(bp1_8_3), levels = niveles_efectividad)
  )
```

### Confianza en autoridades (`BP1_9_*`)

```{r}
#| eval: false
recodificar_confianza <- function(x) {
  case_when(
    x %in% c(1,2) ~ "Mucha/algo confianza",
   x %in% c(3,4)  ~ "Algo/mucha desconfianza",
    TRUE   ~ NA_character_
  )
}

niveles_confianza <- c("Algo/mucha desconfianza", "Mucha/algo confianza")

morelia <- morelia |>
  mutate(
    conf_mun     = factor(recodificar_confianza(bp1_9_1), levels = niveles_confianza),
    conf_estatal = factor(recodificar_confianza(bp1_9_2), levels = niveles_confianza),
    conf_gn      = factor(recodificar_confianza(bp1_9_3), levels = niveles_confianza)
  )
```

------------------------------------------------------------------------

## Tablas de frecuencia: R base vs. {janitor} vs. {dplyr}

### Percepción general de seguridad en Morelia

#### R base: `table()` y `prop.table()`

```{r}
#| eval: false
# Frecuencias absolutas
table(morelia$seg_ciudad)

# Frecuencias relativas (proporciones)
prop.table(table(morelia$seg_ciudad))

# Porcentajes redondeados
round(prop.table(table(morelia$seg_ciudad)) * 100, 1)
```

#### {janitor}: `tabyl()` + `adorn_*()`

`tabyl()` produce frecuencias absolutas y relativas. Las funciones `adorn_*()` agregan totales, porcentajes con formato y etiquetas.

```{r}
#| eval: false
morelia |>
  tabyl(seg_ciudad) |>
  adorn_totals("row") |>
  adorn_pct_formatting(digits = 1) |>
  knitr::kable(
    caption   = "Percepción de seguridad en Morelia · ENSU T4 2025",
    col.names = c("Percepción", "n", "%")
  )
```

::: {.callout-note}
## ¿Qué hace cada `adorn_*()`?

- `adorn_totals("row")`: agrega una fila de totales.
- `adorn_percentages()`: convierte frecuencias a proporciones (por defecto sobre el total de filas).
- `adorn_pct_formatting(digits = 1)`: da formato de porcentaje con un decimal.
- `adorn_ns()`: muestra también los valores absolutos junto a los porcentajes.
:::

#### {dplyr}: `count()` + `mutate()`

```{r}
#| eval: false
morelia |>
  count(seg_ciudad, name = "n") |>
  mutate(
    pct = round(n / sum(n) * 100, 1)
  ) |>
  knitr::kable(
    caption  = "Percepción de seguridad en Morelia · ENSU T4 2025",
    col.names = c("Percepción", "n", "%")
  )
```

------------------------------------------------------------------------

## Percepción de seguridad por lugar


```{r}
#| eval: false
# Calle
morelia |>
  tabyl(seg_calle) |>
  adorn_totals("row") |>
  adorn_pct_formatting(digits = 1) |>
  knitr::kable(caption = "Percepción de seguridad: en la calle")

# Transporte público
morelia |>
  tabyl(seg_transporte) |>
  adorn_totals("row") |>
  adorn_pct_formatting(digits = 1) |>
  knitr::kable(caption = "Percepción de seguridad: en el transporte público")
```

### Comparación en una sola tabla con `pivot_longer()`

Podemos comparar varios lugares y reestructurar a formato long.

```{r}
#| eval: false
morelia |>
  select(seg_calle, seg_transporte) |>
  pivot_longer(
    cols      = everything(),
    names_to  = "lugar",
    values_to = "percepcion"
  ) |>
  mutate(
    lugar = recode(lugar,
      "seg_calle"      = "Calle",
      "seg_transporte" = "Transporte público"
    )
  ) |>
  filter(!is.na(percepcion)) |>
  count(lugar, percepcion) |>
  group_by(lugar) |>
  mutate(pct = round(n / sum(n) * 100, 1)) |>
  ungroup() |>
  pivot_wider(
    names_from  = percepcion,
    values_from = c(n, pct)
  ) |>
  knitr::kable(caption = "Percepción de seguridad por lugar · Morelia · ENSU T4 2025")
```

------------------------------------------------------------------------

## Expectativa sobre la delincuencia

### Tabla con frecuencias acumuladas

Para variables ordinales (como escalas de Likert), las **frecuencias acumuladas** ayudan a interpretar la distribución.

```{r}
#| eval: false
morelia |>
  tabyl(expectativa) |>
  adorn_totals("row") |>
  adorn_pct_formatting(digits = 1) |>
  knitr::kable(caption = "Expectativa sobre delincuencia en los próximos 12 meses · Morelia")
```

```{r}
#| eval: false
morelia |>
  count(expectativa) |>
  filter(!is.na(expectativa)) |>
  mutate(
    pct     = round(n / sum(n) * 100, 1),
    pct_acum = cumsum(pct)
  ) |>
  knitr::kable(
    caption   = "Expectativa sobre delincuencia — frecuencias acumuladas · Morelia",
    col.names = c("Expectativa", "n", "%", "% acumulado")
  )
```

::: {.callout-note}
## ¿Cuándo usar frecuencias acumuladas?
Las frecuencias acumuladas son útiles en variables **ordinales** (donde el orden importa), como escalas de satisfacción, efectividad o confianza. Permiten responder preguntas como: *¿qué porcentaje considera que la situación mejorará o seguirá igual de bien?*
:::

------------------------------------------------------------------------

## Desempeño y confianza en autoridades

### Comparación de efectividad entre autoridades

```{r}
#| eval: false
morelia |>
  select(efect_mun, efect_estatal, efect_gn) |>
  pivot_longer(
    cols      = everything(),
    names_to  = "autoridad",
    values_to = "efectividad"
  ) |>
  mutate(
    autoridad = recode(autoridad,
      "efect_mun"     = "Policía Municipal",
      "efect_estatal" = "Policía Estatal",
      "efect_gn"      = "Guardia Nacional"
    )
  ) |>
  filter(!is.na(efectividad)) |>
  count(autoridad, efectividad) |>
  group_by(autoridad) |>
  mutate(pct = round(n / sum(n) * 100, 1)) |>
  ungroup() |>
  select(-n) |>
  pivot_wider(names_from = efectividad, values_from = pct) |>
  gt() |>
  tab_header(
    title    = "Efectividad percibida de las autoridades de seguridad (%)",
    subtitle = "Morelia · ENSU T4 2025"
  ) |>
  tab_spanner(
    label   = "Evaluación (%)",
    columns = c(`Poco/nada efectivo`, `Muy/algo efectivo`)
  ) |>
  cols_label(autoridad = "Autoridad") |>
  tab_source_note("Fuente: ENSU T4 2025, INEGI. Porcentajes sobre respuestas válidas.")
```

### Comparación de confianza entre autoridades

```{r}
#| eval: false
morelia |>
  select(conf_mun, conf_estatal, conf_gn) |>
  pivot_longer(
    cols      = everything(),
    names_to  = "autoridad",
    values_to = "confianza"
  ) |>
  mutate(
    autoridad = recode(autoridad,
      "conf_mun"     = "Policía Municipal",
      "conf_estatal" = "Policía Estatal",
      "conf_gn"      = "Guardia Nacional"
    )
  ) |>
  filter(!is.na(confianza)) |>
  count(autoridad, confianza) |>
  group_by(autoridad) |>
  mutate(pct = round(n / sum(n) * 100, 1)) |>
  ungroup() |>
  select(-n) |>
  pivot_wider(names_from = confianza, values_from = pct) |>
  gt() |>
  tab_header(
    title    = "Confianza en las autoridades de seguridad (%)",
    subtitle = "Morelia · ENSU T4 2025"
  ) |>
  tab_spanner(
    label   = "Nivel de confianza (%)",
    columns = c(`Algo/mucha desconfianza`, `Mucha/algo confianza`)
  ) |>
  cols_label(autoridad = "Autoridad") |>
  tab_source_note("Fuente: ENSU T4 2025, INEGI. Porcentajes sobre respuestas válidas.")
```

------------------------------------------------------------------------

## Ordenamiento de categorías con `{forcats}`

A veces es útil ordenar las categorías por frecuencia para facilitar la lectura.

### `fct_reorder()`: ordenar por frecuencia

```{r}
#| eval: false
morelia |>
  count(efect_mun) |>
  filter(!is.na(efect_mun)) |>
  mutate(
    efect_mun = fct_reorder(efect_mun, n, .desc = TRUE)
  ) |>
  arrange(efect_mun) |>
  knitr::kable(caption = "Efectividad Policía Municipal (ordenada por frecuencia)")
```

### `fct_lump()`: colapsar categorías poco frecuentes

Cuando hay categorías con muy pocos casos, `fct_lump()` las agrupa en "Otro".

Ejemplo con expectativa: conservar solo las 2 categorías más frecuentes.
```{r}
#| eval: false
morelia |>
  mutate(
    expectativa_agrup = fct_lump(expectativa, n = 2, other_level = "Otras respuestas")
  ) |>
  tabyl(expectativa_agrup) |>
  adorn_totals("row") |>
  adorn_pct_formatting(digits = 1) |>
  knitr::kable(caption = "Expectativa sobre delincuencia (categorías agrupadas)")
```

::: {.callout-tip}
## `fct_lump()` vs. `fct_lump_prop()`
- `fct_lump(n = 2)`: conserva las *n* categorías más frecuentes.
- `fct_lump_prop(prop = 0.05)`: conserva las categorías que superan el 5% del total.
Ambas son útiles para limpiar tablas con muchas categorías residuales.
:::

------------------------------------------------------------------------

## Resumen comparativo: R base vs. {janitor} vs. {dplyr}

| Operación                        | R base                              | {janitor}                          | {dplyr}                              |
|----------------------------------|-------------------------------------|------------------------------------|--------------------------------------|
| Frecuencias absolutas            | `table(df$var)`                     | `tabyl(var)`                       | `count(var)`                         |
| Frecuencias relativas            | `prop.table(table(df$var))`         | `tabyl()` (incluye `valid_percent`)| `count() |> mutate(pct = n/sum(n))`  |
| Agregar total                    | `addmargins(table(df$var))`         | `adorn_totals("row")`              | manual con `bind_rows()`             |
| Formato de porcentaje            | `round(...*100, 1)`                 | `adorn_pct_formatting(digits=1)`   | `scales::percent()`                  |
| Frecuencias acumuladas           | `cumsum(prop.table(...))`           | manual con `mutate(cumsum(...))`   | `mutate(pct_acum = cumsum(pct))`     |
| Tabla lista para reporte         | requiere formato extra              | `kable()` directo                  | `gt()` con opciones                  |

------------------------------------------------------------------------

## Ejercicio

1. Tablas de frecuencias y porcentajes para variables cualitativas seleccionadas (mínimo 3 -dictómica, nominal, ordinal-, con base de datos de su interés).

