---
title: "Sesión 8: Relaciones entre variables — Tablas de contingencia y comparación de grupos"
subtitle: "Análisis bivariado con {dplyr}, {gtsummary} y {gt} · Caso ENCOAP 2025"
author: "Ana Escoto y Mónica Lara"
date: today
lang: es
format:
  html:
    toc: true
    toc-depth: 3
    toc-title: "Contenido"
    number-sections: true
    theme: cosmo
    highlight-style: github
    code-fold: false
    code-tools: true
    df-print: kable
execute:
  echo: true
  warning: false
  message: false
---

## Objetivos de la sesión

Al finalizar esta sesión podrán:

- Construir tablas de contingencia con porcentajes por renglón y por columna.
- Comparar medias y medianas de variables cuantitativas entre grupos.
- Elegir el estadístico adecuado según el tipo de variable y la pregunta de investigación.
- Interpretar sustantivamente las diferencias observadas.
- Usar `{gtsummary}` para producir tablas listas para reporte.

------------------------------------------------------------------------

## Paquetes de esta sesión

| Paquete       | Función principal                                                        |
|---------------|--------------------------------------------------------------------------|
| `{dplyr}`     | `left_join()`, `count()`, `group_by()`, `summarise()`, `mutate()`        |
| `{tidyr}`     | `pivot_wider()`, `pivot_longer()`                                        |
| `{gtsummary}` | `tbl_cross()`, `tbl_summary()`                                           |
| `{gt}`        | Formato avanzado de tablas para reporte                                  |
| `{janitor}`   | `tabyl()`, `adorn_*()`                                                   |

```{r}
#| eval: false
pacman::p_load(
  tidyverse,
  gtsummary,
  gt,
  janitor,
  here
)
```

------------------------------------------------------------------------

## Datos de esta sesión

Trabajaremos con la **ENCOAP 2025** (Encuesta Nacional de Confianza en la
Administración Pública). La encuesta está distribuida en tres archivos:

| Archivo        | Contenido                                                                                      | Llave               |
|----------------|------------------------------------------------------------------------------------------------|---------------------|
| `TB_SEC_IVaIX` | Secciones IV–IX: confianza, participación política y sociodemográficos del informante seleccionado | `ID_VIV` + `ID_PER` |
| `TSDEM`        | Características sociodemográficas de todos los integrantes del hogar                           | `ID_VIV` + `ID_PER` |
| `TVIV`         | Características de la vivienda                                                                 | `ID_VIV`            |

Cargamos la base

```{r}
#| eval: false
load(here("data", "raw", "bd_encoap_2025.RData"))
```

------------------------------------------------------------------------

## Unión de bases de datos

La ENCOAP 2025 requiere unir tres archivos. La tabla de referencia
(**TB_SEC_IVaIX**) contiene las respuestas del informante seleccionado
y es la que define el número de observaciones finales.
Las otras dos tablas aportan información complementaria.


```{r}
#| eval: false
encoap <- TB_SEC_IVaIX |>
  # --- Unión 1: TSDEM por ID_VIV + ID_PER (mismo nivel: persona) ---
  left_join(
    TSDEM |> select(ID_VIV, ID_PER,
                    R_INF, PAREN, SEXO, EDAD,
                    NAC_D, NAC_M, COD, NIV, GRA,
                    P3_8, P3_9, P3_10, P3_11),
    by = c("ID_VIV", "ID_PER")
  ) |>
  # --- Unión 2: TVIV por ID_VIV (nivel vivienda — se replica a cada persona) ---
  left_join(
    TVIV |> select(ID_VIV, P1_1, P2_1, P2_2, P2_3, P2_4),
    by = "ID_VIV"
  )

```
Verificamos que no cambió el número de filas
```{r}
#| eval: false
nrow(encoap) == nrow(TB_SEC_IVaIX)   # debe ser TRUE
```

::: {.callout-tip}
## ¿Por qué usamos `select()` dentro de cada `left_join()`?

Para no importar columnas duplicadas como `UPM`, `CVE_ENT`, `DOMINIO`
o `FAC_VIV` que ya existen en `TB_SEC_IVaIX`. Si no filtramos,
R las renombrará automáticamente con sufijos `.x` / `.y`, lo que
complica el análisis posterior.
:::

------------------------------------------------------------------------

## Recodificación de variables con `case_when()`

Antes de analizar, convertimos los códigos numéricos a etiquetas
legibles y tratamos los valores de no respuesta (99, 98, 9) como `NA`.

```{r}
#| eval: false
encoap <- encoap |>
  mutate(

    # ------------------------------------------------------------------
    # Confianza en el gobierno federal (P4_2_01): numérica, 99 → NA
    # ------------------------------------------------------------------
    confianza_gob_fed = as.numeric(P4_2_01),
    confianza_gob_fed = na_if(confianza_gob_fed, 99),

    # Confianza en las Fuerzas Armadas (P4_2_16)
    confianza_ffaa = as.numeric(P4_2_16),
    confianza_ffaa = na_if(confianza_ffaa, 99),

    # Satisfacción con educación pública (P6_1)
    satisfaccion_edu = as.numeric(P6_1),
    satisfaccion_edu = na_if(satisfaccion_edu, 99),

    # ------------------------------------------------------------------
    # Nivel de ingreso del hogar (P9_6): 8 categorías → 3 grupos
    # ------------------------------------------------------------------
    P9_6_num = as.numeric(P9_6),
    P9_6_num = na_if(P9_6_num, 98),   # no sabe
    P9_6_num = na_if(P9_6_num, 99),   # prefiere no responder
    P9_6_num = na_if(P9_6_num, 9),    # no recibe ingresos

    ingreso_grupo = case_when(
      P9_6_num %in% c(1, 2, 3) ~ "Bajo (hasta $10,000)",
      P9_6_num %in% c(4, 5, 6) ~ "Medio ($10,001–$17,500)",
      P9_6_num %in% c(7, 8)    ~ "Alto (más de $17,500)",
      TRUE                      ~ NA_character_
    ) |>
      factor(levels = c("Bajo (hasta $10,000)",
                        "Medio ($10,001–$17,500)",
                        "Alto (más de $17,500)")),

    # ------------------------------------------------------------------
    # Género (P9_5)
    # ------------------------------------------------------------------
    genero = case_when(
      P9_5 == 1 ~ "Masculino",
      P9_5 == 2 ~ "Femenino",
      P9_5 == 3 ~ "Otro género",
      TRUE      ~ NA_character_
    ) |>
      factor(levels = c("Femenino", "Masculino", "Otro género")),

    # ------------------------------------------------------------------
    # Conocimiento de IA (P9_9): 3 niveles
    # ------------------------------------------------------------------
    P9_9_num = na_if(as.numeric(P9_9), 9),

    conocimiento_ia = case_when(
      P9_9_num == 1 ~ "Lo sabe y puede explicarlo",
      P9_9_num == 2 ~ "Lo sabe más o menos",
      P9_9_num == 3 ~ "No sabe qué significa",
      TRUE          ~ NA_character_
    ) |>
      factor(levels = c("Lo sabe y puede explicarlo",
                        "Lo sabe más o menos",
                        "No sabe qué significa")),

    # ------------------------------------------------------------------
    # Usa IA para informarse (P9_12_07): dicotómica
    # ------------------------------------------------------------------
    usa_ia_info = case_when(
      P9_12_07 == 1 ~ "Sí usa IA",
      P9_12_07 == 0 ~ "No usa IA",
      TRUE          ~ NA_character_
    ) |>
      factor(levels = c("No usa IA", "Sí usa IA")),

    # ------------------------------------------------------------------
    # Participación en marchas (P8_3_07): dicotómica
    # ------------------------------------------------------------------
    participa_marcha = case_when(
      P8_3_07 == 1 ~ "Sí participó",
      P8_3_07 == 2 ~ "No participó",
      TRUE         ~ NA_character_
    ) |>
      factor(levels = c("No participó", "Sí participó"))
  )
```

Una inspección rápida de las variables recodificadas:

```{r}
#| eval: false
encoap |> count(ingreso_grupo)
encoap |> count(genero)
encoap |> count(conocimiento_ia)
encoap |> count(usa_ia_info)
encoap |> count(participa_marcha)
```

------------------------------------------------------------------------

## Parte I: Análisis cuali–cuali

### ¿Qué es una tabla de contingencia?

Una **tabla de contingencia** (o tabla cruzada) muestra la distribución
conjunta de dos variables categóricas. Cada celda contiene la frecuencia
(o porcentaje) de observaciones que pertenecen simultáneamente a una
categoría de cada variable.

::: {.callout-note}
## ¿Porcentajes por renglón o por columna?

La elección depende de la dirección de la pregunta de investigación:

- **% por renglón**: la variable de renglón es la independiente.
  *"De las personas con ingreso bajo, ¿qué porcentaje usa IA para informarse?"*
- **% por columna**: la variable de columna es la independiente.
  *"Entre quienes usan IA, ¿qué porcentaje tiene ingreso alto?"*

Una regla práctica: los porcentajes deben sumar 100 % **en la dirección
de la variable independiente**.
:::

------------------------------------------------------------------------

### Tabla 1: Nivel de ingreso × Uso de IA para informarse

#### Con `dplyr::count()` y `pivot_wider()`

Frecuencias absolutas

```{r}
#| eval: false
encoap |>
  filter(!is.na(ingreso_grupo), !is.na(usa_ia_info)) |>
  count(ingreso_grupo, usa_ia_info) |>
  pivot_wider(
    names_from  = usa_ia_info,
    values_from = n,
    values_fill = 0
  ) |>
  adorn_totals(c("row", "col")) |>
  knitr::kable(caption = "Frecuencias absolutas: ingreso × uso de IA · ENCOAP 2025")
```


Porcentajes por renglón (ingreso como variable independiente)

```{r}
#| eval: false
encoap |>
  filter(!is.na(ingreso_grupo), !is.na(usa_ia_info)) |>
  count(ingreso_grupo, usa_ia_info) |>
  group_by(ingreso_grupo) |>
  mutate(pct = round(n / sum(n) * 100, 1)) |>
  ungroup() |>
  select(-n) |>
  pivot_wider(
    names_from  = usa_ia_info,
    values_from = pct
  ) |>
  knitr::kable(
    caption   = "% por renglón: de cada grupo de ingreso, ¿qué proporción usa IA?",
    col.names = c("Ingreso", "No usa IA (%)", "Sí usa IA (%)")
  )
```

#### Con `gtsummary::tbl_cross()`

`tbl_cross()` produce tablas de contingencia formateadas con totales
y porcentajes en sólo código.

```{r}
#| eval: false
encoap |>
  filter(!is.na(ingreso_grupo), !is.na(usa_ia_info)) |>
  tbl_cross(
    row     = ingreso_grupo,
    col     = usa_ia_info,
    percent = "row",          # "row", "col" o "cell"
    label   = list(
      ingreso_grupo ~ "Nivel de ingreso del hogar",
      usa_ia_info   ~ "Usa IA para informarse"
    )
  ) |>
  bold_labels() |>
  modify_caption("**Nivel de ingreso × Uso de IA para informarse · ENCOAP 2025**")
```

::: {.callout-tip}
## Cambiar la dirección del porcentaje en `tbl_cross()`
El argumento `percent` acepta tres valores:

- `"row"`: porcentajes que suman 100 por renglón.
- `"col"`: porcentajes que suman 100 por columna.
- `"cell"`: porcentajes sobre el total general.
:::


------------------------------------------------------------------------

### Tabla 2: Conocimiento de IA × Uso de IA para informarse

```{r}
#| eval: false
encoap |>
  filter(!is.na(conocimiento_ia), !is.na(usa_ia_info)) |>
  tbl_cross(
    row     = conocimiento_ia,
    col     = usa_ia_info,
    percent = "row",
    label   = list(
      conocimiento_ia ~ "Conocimiento sobre IA",
      usa_ia_info     ~ "Usa IA para informarse"
    )
  ) |>
  bold_labels() |>
  modify_caption("**Conocimiento de IA × Uso de IA para informarse · ENCOAP 2025**")
```


------------------------------------------------------------------------

### Tabla 3: Género × Participación en marchas

```{r}
#| eval: false
encoap |>
  filter(!is.na(genero), !is.na(participa_marcha),
         genero != "Otro género") |>   # excluimos por n pequeño
  tbl_cross(
    row     = genero,
    col     = participa_marcha,
    percent = "row",
    label   = list(
      genero           ~ "Género",
      participa_marcha ~ "Participó en una marcha (últimos 12 meses)"
    )
  ) |>
  bold_labels() |>
  modify_caption("**Género × Participación en marchas · ENCOAP 2025**")
```


------------------------------------------------------------------------

## Parte II: Análisis cuali–cuanti

::: {.callout-note}
## Variables de confianza (0–10) en encuestas

Las escalas del 0 al 10 son técnicamente **discretas**, pero con
suficientes categorías suelen tratarse como cuantitativas. En ciencias
sociales es convención reportar tanto la media como la mediana, ya que
estas escalas frecuentemente presentan sesgo hacia los extremos
(polarización) o hacia valores altos (deseabilidad social).
:::

------------------------------------------------------------------------

### Tabla 4: Confianza en el gobierno federal por nivel de ingreso

#### Con `dplyr::group_by()` y `summarise()`

```{r}
#| eval: false
encoap |>
  filter(!is.na(ingreso_grupo), !is.na(confianza_gob_fed)) |>
  group_by(ingreso_grupo) |>
  summarise(
    n       = n(),
    media   = mean(confianza_gob_fed,     na.rm = TRUE),
    mediana = median(confianza_gob_fed,   na.rm = TRUE),
    de      = sd(confianza_gob_fed,       na.rm = TRUE),
    q1      = quantile(confianza_gob_fed, 0.25, na.rm = TRUE),
    q3      = quantile(confianza_gob_fed, 0.75, na.rm = TRUE),
    .groups = "drop"
  ) |>
  mutate(across(where(is.numeric), ~ round(.x, 2))) |>
  knitr::kable(
    caption   = "Confianza en el gobierno federal por nivel de ingreso · ENCOAP 2025",
    col.names = c("Ingreso", "n", "Media", "Mediana", "DE", "Q1", "Q3")
  )
```

#### Con `gtsummary::tbl_summary()`

`tbl_summary()` genera automáticamente el estadístico adecuado según el
tipo de variable y permite estratificar con `by =`.

```{r}
#| eval: false
encoap |>
  filter(!is.na(ingreso_grupo), !is.na(confianza_gob_fed)) |>
  select(confianza_gob_fed, ingreso_grupo) |>
  tbl_summary(
    by        = ingreso_grupo,
    statistic = list(
      all_continuous() ~ "{mean} ({sd}) / {median} [{p25}, {p75}]"
    ),
    digits  = list(all_continuous() ~ 2),
    label   = list(
      confianza_gob_fed ~ "Confianza en el gobierno federal (0–10)"
    ),
    missing = "no"
  ) |>
  add_overall() |>
  bold_labels() |>
  modify_spanning_header(
    all_stat_cols() ~ "**Nivel de ingreso del hogar**"
  ) |>
  modify_caption(
    "**Confianza en el gobierno federal según ingreso · ENCOAP 2025**"
  )
```


------------------------------------------------------------------------

## Criterios para elegir estadísticos: resumen

| Tipo de relación | Variables           | Herramienta principal          | Estadístico clave            |
|------------------|---------------------|--------------------------------|------------------------------|
| Cuali–cuali      | Dos categóricas     | `tbl_cross()`, `tabyl()`       | % por renglón o columna      |
| Cuali–cuanti     | Categórica + escala | `tbl_summary()`, `summarise()` | Media, mediana, DE, RIC      |
| Cuali–cuanti     | Con prueba formal   | `tbl_summary(add_p())`         | ANOVA (≥3 grupos), t (2 grupos) |

::: {.callout-warning}
## Diferencia descriptiva ≠ diferencia significativa

Una tabla puede mostrar diferencias numéricas entre grupos sin que
éstas sean estadísticamente significativas. La significancia estadística
(p < 0.05) indica que la diferencia observada es poco probable si
la hipótesis nula fuera verdadera — pero no dice nada sobre la
**magnitud** ni la **relevancia sustantiva** de esa diferencia.

Siempre interpretar en conjunto: tamaño de la diferencia, n por grupo
y contexto teórico.
:::

------------------------------------------------------------------------

## Resumen comparativo: `dplyr` vs. `gtsummary`

| Tarea                                   | `dplyr` + `tidyr`                            | `gtsummary`                          |
|-----------------------------------------|----------------------------------------------|--------------------------------------|
| Tabla de contingencia con porcentajes   | `count()` + `group_by()` + `pivot_wider()`   | `tbl_cross(percent = "row")`         |
| Descriptivos por grupo                  | `group_by()` + `summarise()`                 | `tbl_summary(by = grupo)`            |
| Varias variables por grupo              | `summarise(across(...))`                     | `tbl_summary()` con múltiples vars   |
| Prueba de diferencia                    | `aov()` o `t.test()` por separado            | `add_p()` dentro de `tbl_summary()`  |
| Tabla lista para publicar               | Requiere `gt()` o `kable()` adicional        | Directamente exportable              |

------------------------------------------------------------------------

## Ejercicio

1. Elige dos variables categóricas de la ENCOAP 2025 distintas a las
   vistas en clase y construye una tabla de contingencia con
   porcentajes por renglón **y** por columna. Interpreta sustantivamente
   cuál dirección es la más adecuada para tu pregunta de investigación.

2. Selecciona una variable cuantitativa de confianza o satisfacción
   (secciones IV o VI) y compara sus estadísticos descriptivos
   (media, mediana, DE) entre al menos tres grupos. ¿Qué patrón observas?
   ¿Es consistente con alguna hipótesis teórica sobre confianza
   institucional en México?
