---
title: "Sesión 9: Factores de expansión, diseño muestral y coeficiente de variación (CV)"
subtitle: "Diseño con {srvyr}: medias, proporciones, totales, tabulados ponderados y CV"
author:
  - "Ana Escoto"
  - "Mónica Lara"
date: today
lang: es
format:
  html:
    toc: true
    toc-depth: 3
    toc-title: "Contenido"
    number-sections: true
    theme: cosmo
    highlight-style: github
    code-fold: false
    code-tools: true
    df-print: kable
execute:
  echo: true
  warning: false
  message: false
---

## Objetivos de la sesión

Al finalizar esta sesión podrán:

-   Identificar el **factor de expansión** y los componentes del **diseño muestral** (estratos y UPM).
-   Construir un objeto de encuesta con `{srvyr}` usando `weights`, `strata` e `ids`.
-   Calcular **medias, proporciones y totales ponderados**, incluyendo errores estándar e intervalos de confianza.
-   Elaborar tabulados ponderados por grupos y comparar con resultados no ponderados.
-   Calcular e interpretar el **coeficiente de variación (CV)** como medida de precisión.

------------------------------------------------------------------------

## Contenidos

-   Factor de expansión y diseño muestral (estratos y UPM).
-   Diseño con `{srvyr}`: `as_survey_design()`.
-   Estimación: `survey_mean()`, `survey_prop()`, `survey_total()`.
-   Varianza/precisión: `vartype = "se"`, `vartype = "ci"` y cálculo de **CV**.
-   Comparación ponderado vs no ponderado.

**Paquetes:** `{srvyr}` `{survey}` `{dplyr}` `{tidyr}` `{janitor}` `{gt}`  
**Funciones clave:** `as_survey_design()` · `survey_mean()` · `survey_total()` · `survey_prop()` · `group_by()` · `summarise()` · `unweighted()`

------------------------------------------------------------------------

## Paquetes de esta sesión

| Paquete     | Función principal |
|------------|-------------------|
| `{srvyr}`   | Interfaz tidy para encuestas complejas |
| `{survey}`  | Infraestructura de diseño muestral (varianza, opciones) |
| `{dplyr}`   | Manipulación y tabulados |
| `{tidyr}`   | Reestructuración (si se requiere) |
| `{janitor}` | Tablas rápidas (porcentajes/totales) |
| `{gt}`      | Tablas para reporte |
| `{here}`    | Rutas reproducibles |
| `{pacman}`  | Carga e instalación compacta |

```{r}
#| eval: false
if (!require("pacman")) install.packages("pacman")

pacman::p_load(
  srvyr,
  survey,
  dplyr,
  tidyr,
  janitor,
  gt,
  here,
  readr,
  arrow
)
```

------------------------------------------------------------------------

## Datos de esta sesión

Trabajaremos con una tabla de hogares (ENIGH como ejemplo). En el **código de esta práctica** usaremos nombres de diseño que ya conoces de otras fuentes:

-   **estrato:** `est_dis`
-   **UPM:** `upm`
-   **ponderador:** `factor`

> Si tu tabla de ENIGH 2024 usa nombres distintos, cambia esos tres nombres en el bloque de “Diseño completo”.

### Lectura sugerida (elige una)

```{r}
#| eval: false
# Opción 1: Parquet (recomendado)
concentrado <- arrow::read_parquet(here::here("data", "raw", "concentradohogar.parquet")) |>
  janitor::clean_names()
```

```{r}
#| eval: false
# Opción 2: CSV
concentrado <- readr::read_csv(here::here("data", "raw", "concentradohogar.csv"),
                               show_col_types = FALSE) |>
  janitor::clean_names()
```

Inspección rápida:

```{r}
#| eval: false
glimpse(concentrado)
```

------------------------------------------------------------------------

## 1. ¿Qué hace el factor de expansión y qué cambia cuando incorporamos el diseño?

-   El **factor de expansión** permite pasar de la muestra a estimaciones representativas (poblacionales).
-   El **diseño muestral** (estratos + UPM) determina **cómo se calcula la varianza** (errores estándar, IC, CV).
-   Tabulados con `count(wt = factor)` o `tally(wt = factor)` usan peso, pero **no** incorporan automáticamente varianza del diseño.
-   Con `{srvyr}` sí podemos estimar con varianza (por ejemplo `vartype = "se"` o `"ci"`).

------------------------------------------------------------------------

## 2. Diagnóstico rápido del ponderador

```{r}
#| eval: false
concentrado |>
  summarise(
    n = n(),
    n_na = sum(is.na(factor)),
    min = min(factor, na.rm = TRUE),
    p50 = quantile(factor, 0.50, na.rm = TRUE),
    p95 = quantile(factor, 0.95, na.rm = TRUE),
    max = max(factor, na.rm = TRUE)
  )
```

------------------------------------------------------------------------

## 3. Tabulados ponderados “rápidos” (sin varianza): tally / count

### 3.1 Frecuencias ponderadas con `count(wt = ...)`

```{r}
#| eval: false
concentrado |>
  count(sexo_jefe, wt = factor) |>
  mutate(p = n / sum(n)) 
```

### 3.2 Tabla de porcentajes con {janitor}

```{r}
#| eval: false
concentrado |>
  count(sexo_jefe, wt = factor) |>
  janitor::adorn_totals("row") |>
  janitor::adorn_percentages("all") |>
  janitor::adorn_pct_formatting()
```

::: callout-note
## Nota
Estos tabulados son útiles para “tener una idea”, pero si vas a reportar precisión (IC, CV), necesitas el diseño con `{srvyr}`.
:::

------------------------------------------------------------------------

## 4. Construir el diseño con {srvyr}

### 4.1 Diseño mínimo (solo ponderador)

```{r}
#| eval: false
diseno_min <- concentrado |>
  as_survey_design(weights = factor)
```

### 4.2 Diseño completo (ponderador + estrato + UPM)

```{r}
#| eval: false
diseno <- concentrado |>
  as_survey_design(
    ids = upm,
    strata = est_dis,
    weights = factor,
    nest = TRUE
  )
```

### 4.3 *Lonely PSU* (si aparece advertencia)

```{r}
#| eval: false
options(survey.lonely.psu = "adjust")
```

------------------------------------------------------------------------

## 5. Estimaciones con diseño: medias, proporciones y totales

### 5.1 Media ponderada (con error estándar e IC)

```{r}
#| eval: false
diseno |>
  summarise(
    media_ing = survey_mean(ing_cor, na.rm = TRUE, vartype = c("se", "ci"))
  )
```

### 5.2 Proporción ponderada (binaria)

Ejemplo: define una variable binaria (ajusta a tus variables reales).

```{r}
#| eval: false
diseno2 <- diseno |>
  mutate(es_urbano = tam_loc == 1)

diseno2 |>
  summarise(
    prop_urbano = survey_mean(es_urbano, na.rm = TRUE, vartype = c("se", "ci"))
  )
```

### 5.3 Totales ponderados

```{r}
#| eval: false
diseno |>
  summarise(total_hogares = survey_total(1, vartype = c("se", "ci")))
```

------------------------------------------------------------------------

## 6. Tabulados ponderados por grupos (con diseño y varianza)

Ejemplo: media de ingreso por tamaño de localidad.

```{r}
#| eval: false
tab_ing <- diseno |>
  group_by(tam_loc) |>
  summarise(
    n_muestral = unweighted(n()),
    media_ing = survey_mean(ing_cor, na.rm = TRUE, vartype = c("se", "ci"))
  )

tab_ing
```

Tabla bonita:

```{r}
#| eval: false
tab_ing |>
  gt::gt() |>
  gt::fmt_number(columns = where(is.numeric), decimals = 2) |>
  gt::tab_header(title = "Media ponderada de ingreso por grupo (con SE e IC)")
```

------------------------------------------------------------------------

## 7. Coeficiente de variación (CV): concepto e importancia

### 7.1 ¿Qué es el CV?

Para una estimación \(\hat{\theta}\) (por ejemplo, una media o proporción), el **coeficiente de variación** se define como:

\[
CV(\hat{\theta}) = \frac{SE(\hat{\theta})}{\hat{\theta}}
\]

A veces se reporta en porcentaje:

\[
CV\% = 100 \times \frac{SE(\hat{\theta})}{\hat{\theta}}
\]

### 7.2 ¿Por qué es importante?

-   Resume **precisión relativa**: no solo “qué tan grande es el error”, sino qué tan grande es **respecto a la estimación**.
-   Permite evaluar **confiabilidad** de resultados: estimaciones con CV alto suelen ser inestables (por ejemplo, subpoblaciones pequeñas).
-   En muchos reportes institucionales se usa para decidir si una cifra es “publicable” o debe marcarse como **baja precisión**.

::: callout-important
## Regla práctica (orientativa)
No hay un umbral universal, pero en práctica aplicada se usa algo como:

- CV < 15%: buena precisión  
- 15% ≤ CV < 30%: precisión moderada (cuidado en interpretación)  
- CV ≥ 30%: baja precisión (evitar conclusiones fuertes)

Estos umbrales dependen del estándar del proyecto/institución.
:::

### 7.3 Calcular CV con resultados de `{srvyr}`

**Opción A: pedir SE y calcular CV manualmente**

```{r}
#| eval: false
cv_tab <- diseno |>
  group_by(tam_loc) |>
  summarise(
    media_ing = survey_mean(ing_cor, na.rm = TRUE, vartype = "se")
  ) |>
  mutate(
    cv = media_ing_se / media_ing,
    cv_pct = 100 * cv
  )

cv_tab
```

**Opción B: calcular CV para una proporción**

```{r}
#| eval: false
cv_prop <- diseno2 |>
  group_by(tam_loc) |>
  summarise(
    prop_urbano = survey_mean(es_urbano, na.rm = TRUE, vartype = "se")
  ) |>
  mutate(
    cv = prop_urbano_se / prop_urbano,
    cv_pct = 100 * cv
  )

cv_prop
```

------------------------------------------------------------------------

## 8. Comparación ponderado vs. no ponderado (misma tabla)

```{r}
#| eval: false
no_pond <- concentrado |>
  group_by(tam_loc) |>
  summarise(
    n = n(),
    media_ing_no = mean(ing_cor, na.rm = TRUE),
    .groups = "drop"
  )

pond <- diseno |>
  group_by(tam_loc) |>
  summarise(
    n_muestral = unweighted(n()),
    media_ing = survey_mean(ing_cor, na.rm = TRUE, vartype = c("se", "ci"))
  ) |>
  transmute(
    tam_loc,
    media_ing_pond = media_ing,
    se = media_ing_se,
    ci_low = media_ing_low,
    ci_high = media_ing_upp
  )

comparativa <- no_pond |>
  left_join(pond, by = "tam_loc") |>
  mutate(
    diferencia = media_ing_pond - media_ing_no
  )

comparativa
```

------------------------------------------------------------------------

## Ejercicio

1) **Diagnóstico del ponderador**  
   - Reporta `min`, `p95` y `max` del ponderador (`factor`).  
   - Escribe 2–3 líneas sobre si observas ponderadores extremos y por qué importa.

2) **Tabulado ponderado “rápido” (sin varianza)**  
   - Elige una variable categórica (por ejemplo `sexo_jefe` u otra) y construye una tabla de frecuencias ponderadas con porcentajes (puede ser con `count(wt=...)` y `adorn_percentages()`).

3) **Diseño con `{srvyr}`**  
   - Construye un diseño **completo** con `ids = upm`, `strata = est_dis` y `weights = factor`.  
   - Si no tienes `est_dis` o `upm` en tu tabla, justifica y usa diseño mínimo.

4) **Estimaciones con varianza**  
   - Calcula: (i) una media ponderada con `vartype = c("se","ci")`, (ii) una proporción ponderada (define una binaria), y (iii) un total ponderado.

5) **CV por grupos (clave de la sesión)**  
   - Calcula el **CV%** de al menos una estimación (media o proporción) por **tres o más grupos** (por ejemplo `tam_loc`).  
   - Identifica el grupo con mayor CV y explica (4–6 líneas) por qué podría ocurrir.

6) **Comparación ponderado vs. no ponderado**  
   - Para una media por grupos, compara ponderado vs no ponderado e interpreta las diferencias (4–6 líneas).


 
